---
title: "Klinische Datenintegration — TAVI RNA-seq"
subtitle: "Assoziation klinischer Variablen mit transkriptionellen Signaturen"
author: "TAVI RNA-seq Project"
date: "`r Sys.Date()`"
format:
  html:
    toc: true
    toc-depth: 3
    code-fold: show
    code-tools: true
    df-print: default
    embed-resources: false

---

# Übersicht

Dieses Dokument integriert klinische Variablen (Demografie, Komorbiditäten, Echo-Parameter, Risiko-Scores) mit den RNA-seq-Daten aus `DEanalysis.qmd`.

**Ziel:** Identifikation klinischer Assoziationen mit molekularen Signaturen (GSVA-Scores) unter Berücksichtigung methodischer Robustheit und Reviewer-Anforderungen.

**Methodische Basis:**
- Schmader et al. 2021 (BMC Cardiovasc Disord): Baseline-Inflammation → TAVR-Outcomes
- Kuppe et al. 2024 (Circ Genom Precis Med): Longitudinale Immunantwort nach MI
- Hänzelmann et al. 2013 (BMC Bioinformatics): GSVA für sample-level Pathway-Scores

**Implementierungsplan:** 12-Schritte-Plan basierend auf CLINICAL_INTEGRATION_REVIEW.md

---

# Setup

```{r}
#| label: setup-packages
#| echo: false
#| warning: false

# Reproduzierbarkeit: Seed setzen
set.seed(42)
message("✓ Seed set to 42 for reproducibility")

# Pakete laden
suppressPackageStartupMessages({
  library(tidyverse)
  library(janitor)
  library(lme4)
  library(lmerTest)     # Für df-Korrektur bei kleinen n
  library(broom.mixed)
  library(car)          # Für VIF-Berechnung
  library(effectsize)   # Für Cohen's d
  library(pheatmap)
  library(RColorBrewer)
  library(knitr)
  library(kableExtra)
  library(immunedeconv)
  library(SummarizedExperiment)
  library(patchwork)
  library(immunedeconv)
  library(org.Hs.eg.db)
  library(digest)
})

# Erhöhe R Expression-Limit (verhindert "infinite recursion" bei komplexen Chunks)
options(expressions = 50000)

# Sichere print-Funktion (umgeht kableExtra knit_print Override)
safe_print <- function(x, ...) {
  if (inherits(x, c("tbl_df", "tbl", "data.frame"))) {
    writeLines(capture.output(base::print.data.frame(as.data.frame(x), ...)))
  } else {
    writeLines(capture.output(base::print(x, ...)))
  }
}
# === SAFETY PARAMETERS ===
  # min_n_per_group / min_n_subgroup:
  #   Stop-Regel gegen underpowered Subgruppenanalysen.
  #   Bei n<20 pro Gruppe: keine separate Inferenz, nur deskriptiv.
  #   Verhindert instabile Schätzer und falsch-positive Befunde bei kleinen Stichproben.
  #
  # vif_threshold:
  #   Schwellenwert für Multikollinearität.
  #   Modelle mit VIF>5 für einzelne Prädiktoren werden refactored.
  #   Verhindert instabile Regressionskoeffizienten bei korrelierten Prädiktoren
  #   (z.B. Euroscore + Komponenten, metabolisches Syndrom-Cluster).
  #
  # max_predictors:
  #   Events-per-Variable Regel: Bei kontinuierlichen Outcomes ~10 Beobachtungen pro Prädiktor.
  #   Bei n=46 sind max 4-5 Prädiktoren angemessen.
  #   Schützt vor Overfitting bei kleiner Stichprobe ohne externe Validierung.

# Parameter
clinical_params <- list(
  padj_cutoff = 0.05,
  min_n_per_group = 15,    # Minimum n für Interaktionsanalysen
  min_n_subgroup = 20,     # Minimum n für Subgruppenanalysen
  vif_threshold = 5,       # VIF-Schwellenwert für Kollinearität
  seed = 42,
  # Power/EPV: Bei n=46, max 3-4 Prädiktoren empfohlen
  max_predictors = 4       # Events-per-Variable Regel für kontinuierliche Outcomes
  )

# Verzeichnisse
clinical_data_dir <- "../../../dat/info_files"
clinical_cache_dir <- "../../../res/cache/clinical"
clinical_output_dir <- "../../../res/clinical"
clinical_fig_dir <- "../../../res/figures/clinical"

dir.create(clinical_cache_dir, recursive = TRUE, showWarnings = FALSE)
dir.create(clinical_output_dir, recursive = TRUE, showWarnings = FALSE)
dir.create(clinical_fig_dir, recursive = TRUE, showWarnings = FALSE)

# Cache-Funktion
clinical_cache_key <- function(...) {
  if (!requireNamespace("digest", quietly = TRUE)) {
    stop("Package 'digest' required. Install with: install.packages('digest')")
  }
  digest::digest(list(...), algo = "xxhash64")
}

message("✓ Setup complete")
```

---

# SCHRITT 1: Datenimport & Encodingfix

**Ziel:** Clinical CSV mit korrektem Encoding/Locale importieren, Plausibilitätschecks durchführen


```{r}
#| label: step1-import-clinical
#| echo: false
#| warning: false

message("=== SCHRITT 1: Clinical Data Import ===")

# Cache-Pfad
clinical_cache <- file.path(clinical_cache_dir, "clinical_raw.rds")


if (file.exists(clinical_cache)) {
  message("✅ Lade Clinical Cache: ", clinical_cache)
  clinical_raw <- readRDS(clinical_cache)
} else {
  message("⏳ Importiere Clinical CSV...")

  # Import mit korrektem Locale (Dezimal-Komma)
  clinical_raw <- read_delim(
    file.path(clinical_data_dir, "2026-01-03_clinical_data.csv"),
    delim = ";",
    locale = locale(decimal_mark = ",", grouping_mark = "."),
    show_col_types = FALSE
  ) %>%
    janitor::clean_names()
  
  if (!"labor_nr" %in% names(clinical_raw)) {
  stop("Expected ID column 'labor_nr' not found after clean_names(). Check clinical CSV header.")
}

  # Typ-Validierung: Numerische Spalten müssen numeric sein
  numeric_vars <- c("age", "bmi", "pr_errechnete_gfr_mdrd", "log_euroscore_ii",
                    "pr_echo_ef_percent", "pr_echo_aoef")
  for (vname in numeric_vars) {
    if (vname %in% names(clinical_raw)) {
      if (!is.numeric(clinical_raw[[vname]])) {
        stop(sprintf("Variable %s ist nicht numerisch. Dezimal-Komma-Import fehlgeschlagen?", vname))
      }
    }
  }
  message("✓ Typ-Validierung: Alle numerischen Variablen korrekt importiert")

  saveRDS(clinical_raw, clinical_cache)
  message("💾 Gespeichert: ", clinical_cache)
}

# ============================================================
# Plausibilitätschecks & Range-Validierung
# ============================================================

# === PLAUSIBILITÄTSCHECKS ===
# Range-Definitionen basieren auf klinischer Plausibilität:
#   - age: 50-100 Jahre (TAVI-Population älter)
#   - bmi: 15-50 kg/m² (Untergewicht bis Adipositas Grad III)
#   - gfr_mdrd: 10-120 ml/min (schwere Niereninsuffizienz bis Normwert)
#   - log_euroscore_ii: 0-15% (Standard-Risiko bis Extremrisiko)
#   - echo_ef: 10-80% (schwere Dysfunktion bis Normwert)
#   - echo_aoef: 0.3-2 cm² (kritische bis leichte Stenose)
#
# Abweichungen >50% von Erwartungswert führen zu Stop (Import-Fehler vermutet),
# moderate Abweichungen nur Warning (echte Extremwerte möglich).

range_checks <- list(
  age = c(50, 100),
  bmi = c(15, 50),
  pr_errechnete_gfr_mdrd = c(10, 120),
  log_euroscore_ii = c(0, 15),
  pr_echo_ef_percent = c(10, 80),
  pr_echo_aoef = c(0.3, 2)
)

for (vname in names(range_checks)) {
  if (vname %in% names(clinical_raw)) {
    val_range <- range(clinical_raw[[vname]], na.rm = TRUE)
    expected  <- range_checks[[vname]]

    if (val_range[1] < expected[1] | val_range[2] > expected[2]) {
      msg <- sprintf(
        "%s: Range [%.2f, %.2f] außerhalb Plausibilitätsbereich [%.0f, %.0f]",
        vname, val_range[1], val_range[2], expected[1], expected[2]
      )
      # Bei extremen Abweichungen: Stop, sonst Warning
      if (val_range[1] < expected[1]*0.5 | val_range[2] > expected[2]*1.5) {
        stop(msg, " — Kritischer Import-Fehler")
      } else {
        warning(msg)
      }
    }
  }
}

# Extreme Werte identifizieren (für Dokumentation)
# WICHTIG: Spaltennamen nach clean_names() sind lowercase
extreme_cases <- clinical_raw %>%
  dplyr::filter(
    bmi > 40 |
      pr_echo_ef_percent < 20 |
      log_euroscore_ii > 10
  ) %>%
  dplyr::select(pid = labor_nr, age, bmi, pr_echo_ef_percent, log_euroscore_ii)

if (nrow(extreme_cases) > 0) {
  message("⚠️ Extreme Werte identifiziert (n=", nrow(extreme_cases), "):")
  print(extreme_cases)
}

# Dimensionen berichten
message("✓ Clinical data imported: ", nrow(clinical_raw), " patients × ",
        ncol(clinical_raw), " variables")
```

---

# SCHRITT 2: Redundanzbereinigung & Variablenerstellung

**Ziel:** Redundante Variablen entfernen, abgeleitete Variablen erstellen

**Aktionen:**
- Entferne: `male` (dupliziert `sex`)
- Nutze: `Labor_Nr` als patientenweite ID (PID) fuer den Join mit RNA-seq
- Erstelle: GFR-Kategorien, BMI-Kategorien, NYHA-Gruppierung, Metabolisches Syndrom

```{r}
#| label: step2-variable-engineering
#| echo: false
#| warning: false

message("=== SCHRITT 2: Variable Engineering ===")

clinical_clean <- clinical_raw %>%
  # Redundanz entfernen (nach clean_names() sind alle Namen lowercase)
  dplyr::select(-any_of(c("male"))) %>%

  # pid für Join vorbereiten (labor_nr entspricht RNA-seq pid)
  dplyr::rename(pid = labor_nr, clinical_nr = nr) %>%

  # Validierung: pid muss existieren und eindeutig sein
  {
    if (!"pid" %in% names(.)) stop("Spalte 'labor_nr' fehlt — pid-mapping nicht möglich")
    if (any(is.na(.$pid))) stop("pid enthält NAs (n=", sum(is.na(.$pid)), ")")
    if (any(duplicated(.$pid))) stop("pid enthält Duplikate (n=", sum(duplicated(.$pid)), ")")
    message("✓ pid-validierung: ", length(unique(.$pid)), " eindeutige patienten-ids")
    .
  } %>%

  dplyr::mutate(
    # --------------------------------------------------------
    # continuous versions (zusätzlich behalten; originale bleiben unverändert)
    # --------------------------------------------------------
    gfr_cont = pr_errechnete_gfr_mdrd,
    bmi_cont = bmi,
    euroscore_ii_percent = log_euroscore_ii,  # NOTE: nur umbenannt; siehe comment unten
    ef_cont = pr_echo_ef_percent,

    # --------------------------------------------------------
    # gfr kategorien (kdigo 2012)
    # --------------------------------------------------------
    gfr_impaired = dplyr::case_when(
      is.na(pr_errechnete_gfr_mdrd) ~ NA_character_,
      pr_errechnete_gfr_mdrd < 60 ~ "impaired",
      TRUE ~ "normal"
    ),
    gfr_cat = dplyr::case_when(
      is.na(pr_errechnete_gfr_mdrd) ~ NA_character_,
      pr_errechnete_gfr_mdrd < 30 ~ "severe",
      pr_errechnete_gfr_mdrd < 60 ~ "moderate",
      TRUE ~ "normal"
    ),

    # --------------------------------------------------------
    # bmi kategorien (who)
    # --------------------------------------------------------
    bmi_obese = dplyr::case_when(
      is.na(bmi) ~ NA_character_,
      bmi >= 30 ~ "obese",
      TRUE ~ "non_obese"
    ),
    bmi_cat = dplyr::case_when(
      is.na(bmi) ~ NA_character_,
      bmi < 25 ~ "normal",
      bmi < 30 ~ "overweight",
      TRUE ~ "obese"
    ),

    # --------------------------------------------------------
    # nyha gruppierung (3+4 zusammen wegen kleiner n)
    # --------------------------------------------------------
    nyha_grouped = dplyr::case_when(
      is.na(nyha_2) ~ NA_character_,
      nyha_2 >= 3 ~ "nyha_3_4",
      TRUE ~ "nyha_2"
    ),

    # --------------------------------------------------------
    # euroscore kategorien (≥3% = high risk)
    # --------------------------------------------------------
    euroscore_high = dplyr::case_when(
      is.na(euroscore_ii_percent) ~ NA_character_,
      euroscore_ii_percent >= 3 ~ "high",
      TRUE ~ "low"
    ),

    # --------------------------------------------------------
    # cardiometabolic burden (metabolic syndrome proxy)
    # NOTE: das ist NICHT atp-iii / ncep-mets, da waist/hdl/tg/glucose fehlen.
    # score 0–4: diabetes, dyslipidemia, hypertension, bmi≥30
    # missing wird als "no" behandelt, um score stabil zu halten.
    # --------------------------------------------------------
    metabolic_risk_score =
      (tidyr::replace_na(diabetes == "yes", FALSE)) +
      (tidyr::replace_na(dyslipedemia == "yes", FALSE)) +
      (tidyr::replace_na(hypertension == "yes", FALSE)) +
      (tidyr::replace_na(bmi >= 30, FALSE)),

    # binary flag nur für deskriptiv/tab1; analytisch bevorzugt score nutzen
    metabolic_risk_high = dplyr::case_when(
      is.na(metabolic_risk_score) ~ NA_character_,
      metabolic_risk_score >= 2 ~ "yes",
      TRUE ~ "no"
    ),

    # --------------------------------------------------------
    # yes/no zu logical konvertieren (für model covariates)
    # --------------------------------------------------------
    dplyr::across(
      c(atrial_fibrillation_flutter, copd, diabetes, dyslipedemia, hypertension,
        p_avk, cerebrovascular_disease, significant_prior_cad, relevant_cad),
      ~ tidyr::replace_na(.x == "yes", FALSE)
    )
  )

# ------------------------------------------------------------
# faktorisierung (referenzlevel explizit gesetzt) + snake_case
# ------------------------------------------------------------
clinical_clean <- clinical_clean %>%
  dplyr::mutate(
    pid = as.character(pid),

    # sex: ggf. input mapping nötig, falls "m/f" oder "male/female" gemischt ist
    sex = tolower(as.character(sex)),
    sex = dplyr::case_when(
      sex %in% c("m", "male", "männlich", "maennlich") ~ "male",
      sex %in% c("w", "f", "female", "weiblich") ~ "female",
      TRUE ~ sex
    ),
    sex = factor(sex, levels = c("male", "female")),

    ef_group = factor(ef_group, levels = c("preserved", "reduced")),
    valve_type_grouped = factor(valve_type_grouped, levels = c("bev", "sev")),

    gfr_impaired = factor(gfr_impaired, levels = c("normal", "impaired")),
    gfr_cat = factor(gfr_cat, levels = c("normal", "moderate", "severe")),

    bmi_obese = factor(bmi_obese, levels = c("non_obese", "obese")),
    bmi_cat = factor(bmi_cat, levels = c("normal", "overweight", "obese")),

    nyha_grouped = factor(nyha_grouped, levels = c("nyha_2", "nyha_3_4")),
    euroscore_high = factor(euroscore_high, levels = c("low", "high")),

    metabolic_risk_high = factor(metabolic_risk_high, levels = c("no", "yes"))
  )

message("✓ variables engineered: ", ncol(clinical_clean), " columns")
message("  new variables: gfr_cont, bmi_cont, euroscore_ii_percent, ef_cont, gfr_impaired, gfr_cat, bmi_obese, bmi_cat, nyha_grouped, euroscore_high, metabolic_risk_score, metabolic_risk_high")

```


```{r}
#| label: step2-comorbidity-correlation
#| echo: false
#| warning: false

message("\n=== SCHRITT 2.1: Comorbidity Correlation Matrix ===")

comorbidity_vars <- c(
  "diabetes",
  "hypertension",
  "dyslipedemia",
  "atrial_fibrillation_flutter",
  "copd",
  "significant_prior_cad"
)

available_comorbidities <- intersect(comorbidity_vars, names(clinical_clean))

if (length(available_comorbidities) >= 2) {

  comorbidity_data <- clinical_clean %>%
    dplyr::select(dplyr::all_of(available_comorbidities)) %>%
    dplyr::mutate(
      dplyr::across(
        dplyr::everything(),
        ~ dplyr::case_when(
          is.na(.x) ~ NA_integer_,
          is.logical(.x) ~ as.integer(.x),
          is.numeric(.x) ~ as.integer(.x),
          is.factor(.x)  ~ as.integer(as.character(.x)),
          is.character(.x) ~ as.integer(.x %in% c("yes", "true", "1")),
          TRUE ~ NA_integer_
        )
      )
    )

  # drop constant columns (var == 0) to avoid NA correlations
  keep <- sapply(comorbidity_data, function(x) stats::var(x, na.rm = TRUE) > 0)
  if (sum(keep) < 2) {
    message("⚠️  Zu wenige variierende Komorbiditäten (Varianz=0) für Korrelationsmatrix.")
  } else {

    comorbidity_data <- comorbidity_data[, keep, drop = FALSE]

    comorbidity_cor_matrix <- stats::cor(comorbidity_data, use = "pairwise.complete.obs")

    message("\n--- COMORBIDITY CORRELATION MATRIX (pearson on 0/1; ~phi) ---")
    print(round(comorbidity_cor_matrix, 2))

    # identify pairs in upper triangle only (avoid duplicates)
    upper_idx <- which(upper.tri(comorbidity_cor_matrix), arr.ind = TRUE)

    cor_pairs <- tibble::tibble(
      var1 = rownames(comorbidity_cor_matrix)[upper_idx[, 1]],
      var2 = colnames(comorbidity_cor_matrix)[upper_idx[, 2]],
      r = comorbidity_cor_matrix[upper_idx]
    ) %>%
      dplyr::filter(!is.na(r))

    high_pairs <- cor_pairs %>% dplyr::filter(abs(r) >= 0.7)
    moderate_pairs <- cor_pairs %>% dplyr::filter(abs(r) > 0.5, abs(r) < 0.7)

    if (nrow(high_pairs) > 0) {
      message("\n⚠️  Hohe Korrelationen gefunden (|r| ≥ 0.7):")
      apply(high_pairs, 1, function(row) {
        message(sprintf("  %s ↔ %s: r = %.2f (VIF-Monitoring erforderlich)", row["var1"], row["var2"], as.numeric(row["r"])))
      })
    }

    if (nrow(moderate_pairs) > 0) {
      message("\n⚠️  Moderate Korrelationen gefunden (0.5 < |r| < 0.7):")
      apply(moderate_pairs, 1, function(row) {
        message(sprintf("  %s ↔ %s: r = %.2f", row["var1"], row["var2"], as.numeric(row["r"])))
      })
    }

    if (nrow(high_pairs) == 0 && nrow(moderate_pairs) == 0) {
      message("\n✓ Keine problematischen Korrelationen (alle |r| ≤ 0.5)")
    }

    readr::write_csv(
      as.data.frame(comorbidity_cor_matrix),
      file.path(clinical_output_dir, "comorbidity_correlation_matrix.csv")
    )
    message("\n💾 Korrelationsmatrix gespeichert: comorbidity_correlation_matrix.csv")

    # heatmap
    tryCatch({
      pdf(file.path(clinical_fig_dir, "comorbidity_correlation_heatmap.pdf"),
          width = 8, height = 7)
      pheatmap::pheatmap(
        comorbidity_cor_matrix,
        display_numbers = TRUE,
        number_format = "%.2f",
        cluster_rows = TRUE,
        cluster_cols = TRUE,
        main = "Comorbidity Correlation Matrix"
      )
      invisible(dev.off())
      message("📊 Heatmap erstellt: comorbidity_correlation_heatmap.pdf")
    }, error = function(e) {
      message("⚠️  Heatmap konnte nicht erstellt werden: ", conditionMessage(e))
    })
  }

} else {
  message("⚠️  Zu wenige Komorbidität-Variablen verfügbar für Korrelationsmatrix")
}

```

---

# SCHRITT 3: Join Clinical → RNA-seq Metadata

**Ziel:** Klinische Daten mit clinical_sample_meta verknüpfen, vollständige QC

**Kritische Checks:**
- Patienten-ID-Matching (Nr ↔ pid)
- Join-Rate dokumentieren

```{r}
#| label: step3-join-metadata
#| echo: false
#| warning: true

message("=== SCHRITT 3: Join Clinical → RNA-seq Metadata ===")

# ============================================================
# RNA-seq Metadata laden (aus DEanalysis.qmd Cache)
# ============================================================

# WICHTIG: Dieser Chunk setzt voraus, dass DEanalysis.qmd bereits
# gelaufen ist und clinical_sample_meta als RDS gespeichert hat.
# Falls nicht: Erst DEanalysis.qmd bis zur Meta-Erstellung laufen lassen.

deanalysis_cache <- "../../../res/cache/sample_meta_deseq2.rds"

if (!file.exists(deanalysis_cache)) {
  stop(
    "❌ clinical_sample_meta nicht gefunden. Bitte erst DEanalysis.qmd bis Chunk 'deseq2-normalization' laufen lassen.",
    "\n   Erwarteter Pfad: ", deanalysis_cache
  )
}

clinical_sample_meta <- readRDS(deanalysis_cache)
message("✓ Geladen: clinical_sample_meta (n=", nrow(clinical_sample_meta), " samples)")

# === PRE-JOIN DIAGNOSTIK ===
# Dokumentation der pid-Überlappung zwischen Clinical und RNA-seq.
# Zweck: Frühzeitige Erkennung von Mapping-Fehlern.
#
#
# Join-Strategie:
#   - left_join auf clinical_sample_meta (behält alle RNA-seq Samples)
#   - Clinical-Daten werden als NAs eingefügt für unmatched RNA-seq
#   - Alternative wäre inner_join (nur matched), aber dann verlieren wir Samples

# Unique PIDs in beiden Datasets
pids_clinical <- unique(clinical_clean$pid)
pids_rnaseq <- unique(clinical_sample_meta$pid)

n_clinical <- length(pids_clinical)
n_rnaseq <- length(pids_rnaseq)

# Matching-Statistik
pids_both <- intersect(pids_clinical, pids_rnaseq)
pids_clinical_only <- setdiff(pids_clinical, pids_rnaseq)
pids_rnaseq_only <- setdiff(pids_rnaseq, pids_clinical)

message("\n--- PRE-JOIN DIAGNOSTIK ---")
message("Clinical patients: ", n_clinical)
message("RNA-seq patients: ", n_rnaseq)
message("Matched: ", length(pids_both), " (",
        round(length(pids_both)/n_rnaseq*100, 1), "% of RNA-seq)")
message("Clinical-only: ", length(pids_clinical_only))
message("RNA-seq-only: ", length(pids_rnaseq_only))

if (length(pids_clinical_only) > 0) {
  message("→ Unmatched Clinical PIDs: ", paste(pids_clinical_only, collapse = ", "))
}

if (length(pids_rnaseq_only) > 0) {
  message("→ Unmatched RNA-seq PIDs: ", paste(pids_rnaseq_only, collapse = ", "))
}

# ============================================================
# JOIN (left_join auf clinical_sample_meta)
# ============================================================

sample_meta_clinical <- clinical_sample_meta %>%
  left_join(clinical_clean, by = "pid", suffix = c("_rnaseq", "_clinical"))

# Validierung: Row count muss identisch sein (kein Expansion)
stopifnot(nrow(sample_meta_clinical) == nrow(clinical_sample_meta))

# ============================================================
# POST-JOIN VALIDIERUNG
# ============================================================

# Join-Indikator: hat dieser RNA-seq PID irgendeinen Clinical-Match?
sample_meta_clinical <- clinical_sample_meta %>%
  left_join(clinical_clean %>% dplyr::mutate(has_clinical = TRUE),
            by = "pid", suffix = c("_rnaseq", "_clinical")) %>%
  dplyr::mutate(has_clinical = dplyr::if_else(is.na(has_clinical), FALSE, has_clinical))

stopifnot(nrow(sample_meta_clinical) == nrow(clinical_sample_meta))

n_mapped  <- sum(sample_meta_clinical$has_clinical)
join_rate <- n_mapped / nrow(sample_meta_clinical)

message("\n--- POST-JOIN DIAGNOSTIK ---")
message("Total samples: ", nrow(sample_meta_clinical))
message("Mapped samples: ", n_mapped, " (", round(join_rate*100, 1), "%)")
message("Unmapped samples: ", nrow(sample_meta_clinical) - n_mapped)

# CRITICAL CHECK: Join-Rate sollte >90% sein
if (join_rate < 0.9) {
  warning("⚠️ Join-Rate < 90% — prüfe Patienten-ID-Kodierung!")
}

# ============================================================
# SAVE
# ============================================================

saveRDS(sample_meta_clinical, file.path(clinical_cache_dir, "sample_meta_clinical.rds"))
message("💾 Gespeichert: sample_meta_clinical.rds")
```

---

# SCHRITT 4: Dropout-Analyse

**Ziel:** Dokumentiere n pro Zeitpunkt, teste MCAR-Annahme

**Stop-Regel:** Wenn >30% Dropout → Analysestrategie reassessieren

```{r}
#| label: step4-dropout-analysis
#| echo: false
#| warning: false

message("=== SCHRITT 4: Dropout-Analyse ===")

# ============================================================
# N pro Zeitpunkt
# ============================================================

n_per_timepoint <- sample_meta_clinical %>%
  group_by(timepoint) %>%
  summarise(
    n_total = n(),
    n_with_clinical = sum(!is.na(age)),
    pct_clinical = round(n_with_clinical / n_total * 100, 1)
  )

print(n_per_timepoint)

# === DROPOUT-ANALYSE ===
# Dokumentation fehlender Zeitpunkte (Triplet-Completeness).
#
# Rationale:
#   - Paired/Longitudinal Designs erfordern vollständige Messungen (A, V1, V2)
#   - Dropout (fehlende Zeitpunkte) kann Bias erzeugen, falls nicht MCAR
#   - Mixed models tolerieren unbalanced data, aber complete-case bevorzugt für Paired Tests
#
# Dropout-Mechanismen:
#   - MCAR (Missing Completely At Random): Dropout unabhängig von Baseline oder Outcomes
#   - MAR (Missing At Random): Dropout abhängig von beobachteten Baseline-Variablen
#   - MNAR (Missing Not At Random): Dropout abhängig von nicht-beobachteten Outcomes
#
# Test-Strategie:
#   - Logistic Regression: dropout ~ Baseline-Charakteristika
#   - Falls p < 0.05 → MAR/MNAR → Complete-case biased
#   - Falls p ≥ 0.05 → konsistent mit MCAR → Complete-case vertretbar
#
# Stop-Regel:
#   - Dropout > 30% → Analysestrategie anpassen (mixed models statt complete-case)

triplet_status <- sample_meta_clinical %>%
  group_by(pid) %>%
  summarise(
    n_timepoints = n(),
    has_A = any(timepoint == "A"),
    has_V1 = any(timepoint == "V1"),
    has_V2 = any(timepoint == "V2"),
    complete_triplet = n_timepoints == 3 & has_A & has_V1 & has_V2
  )

n_complete <- sum(triplet_status$complete_triplet)
n_total_patients <- nrow(triplet_status)
dropout_rate <- 1 - (n_complete / n_total_patients)

message("\n--- TRIPLET COMPLETENESS ---")
message("Total patients: ", n_total_patients)
message("Complete triplets (A + V1 + V2): ", n_complete)
message("Dropout rate: ", round(dropout_rate * 100, 1), "%")

message("ℹ️ Hinweis: LMMs (Likelihood-basiert) sind Standard-of-Care für unbalanced longitudinale Daten und liefern unter MCAR/MAR valide Schätzer. Complete-case wird hier v.a. für Sensitivity/paired Analysen definiert.")


# STOP-REGEL: >30% Dropout
if (dropout_rate > 0.3) {
  warning(
    "⚠️ STOP-REGEL AUSGELÖST: Dropout rate > 30%!\n",
    "   → Analysestrategie muss angepasst werden (mixed models statt complete-case)\n",
    "   → Oder: Dropout-Charakteristika analysieren (MCAR vs MAR?)"
  )
}

# ============================================================
# Dropout-Charakteristika (falls Dropout > 10%)
# ============================================================

if (dropout_rate > 0.1) {
  message("\n--- DROPOUT CHARACTERISTICS ---")

  dropout_comparison <- clinical_clean %>%
    mutate(
      dropout = !(pid %in% triplet_status$pid[triplet_status$complete_triplet])
    ) %>%
    group_by(dropout) %>%
    summarise(
      n = n(),
      age_mean = mean(age, na.rm = TRUE),
      bmi_mean = mean(bmi, na.rm = TRUE),
      diabetes_rate = mean(diabetes, na.rm = TRUE),
      hypertension_rate = mean(hypertension, na.rm = TRUE),
      euroscore_mean = mean(log_euroscore_ii, na.rm = TRUE),
      pct_female = mean(sex == "female", na.rm = TRUE) * 100,
      pct_reduced_EF = mean(ef_group == "reduced", na.rm = TRUE) * 100
    )

  print(dropout_comparison)

  # ============================================================
  # Test auf MCAR: Logistic Regression Approach
  # ============================================================
  # Frage: Können Baseline-Charakteristika Dropout vorhersagen?
  # Falls ja → MAR oder MNAR (nicht MCAR)

  message("\n--- MCAR TEST (Logistic Regression) ---")

  # Erstelle Dropout-Indikator (0 = complete, 1 = dropout)
  clinical_mcar_data <- sample_meta_clinical %>%
    filter(!is.na(age), !is.na(sex)) %>%
    left_join(
      triplet_status %>% dplyr::select(pid, complete_triplet),
      by = "pid"
    ) %>%
    mutate(dropout = ifelse(complete_triplet, 0, 1)) %>%
    filter(timepoint == "A") %>%  # Nur Baseline für Test
    dplyr::select(dropout, age, sex, log_euroscore_ii, ef_group) %>%
    filter(!is.na(log_euroscore_ii), !is.na(ef_group))

  if (nrow(clinical_mcar_data) > 30 && sum(clinical_mcar_data$dropout) >= 10) {
    tryCatch({
      clinical_mcar_model <- glm(
        dropout ~ age + sex + log_euroscore_ii + ef_group,
        data = clinical_mcar_data,
        family = binomial(link = "logit")
      )

      clinical_mcar_anova <- anova(clinical_mcar_model, test = "Chisq")

      # Sicheres Extrahieren: nur wenn mehr als Intercept-Zeile
      if (nrow(clinical_mcar_anova) > 1) {
        clinical_mcar_pval <- min(clinical_mcar_anova$`Pr(>Chi)`[-1], na.rm = TRUE)

        message("  Modell: dropout ~ age + sex + euroscore + ef_group")
        message("  Minimum p-value: ", format.pval(clinical_mcar_pval, digits = 3))

        # Zeige auch Koeffizienten (Effektstärken)
        clinical_mcar_summary <- summary(clinical_mcar_model)
        message("\n  Prädiktoren mit p < 0.10:")
        coef_tbl <- as.data.frame(clinical_mcar_summary$coefficients)
        coef_tbl$predictor <- rownames(coef_tbl)
        sig_predictors <- coef_tbl[coef_tbl$`Pr(>|z|)` < 0.10 & coef_tbl$predictor != "(Intercept)", ]
        if (nrow(sig_predictors) > 0) {
          for (i in 1:nrow(sig_predictors)) {
            message(sprintf("    %s: OR = %.2f, p = %.3f",
                            sig_predictors$predictor[i],
                            exp(sig_predictors$Estimate[i]),
                            sig_predictors$`Pr(>|z|)`[i]))
          }
        }

        if (clinical_mcar_pval < 0.05) {
          message("\n  → WARNUNG: Dropout assoziiert mit Baseline-Charakteristika (p < 0.05)")
          message("     Missingness ist MAR oder MNAR, NICHT MCAR")
          message("     → Complete-case Analyse könnte biased sein")
          message("     → Alternative: Mixed models (tolerieren unbalanced data)")
        } else {
          message("\n  → Dropout NICHT signifikant assoziiert mit Baseline (p ≥ 0.05)")
          message("     Konsistent mit MCAR-Annahme")
          message("     → Complete-case Analyse vertretbar (aber mixed models bevorzugt)")
        }
      } else {
        message("  ⚠️ MCAR-Modell hat keine Prädiktoren (nur Intercept)")
      }
    }, error = function(e) {
      message("  ⚠️ MCAR-Test fehlgeschlagen: ", conditionMessage(e))
      message("     → Prüfe Dropout-Charakteristika visuell via dropout_comparison")
    })
  } else {
    message("  ⚠️ Zu wenige Dropouts für MCAR-Test (n=", sum(clinical_mcar_data$dropout),
            ", min. 10 erforderlich)")
    message("     → Visuell prüfen via dropout_comparison")
  }
}

# ============================================================
# Complete-Case Dataset für Primary Analyses
# ============================================================

sample_meta_clinical_complete <- sample_meta_clinical %>%
  dplyr::filter(pid %in% triplet_status$pid[triplet_status$complete_triplet]) %>%
  dplyr::filter(!is.na(age))  # Alle mit klinischen Daten

message("\n✓ Complete-case dataset: ", nrow(sample_meta_clinical_complete),
        " samples from ", n_distinct(sample_meta_clinical_complete$pid), " patients")

saveRDS(sample_meta_clinical_complete,
        file.path(clinical_cache_dir, "sample_meta_clinical_complete.rds"))

```


---

# SCHRITT 5: Cell-type Deconvolution (Dual-Method Validation)

**Ziel:** Robuste Zelltyp-Proportionen-Schätzung mit Cross-Validation

**Methoden:**
1. **CIBERSORT mit LM22** (primär, fraction-based)
2. **MCP-counter** (Validierung, enrichment-based)

**Literatur-Basis:**
- Newman et al. 2015 (Nat Methods): CIBERSORT/LM22 Gold-Standard für Blut
- Avila Cobos et al. 2020 (Nat Commun): Dual-method Validation empfohlen


```{r}
#| label: step5-deconvolution
#| echo: false
#| warning: false

message("=== SCHRITT 5: Cell-type Deconvolution (Dual-Method) ===")

# === METHODOLOGIE (Literatur-basiert) ===
#
# Strategie: Dual-Method Validation (CIBERSORT + MCP-counter)
# Literatur:
#   - Avila Cobos et al. 2020 (Nat Commun): "Benchmarking of deconvolution pipelines"
#   - Nadel et al. 2021 (Brief Bioinform): "Thousands of clinical samples"
#   - Sturm et al. 2020 (Methods Mol Biol): "immunedeconv package"
#
# Rationale für Dual-Method:
#   - Einzelne Methode kann method-specific bias haben
#   - Cross-Validation erhöht Robustheit
#
# === METHODE 1: CIBERSORT (primär, fraction-based) ===
# Literatur: Newman et al. 2015, Nat Methods
#
# === METHODE 2: MCP-counter (Validierung, enrichment-based) ===
# Literatur: Becht et al. 2016, Genome Biol
#
# → VST-Daten sind UNGEEIGNET (variance-stabilized, log-scale)
# → Lade DESeq2 raw counts, normalisiere zu CPM

# Cache-Pfad
clinical_deconv_cache_cibersort <- file.path(clinical_cache_dir, "deconvolution_cibersort.rds")
clinical_deconv_cache_mcp <- file.path(clinical_cache_dir, "deconvolution_mcp_validation.rds")
clinical_deconv_cache_combined <- file.path(clinical_cache_dir, "deconvolution_combined.rds")

# === CELL-TYPE DECONVOLUTION: DUAL-METHOD VALIDATION ===

immunedeconv::set_cibersort_binary("../../../dat/CIBERSORT.R")
immunedeconv::set_cibersort_mat("../../../dat/LM22.txt")

# === CACHE-HANDLING ===
if (file.exists(clinical_deconv_cache_combined)) {
  message("✅ Lade Combined Deconvolution Cache")
  clinical_deconv_combined <- readRDS(clinical_deconv_cache_combined)

} else {
  message("⏳ Führe Dual-Method Deconvolution durch...")

  # ============================================================
  # STEP 1: Lade RAW COUNTS
  # ============================================================
  # Literatur: Avila Cobos 2020 - "Linear scale counts or CPM, NOT TPM/log"

  # Lade DESeq2-Objekt (enthält raw counts)
  deanalysis_dds_cache <- "../../../res/cache/dds_DESeq_fitted.rds"

  if (!file.exists(deanalysis_dds_cache)) {
    stop(
      "❌ DESeq2-Objekt nicht gefunden.",
      "\n   Erwarteter Pfad: ", deanalysis_dds_cache,
      "\n   Bitte erst DEanalysis.qmd bis 'deseq2-normalization' laufen lassen."
    )
  }

  clinical_dds <- readRDS(deanalysis_dds_cache)
  clinical_raw_counts <- SummarizedExperiment::assay(clinical_dds, "counts")
  message("✓ Raw counts geladen: ", nrow(clinical_raw_counts), " genes × ",
          ncol(clinical_raw_counts), " samples")

  # ============================================================
  # STEP 2: CPM-Normalisierung (counts per million)
  # ============================================================
  # Literatur: Monaco et al. 2019 - "mRNA abundance normalization"

  clinical_library_sizes <- colSums(clinical_raw_counts)
  clinical_cpm_matrix <- sweep(clinical_raw_counts, 2, clinical_library_sizes / 1e6, "/")

  message("✓ CPM-Normalisierung abgeschlossen")
  message("  Library sizes: ", paste(round(range(clinical_library_sizes) / 1e6, 2), collapse = "–"), " Mio reads")

  # ============================================================
  # STEP 3: ENSEMBL → Gene Symbol Konvertierung
  # ============================================================
  # Gleiche Logik wie bei quanTIseq, aber mit CPM statt VST

  if (all(grepl("^ENSG", rownames(clinical_cpm_matrix)[1:10]))) {
    message("→ Matrix hat ENSEMBL-IDs, konvertiere zu Gene-Symbolen...")

    clinical_cpm_ensembl <- sub("\\..*", "", rownames(clinical_cpm_matrix))

    clinical_ensembl_to_symbol <- suppressMessages(
      AnnotationDbi::select(
        org.Hs.eg.db,
        keys = clinical_cpm_ensembl,
        columns = "SYMBOL",
        keytype = "ENSEMBL"
      )
    ) %>%
      dplyr::filter(!is.na(SYMBOL), SYMBOL != "") %>%
      dplyr::arrange(ENSEMBL, SYMBOL) %>%
      dplyr::distinct(ENSEMBL, .keep_all = TRUE)

    message("  Mapped ", nrow(clinical_ensembl_to_symbol), " / ",
            length(clinical_cpm_ensembl), " ENSEMBL IDs to symbols")

    # Filtere Matrix auf mappbare Gene
    clinical_cpm_matrix_symbols <- clinical_cpm_matrix[
  clinical_cpm_ensembl %in% clinical_ensembl_to_symbol$ENSEMBL, , drop = FALSE
]

    rownames(clinical_cpm_matrix_symbols) <- clinical_ensembl_to_symbol$SYMBOL[
      match(clinical_cpm_ensembl[clinical_cpm_ensembl %in% clinical_ensembl_to_symbol$ENSEMBL],
            clinical_ensembl_to_symbol$ENSEMBL)
    ]

    # Duplikate: Mittelwert (robust)
    if (any(duplicated(rownames(clinical_cpm_matrix_symbols)))) {
      message("  → ", sum(duplicated(rownames(clinical_cpm_matrix_symbols))),
              " duplizierte Gene-Symbole, berechne Mittelwerte...")

      clinical_cpm_matrix_symbols <- as.data.frame(clinical_cpm_matrix_symbols) %>%
        tibble::rownames_to_column("gene") %>%
        dplyr::group_by(gene) %>%
        dplyr::summarise(across(everything(), mean)) %>%
        tibble::column_to_rownames("gene") %>%
        as.matrix()
    }

    message("✓ Konvertierung: ", nrow(clinical_cpm_matrix), " → ",
            nrow(clinical_cpm_matrix_symbols), " genes mit Symbolen")

    # Validierung: Mindest-Gene
    if (nrow(clinical_cpm_matrix_symbols) < 5000) {
      warning("⚠️ Nur ", nrow(clinical_cpm_matrix_symbols), " Gene mit Symbolen")
      warning("   CIBERSORT/MCP-counter empfehlen ≥8000 Gene für robuste Schätzung")
    }

    clinical_cpm_matrix <- clinical_cpm_matrix_symbols
  }

  # ============================================================
  # STEP 4a: CIBERSORT (primär, fraction-based)
  # ============================================================
  # Literatur: Newman et al. 2015, Nat Methods

  message("\n⏳Running CIBERSORT with LM22 signature")
  message("   Method: fraction-based, 22 cell types")
  message("   Reference: LM22 (547 genes, whole blood validated)")

  clinical_deconv_cibersort <- tryCatch({
    immunedeconv::deconvolute(
      gene_expression = clinical_cpm_matrix,
      method = "cibersort",
      tumor = FALSE,
      arrays = FALSE # RNA-seq (not microarray)
    )
  }, error = function(e) {
    message("❌ cibersort failed: ", conditionMessage(e))
    message("   Falls Token erforderlich: set_cibersort_binary() / set_cibersort_mat()")
    return(NULL)
  })

  if (!is.null(clinical_deconv_cibersort)) {
    message("✓ cibersort completed: ", nrow(clinical_deconv_cibersort),
            " cell types × ", ncol(clinical_deconv_cibersort) - 1, " samples")

    # Format: Long → Wide (samples × cell types)
    clinical_deconv_cibersort_wide <- clinical_deconv_cibersort %>%
      tidyr::pivot_longer(
        cols = -cell_type,
        names_to = "sample_id",
        values_to = "fraction"
      ) %>%
      tidyr::pivot_wider(
        names_from = cell_type,
        values_from = fraction,
        names_prefix = "CIBERSORT_"
      )

    # Bereinige Namen
    colnames(clinical_deconv_cibersort_wide) <- gsub(" ", "_", colnames(clinical_deconv_cibersort_wide))
    colnames(clinical_deconv_cibersort_wide) <- gsub("\\(", "", colnames(clinical_deconv_cibersort_wide))
    colnames(clinical_deconv_cibersort_wide) <- gsub("\\)", "", colnames(clinical_deconv_cibersort_wide))
    colnames(clinical_deconv_cibersort_wide) <- gsub("\\+", "plus", colnames(clinical_deconv_cibersort_wide))
    colnames(clinical_deconv_cibersort_wide) <- gsub("-", "_", colnames(clinical_deconv_cibersort_wide))

    saveRDS(clinical_deconv_cibersort_wide, clinical_deconv_cache_cibersort)
    message("💾 Gespeichert: ", clinical_deconv_cache_cibersort)

  } else {
    message("⚠️ cibersort nicht verfügbar")
    clinical_deconv_cibersort_wide <- NULL
  }

  # ============================================================
  # STEP 4b: MCP-counter (Validierung, enrichment-based)
  # ============================================================
  # Literatur: Becht et al. 2016, Genome Biol
  # WICHTIG: Scores sind NICHT Fraktionen!

  message("\n⏳ Running MCP-counter for validation...")
  message("   Method: enrichment-based (dimensionless scores)")
  message("   Note: developed/validated mainly for tissue microenvironment; use in
          blood is a limitation")

  clinical_deconv_mcp <- tryCatch({
    immunedeconv::deconvolute(
      gene_expression = clinical_cpm_matrix,
      method = "mcp_counter"
    )
  }, error = function(e) {
    message("❌ MCP-counter failed: ", conditionMessage(e))
    return(NULL)
  })

  if (!is.null(clinical_deconv_mcp)) {
    message("✓ MCP-counter completed: ", nrow(clinical_deconv_mcp),
            " cell types × ", ncol(clinical_deconv_mcp) - 1, " samples")

    # Format: Long → Wide
    clinical_deconv_mcp_wide <- clinical_deconv_mcp %>%
      tidyr::pivot_longer(
        cols = -cell_type,
        names_to = "sample_id",
        values_to = "enrichment_score"
      ) %>%
      tidyr::pivot_wider(
        names_from = cell_type,
        values_from = enrichment_score,
        names_prefix = "MCP_"
      )

    # Bereinige Namen
    colnames(clinical_deconv_mcp_wide) <- gsub(" ", "_", colnames(clinical_deconv_mcp_wide))
    colnames(clinical_deconv_mcp_wide) <- gsub("\\+", "plus", colnames(clinical_deconv_mcp_wide))

    saveRDS(clinical_deconv_mcp_wide, clinical_deconv_cache_mcp)
    message("💾 Gespeichert: ", clinical_deconv_cache_mcp)

  } else {
    message("⚠️ MCP-counter nicht verfügbar")
    clinical_deconv_mcp_wide <- NULL
  }

  # ============================================================
  # STEP 5: Cross-Method Validation (Extended)
  # ============================================================
  #
  # === LITERATURE CONTEXT (Updated) ===
  #
  # Key insight: There is NO universal correlation cutoff for cross-method
  # validation. Correlation magnitudes are highly cell-type and dataset-dependent.
  #
  # References:
  #   - Newman et al. 2015 (CIBERSORT): Validation against flow cytometry,
  #     correlations vary by cell type (r = 0.3-0.9 depending on cell population)
  #   - Avila Cobos et al. 2020 (Nat Commun): "Benchmarking of deconvolution pipelines"
  #     → Input scale/preprocessing affects results substantially
  #     → Evaluation via multiple metrics recommended
  #   - Sturm et al. 2019 (Bioinformatics): immunedeconv benchmarking shows
  #     method-specific biases, no ground truth in most clinical samples
  #
  # Best practice (our approach):
  #   1. Use MULTIPLE metrics (Pearson r, Spearman rho) not single cutoffs
  #   2. Visualize agreement via scatterplots (pattern recognition > thresholds)
  #   3. Assess longitudinal consistency via patient-level deltas
  #   4. Report as "screening/QC" rather than "pass/fail"
  #   5. Use sensitivity analysis instead of binary inclusion/exclusion decisions
  #
  # IMPORTANT: CIBERSORT produces FRACTIONS (sum to 1, compositional constraint)
  # while MCP-counter produces ENRICHMENT SCORES (unbounded, not fractions).
  # Direct comparison is inherently imperfect; we assess RELATIVE agreement.
  # ============================================================

  if (!is.null(clinical_deconv_cibersort_wide) && !is.null(clinical_deconv_mcp_wide)) {
    message("\n=== CROSS-METHOD VALIDATION (Extended QC Panel) ===")
    message("Note: Comparing CIBERSORT fractions vs MCP-counter scores")
    message("      No universal cutoffs; this is screening/QC, not pass/fail")

    # Merge both datasets
    clinical_deconv_merged <- clinical_deconv_cibersort_wide %>%
      dplyr::left_join(clinical_deconv_mcp_wide, by = "sample_id")

    # ----------------------------------------------------------
    # C1: Cross-Method Mapping mit flexibler Spaltenerkennung
    # ----------------------------------------------------------
    # Biologisch sinnvolle Aggregation vor dem Matching:
    # - NK: Summe aus resting + activated
    # - B: Summe aller B-Zell-Subtypen
    # - T: Summe aller T-Zell-Subtypen
    # - Monocytes/Neutrophils: direkt (keine Subtypen in LM22)
    #
    # MCP-counter Spaltennamen variieren je nach Version/Einstellung,
    # daher flexible Pattern-Suche statt exakter Namen.

    # Verfuegbare Spalten identifizieren
    cib_cols <- names(clinical_deconv_merged)[grepl("^CIBERSORT_", names(clinical_deconv_merged))]
    mcp_cols <- names(clinical_deconv_merged)[grepl("^MCP_", names(clinical_deconv_merged))]

    message("\n--- Verfuegbare Zelltypen ---")
    message("  CIBERSORT (", length(cib_cols), "): ",
            paste(gsub("CIBERSORT_", "", cib_cols), collapse = ", "))
    message("  MCP-counter (", length(mcp_cols), "): ",
            paste(gsub("MCP_", "", mcp_cols), collapse = ", "))

    # Hilfsfunktion: Finde beste passende Spalte via Pattern
    find_col <- function(cols, patterns, ignore_case = TRUE) {
      for (pat in patterns) {
        matches <- grep(pat, cols, value = TRUE, ignore.case = ignore_case)
        if (length(matches) > 0) return(matches[1])
      }
      return(NA_character_)
    }

    # ============================================================
    # CIBERSORT Aggregate erstellen (biologisch korrekt)
    # ============================================================
    #
    # WICHTIG: Praezise Patterns verwenden um falsche Zuordnungen zu vermeiden!
    # Problem: "T_cell" Pattern koennte auch "Mast_cell" matchen wenn nicht sauber.
    # Loesung: Anchor-Patterns mit "^CIBERSORT_" Prefix fuer eindeutiges Matching.
    #
    # LM22 Zelltypen (nach Sanitization):
    # - T_cells_*: CD8, CD4_naive, CD4_memory_resting, CD4_memory_activated,
    #              follicular_helper, regulatory_Tregs, gamma_delta
    # - B_cells_*: naive, memory
    # - NK_cells_*: resting, activated
    # - Mast_cells_*: resting, activated (NICHT zu T-Zellen!)
    # - Monocytes, Neutrophils: direkt (keine Subtypen)

    message("\n--- Erstelle CIBERSORT Aggregate ---")

    # Hilfsfunktion: Sichere Aggregation mit explizitem Logging
    safe_aggregate <- function(df, cols, new_col_name) {
      if (length(cols) == 0) {
        return(NA_real_)
      }
      rowSums(df[, cols, drop = FALSE], na.rm = TRUE)
    }

    # ---------------------------------------------------------------
    # T-Zellen: NUR echte T_cells_* Spalten (NICHT Mast_cells!)
    # ---------------------------------------------------------------
    # Pattern: Beginnt mit "CIBERSORT_T_cells_" (nach Sanitization)
    tcell_cib_cols <- grep("^CIBERSORT_T_cells_", cib_cols, value = TRUE)

    # Fallback: Auch "T_cell_" ohne 's' pruefen (je nach Sanitization)
    if (length(tcell_cib_cols) == 0) {
      tcell_cib_cols <- grep("^CIBERSORT_T_cell_", cib_cols, value = TRUE)
    }

    # Sicherheitscheck: Mast_cells duerfen NICHT enthalten sein!
    tcell_cib_cols <- tcell_cib_cols[!grepl("Mast", tcell_cib_cols, ignore.case = TRUE)]

    if (length(tcell_cib_cols) > 0) {
      clinical_deconv_merged$CIBERSORT_t_cell_total <- safe_aggregate(
        clinical_deconv_merged, tcell_cib_cols, "t_cell_total"
      )
      message("  t_cell_total: Summe aus ", length(tcell_cib_cols), " Subtypen")
      message("    -> ", paste(gsub("CIBERSORT_", "", tcell_cib_cols), collapse = ", "))
    } else {
      clinical_deconv_merged$CIBERSORT_t_cell_total <- NA_real_
      message("  WARNUNG: Keine T-Zell-Spalten gefunden")
    }

    # ---------------------------------------------------------------
    # B-Zellen: NUR B_cells_* Spalten
    # ---------------------------------------------------------------
    bcell_cib_cols <- grep("^CIBERSORT_B_cells_", cib_cols, value = TRUE)
    if (length(bcell_cib_cols) == 0) {
      bcell_cib_cols <- grep("^CIBERSORT_B_cell_", cib_cols, value = TRUE)
    }

    if (length(bcell_cib_cols) > 0) {
      clinical_deconv_merged$CIBERSORT_b_cell_total <- safe_aggregate(
        clinical_deconv_merged, bcell_cib_cols, "b_cell_total"
      )
      message("  b_cell_total: Summe aus ", length(bcell_cib_cols), " Subtypen")
      message("    -> ", paste(gsub("CIBERSORT_", "", bcell_cib_cols), collapse = ", "))
    } else {
      clinical_deconv_merged$CIBERSORT_b_cell_total <- NA_real_
      message("  WARNUNG: Keine B-Zell-Spalten gefunden")
    }

    # ---------------------------------------------------------------
    # NK-Zellen: NUR NK_cells_* Spalten
    # ---------------------------------------------------------------
    nk_cib_cols <- grep("^CIBERSORT_NK_cells_", cib_cols, value = TRUE)
    if (length(nk_cib_cols) == 0) {
      nk_cib_cols <- grep("^CIBERSORT_NK_cell_", cib_cols, value = TRUE)
    }

    if (length(nk_cib_cols) > 0) {
      clinical_deconv_merged$CIBERSORT_nk_cell_total <- safe_aggregate(
        clinical_deconv_merged, nk_cib_cols, "nk_cell_total"
      )
      message("  nk_cell_total: Summe aus ", length(nk_cib_cols), " Subtypen")
      message("    -> ", paste(gsub("CIBERSORT_", "", nk_cib_cols), collapse = ", "))
    } else {
      clinical_deconv_merged$CIBERSORT_nk_cell_total <- NA_real_
      message("  WARNUNG: Keine NK-Zell-Spalten gefunden")
    }

    # ---------------------------------------------------------------
    # Mastzellen: Separat aggregieren (NEU - nicht mit T-Zellen mischen!)
    # ---------------------------------------------------------------
    mast_cib_cols <- grep("^CIBERSORT_Mast_cells_", cib_cols, value = TRUE)
    if (length(mast_cib_cols) == 0) {
      mast_cib_cols <- grep("^CIBERSORT_Mast_cell_", cib_cols, value = TRUE)
    }

    if (length(mast_cib_cols) > 0) {
      clinical_deconv_merged$CIBERSORT_mast_cell_total <- safe_aggregate(
        clinical_deconv_merged, mast_cib_cols, "mast_cell_total"
      )
      message("  mast_cell_total: Summe aus ", length(mast_cib_cols), " Subtypen")
      message("    -> ", paste(gsub("CIBERSORT_", "", mast_cib_cols), collapse = ", "))
    } else {
      message("  mast_cell_total: Keine Mast-Zell-Spalten gefunden (optional)")
    }

    # ---------------------------------------------------------------
    # Monozyten: direkt (keine Subtypen in LM22)
    # ---------------------------------------------------------------
    mono_cib_col <- find_col(cib_cols, c("^CIBERSORT_Monocytes$", "^CIBERSORT_Monocyte$"))
    if (!is.na(mono_cib_col)) {
      message("  monocyte: ", gsub("CIBERSORT_", "", mono_cib_col), " (direkt)")
    } else {
      message("  WARNUNG: Keine Monozyten-Spalte gefunden")
    }

    # ---------------------------------------------------------------
    # Neutrophile: direkt
    # ---------------------------------------------------------------
    neutro_cib_col <- find_col(cib_cols, c("^CIBERSORT_Neutrophils$", "^CIBERSORT_Neutrophil$"))
    if (!is.na(neutro_cib_col)) {
      message("  neutrophil: ", gsub("CIBERSORT_", "", neutro_cib_col), " (direkt)")
    } else {
      message("  WARNUNG: Keine Neutrophilen-Spalte gefunden")
    }

    # ---------------------------------------------------------------
    # Validierung: Zusammenfassung der Aggregate
    # ---------------------------------------------------------------
    message("\n--- Aggregat-Validierung ---")
    n_tcell <- length(tcell_cib_cols)
    n_bcell <- length(bcell_cib_cols)
    n_nk <- length(nk_cib_cols)
    n_mast <- length(mast_cib_cols)
    message("  T-Zellen: ", n_tcell, " Subtypen (erwartet: 7 in LM22)")
    message("  B-Zellen: ", n_bcell, " Subtypen (erwartet: 2 in LM22)")
    message("  NK-Zellen: ", n_nk, " Subtypen (erwartet: 2 in LM22)")
    message("  Mast-Zellen: ", n_mast, " Subtypen (erwartet: 2 in LM22, separat!)")

    # ============================================================
    # MCP-counter Spalten finden (flexible Patterns)
    # ============================================================

    message("\n--- Suche MCP-counter Entsprechungen ---")

    # MCP T-Zellen
    mcp_tcell_col <- find_col(mcp_cols, c("^MCP_T_cell", "^MCP_T.cell", "^MCP_Tcell"))
    if (!is.na(mcp_tcell_col)) message("  T cells: ", mcp_tcell_col)

    # MCP B-Zellen (oft "B lineage" oder "B_lineage")
    mcp_bcell_col <- find_col(mcp_cols, c("B_lineage", "B.lineage", "B_cell", "Blineage"))
    if (!is.na(mcp_bcell_col)) message("  B cells: ", mcp_bcell_col)

    # MCP NK-Zellen
    mcp_nk_col <- find_col(mcp_cols, c("NK_cell", "NK.cell", "NKcell"))
    if (!is.na(mcp_nk_col)) message("  NK cells: ", mcp_nk_col)

    # MCP Monozyten (oft "Monocytic lineage")
    mcp_mono_col <- find_col(mcp_cols, c("Monocyt", "monocyt", "Monocitic"))
    if (!is.na(mcp_mono_col)) message("  Monocytes: ", mcp_mono_col)

    # MCP Neutrophile
    mcp_neutro_col <- find_col(mcp_cols, c("Neutrophil", "neutrophil"))
    if (!is.na(mcp_neutro_col)) message("  Neutrophils: ", mcp_neutro_col)

    # ============================================================
    # Mapping-Tabelle dynamisch erstellen
    # ============================================================
    # Verwendet die neuen snake_case Aggregate-Spaltennamen

    # Aktualisierte Spaltenliste nach Aggregat-Erstellung
    all_cols <- names(clinical_deconv_merged)

    # Mapping-Paare definieren (nur wenn beide Seiten existieren)
    # snake_case fuer neue Aggregate: t_cell_total, b_cell_total, etc.
    mapping_candidates <- list(
      list(
        pair_name = "t_cells",
        cib_col = if ("CIBERSORT_t_cell_total" %in% all_cols) "CIBERSORT_t_cell_total" else NA,
        mcp_col = mcp_tcell_col
      ),
      list(
        pair_name = "b_cells",
        cib_col = if ("CIBERSORT_b_cell_total" %in% all_cols) "CIBERSORT_b_cell_total" else NA,
        mcp_col = mcp_bcell_col
      ),
      list(
        pair_name = "nk_cells",
        cib_col = if ("CIBERSORT_nk_cell_total" %in% all_cols) "CIBERSORT_nk_cell_total" else NA,
        mcp_col = mcp_nk_col
      ),
      list(
        pair_name = "monocytes",
        cib_col = mono_cib_col,
        mcp_col = mcp_mono_col
      ),
      list(
        pair_name = "neutrophils",
        cib_col = neutro_cib_col,
        mcp_col = mcp_neutro_col
      )
    )

    # Nur gueltige Paare behalten (beide Spalten muessen existieren)
    valid_mappings <- lapply(mapping_candidates, function(m) {
      if (!is.na(m$cib_col) && !is.na(m$mcp_col) &&
          m$cib_col %in% all_cols && m$mcp_col %in% all_cols) {
        return(tibble::tibble(
          pair_name = m$pair_name,
          cibersort_col = m$cib_col,
          mcp_col = m$mcp_col
        ))
      }
      return(NULL)
    })

    cross_method_mapping <- dplyr::bind_rows(valid_mappings[!sapply(valid_mappings, is.null)])

    # Ausgabe mit Erwartung fuer Vollblut
    n_pairs <- nrow(cross_method_mapping)
    message("\n--- Cross-method pairs available: ", n_pairs, " (erwartet >=4 fuer Vollblut) ---")

    if (n_pairs < 4) {
      message("  WARNUNG: Weniger als 4 Paare gefunden!")
      message("  Moegliche Ursachen:")
      message("    - Unerwartete Spaltennamen nach Sanitization")
      message("    - MCP-counter Version mit anderen Zelltyp-Namen")
      message("  Debug: Pruefe Spaltennamen oben")
    }

    if (n_pairs > 0) {
      for (i in seq_len(n_pairs)) {
        message("  ", cross_method_mapping$pair_name[i], ": ",
                cross_method_mapping$cibersort_col[i], " <-> ",
                cross_method_mapping$mcp_col[i])
      }
    }

    # ----------------------------------------------------------
    # C2: Holistic QC Panel (Multi-Metric Table)
    # ----------------------------------------------------------
    # WICHTIG: MCP-counter liefert Enrichment-Scores, CIBERSORT liefert Fraktionen.
    # Diese sind nicht direkt vergleichbar -> Spearman (Rang-basiert) ist primaer!
    # Delta-QC (within-patient changes) reduziert zusaetzlich kompositionelle Artefakte.
    #
    # Metriken (Prioritaet):
    #   1. spearman_rho - primaer (Rang-Agreement, skalenunabhaengig)
    #   2. pearson_r    - sekundaer (lineares Agreement, sensitiv auf Skala)
    #   3. delta_qc     - wichtig fuer longitudinale Konsistenz
    #
    # KEINE harten Cutoffs - Flags dienen nur dem Screening

    # QC nur sinnvoll wenn mindestens 2 Paare verfuegbar
    if (nrow(cross_method_mapping) >= 2) {

      # Hilfsfunktion: QC-Metriken fuer ein Paar berechnen
      compute_pair_qc <- function(df, cib_col, mcp_col, pair_name) {
        x <- df[[cib_col]]
        y <- df[[mcp_col]]
        complete_idx <- complete.cases(x, y)
        n_complete <- sum(complete_idx)

        if (n_complete < 5) {
          return(tibble::tibble(
            pair_name = pair_name,
            cibersort_col = cib_col,
            mcp_col = mcp_col,
            n_complete = n_complete,
            spearman_rho = NA_real_,
            pearson_r = NA_real_,
            qc_flag = "insufficient_data"
          ))
        }

        x_c <- x[complete_idx]
        y_c <- y[complete_idx]

        r_spearman <- cor(x_c, y_c, method = "spearman")
        r_pearson <- cor(x_c, y_c, method = "pearson")

        # Heuristisches Flagging (konservativ, nur fuer Screening)
        # Primaer auf Spearman basiert (weil MCP scores != fractions)
        # "discordant": Spearman klar negativ
        # "weak": Spearman nahe Null
        # "ok": Spearman positiv
        qc_flag <- dplyr::case_when(
          r_spearman < -0.1 ~ "discordant",
          abs(r_spearman) < 0.15 ~ "weak",
          TRUE ~ "ok"
        )

        # Spaltenreihenfolge: spearman_rho ZUERST (primaer)
        tibble::tibble(
          pair_name = pair_name,
          cibersort_col = cib_col,
          mcp_col = mcp_col,
          n_complete = n_complete,
          spearman_rho = round(r_spearman, 3),
          pearson_r = round(r_pearson, 3),
          qc_flag = qc_flag
        )
      }

      # QC fuer alle Paare berechnen
      cross_method_qc <- purrr::pmap_dfr(
        list(
          cib_col = cross_method_mapping$cibersort_col,
          mcp_col = cross_method_mapping$mcp_col,
          pair_name = cross_method_mapping$pair_name
        ),
        function(cib_col, mcp_col, pair_name) {
          compute_pair_qc(clinical_deconv_merged, cib_col, mcp_col, pair_name)
        }
      )

      message("\n--- CROSS-METHOD QC TABELLE ---")
      message("MCP scores != CIBERSORT fractions -> Spearman (Rang) primaer, Pearson sekundaer")
      message("(Flags sind heuristisch - Screening/QC, nicht pass/fail)")
      safe_print(cross_method_qc)

      # QC Tabelle speichern
      qc_table_path <- file.path(clinical_output_dir, "deconv_cross_method_qc.csv")
      tryCatch({
        write.csv(cross_method_qc, qc_table_path, row.names = FALSE)
        message("Gespeichert: ", qc_table_path)
      }, error = function(e) {
        message("WARNUNG: QC-Tabelle konnte nicht gespeichert werden: ", conditionMessage(e))
      })

      # ----------------------------------------------------------
      # C3: Scatterplots fuer visuelle Bewertung
      # ----------------------------------------------------------
      # Facettierte Scatterplots mit Loess-Trend, gefaerbt nach Zeitpunkt

      tryCatch({
        # Prepare long-format data for plotting
        plot_data <- clinical_deconv_merged %>%
          dplyr::select(sample_id) %>%
          dplyr::left_join(
            sample_meta_clinical %>% dplyr::select(sample_id, timepoint, pid),
            by = "sample_id"
          )

        # Add pair columns
        scatter_data_list <- lapply(seq_len(nrow(cross_method_mapping)), function(i) {
          pair <- cross_method_mapping[i, ]
          tibble::tibble(
            sample_id = clinical_deconv_merged$sample_id,
            pair_name = pair$pair_name,
            cibersort_value = clinical_deconv_merged[[pair$cibersort_col]],
            mcp_value = clinical_deconv_merged[[pair$mcp_col]]
          )
        })
        scatter_data <- dplyr::bind_rows(scatter_data_list) %>%
          dplyr::left_join(plot_data, by = "sample_id") %>%
          dplyr::filter(!is.na(cibersort_value), !is.na(mcp_value))

        # QC-Info zu Facet-Labels hinzufuegen (Spearman zuerst!)
        scatter_data <- scatter_data %>%
          dplyr::left_join(
            cross_method_qc %>% dplyr::select(pair_name, spearman_rho, pearson_r, qc_flag),
            by = "pair_name"
          ) %>%
          dplyr::mutate(
            facet_label = paste0(pair_name, "\nrho=", spearman_rho, ", r=", pearson_r,
                                 " [", qc_flag, "]")
          )

        # Facettierter Scatterplot erstellen
        p_scatter <- ggplot2::ggplot(
          scatter_data,
          ggplot2::aes(x = mcp_value, y = cibersort_value, color = timepoint)
        ) +
          ggplot2::geom_point(alpha = 0.7, size = 2) +
          ggplot2::geom_smooth(method = "loess", se = FALSE, color = "gray40", linewidth = 0.8) +
          ggplot2::facet_wrap(~ facet_label, scales = "free", ncol = 3) +
          ggplot2::labs(
            title = "Cross-Method Validation: CIBERSORT vs MCP-counter",
            subtitle = "Screening/QC - Spearman (rho) primaer weil MCP scores != fractions",
            x = "MCP-counter Score (Enrichment)",
            y = "CIBERSORT Fraction",
            color = "Zeitpunkt"
          ) +
          ggplot2::theme_bw(base_size = 10) +
          ggplot2::theme(
            strip.text = ggplot2::element_text(size = 8),
            legend.position = "bottom"
          )

        scatter_path <- file.path(clinical_fig_dir, "deconv_cross_method_scatter.pdf")
        ggplot2::ggsave(scatter_path, p_scatter, width = 10, height = 8)
        message("Gespeichert: ", scatter_path)

      }, error = function(e) {
        message("WARNUNG: Scatterplots konnten nicht erstellt werden: ", conditionMessage(e))
      })

      # ----------------------------------------------------------
      # C4: Zeit-Delta Konsistenz (Patienten-Level)
      # ----------------------------------------------------------
      # WICHTIG fuer longitudinale Daten!
      # Delta-QC reduziert kompositionelle Artefakte durch Vergleich
      # von AENDERUNGEN innerhalb von Patienten.
      # -> Weniger anfaellig fuer Baseline-Unterschiede zwischen Methoden

      message("\n--- ZEIT-DELTA KONSISTENZ ANALYSE ---")
      message("Vergleiche Patienten-Level Deltas zwischen Methoden")
      message("(Delta-QC ist wichtig fuer longitudinale Aussagen!)")

      delta_qc <- NULL
      tryCatch({
        # Zeitpunkt-Info hinzufuegen
        deconv_with_meta <- clinical_deconv_merged %>%
          dplyr::left_join(
            sample_meta_clinical %>% dplyr::select(sample_id, timepoint, pid),
            by = "sample_id"
          ) %>%
          dplyr::filter(!is.na(timepoint), !is.na(pid))

        # Hilfsfunktion: Deltas fuer ein Paar berechnen
        compute_delta_qc <- function(df, cib_col, mcp_col, pair_name, tp1, tp2) {
          df_wide <- df %>%
            dplyr::filter(timepoint %in% c(tp1, tp2)) %>%
            dplyr::select(pid, timepoint, cib_val = !!rlang::sym(cib_col),
                          mcp_val = !!rlang::sym(mcp_col)) %>%
            tidyr::pivot_wider(
              names_from = timepoint,
              values_from = c(cib_val, mcp_val)
            )

          cib_t1 <- paste0("cib_val_", tp1)
          cib_t2 <- paste0("cib_val_", tp2)
          mcp_t1 <- paste0("mcp_val_", tp1)
          mcp_t2 <- paste0("mcp_val_", tp2)

          if (!all(c(cib_t1, cib_t2, mcp_t1, mcp_t2) %in% names(df_wide))) {
            return(NULL)
          }

          df_wide <- df_wide %>%
            dplyr::mutate(
              delta_cib = .data[[cib_t2]] - .data[[cib_t1]],
              delta_mcp = .data[[mcp_t2]] - .data[[mcp_t1]]
            ) %>%
            dplyr::filter(!is.na(delta_cib), !is.na(delta_mcp))

          n_patients <- nrow(df_wide)
          if (n_patients < 5) return(NULL)

          # Spearman zuerst (primaer), dann Pearson
          r_spearman <- cor(df_wide$delta_cib, df_wide$delta_mcp, method = "spearman")
          r_pearson <- cor(df_wide$delta_cib, df_wide$delta_mcp, method = "pearson")

          # Spaltenreihenfolge: spearman zuerst!
          tibble::tibble(
            pair_name = pair_name,
            comparison = paste0(tp2, "-", tp1),
            n_patients = n_patients,
            delta_spearman_rho = round(r_spearman, 3),
            delta_pearson_r = round(r_pearson, 3)
          )
        }

        # Deltas fuer alle Paare und Zeitpunkt-Vergleiche berechnen
        delta_comparisons <- list(
          c("A", "V1"),
          c("V1", "V2"),
          c("A", "V2")
        )

        delta_qc_list <- list()
        for (i in seq_len(nrow(cross_method_mapping))) {
          pair <- cross_method_mapping[i, ]
          for (comp in delta_comparisons) {
            result <- compute_delta_qc(
              deconv_with_meta,
              pair$cibersort_col, pair$mcp_col, pair$pair_name,
              comp[1], comp[2]
            )
            if (!is.null(result)) {
              delta_qc_list <- c(delta_qc_list, list(result))
            }
          }
        }

        if (length(delta_qc_list) > 0) {
          delta_qc <- dplyr::bind_rows(delta_qc_list)
          message("\n--- DELTA QC TABELLE (Patienten-Level Aenderungen) ---")
          message("Spearman (delta_spearman_rho) primaer fuer longitudinale Konsistenz")
          safe_print(delta_qc)

          # Delta QC Tabelle speichern
          delta_qc_path <- file.path(clinical_output_dir, "deconv_cross_method_delta_qc.csv")
          write.csv(delta_qc, delta_qc_path, row.names = FALSE)
          message("Gespeichert: ", delta_qc_path)

        } else {
          message("WARNUNG: Zu wenige gepaarte Samples fuer Delta-Analyse")
        }

      }, error = function(e) {
        message("WARNUNG: Delta-Analyse fehlgeschlagen: ", conditionMessage(e))
      })

      # ----------------------------------------------------------
      # C5: Summary Plot (Korrelations-Uebersicht)
      # ----------------------------------------------------------
      # Spearman zuerst (primaer), Pearson sekundaer

      tryCatch({
        # Korrelations-Barplot erstellen (Spearman primaer)
        summary_data <- cross_method_qc %>%
          tidyr::pivot_longer(
            cols = c(spearman_rho, pearson_r),  # Spearman zuerst!
            names_to = "metric",
            values_to = "correlation"
          ) %>%
          dplyr::mutate(
            metric = factor(
              dplyr::case_when(
                metric == "spearman_rho" ~ "Spearman rho (primaer)",
                metric == "pearson_r" ~ "Pearson r (sekundaer)"
              ),
              levels = c("Spearman rho (primaer)", "Pearson r (sekundaer)")
            )
          )

        p_summary <- ggplot2::ggplot(
          summary_data,
          ggplot2::aes(x = pair_name, y = correlation, fill = metric)
        ) +
          ggplot2::geom_col(position = ggplot2::position_dodge(width = 0.8), width = 0.7) +
          ggplot2::geom_hline(yintercept = 0, linetype = "dashed", color = "gray50") +
          ggplot2::coord_flip() +
          ggplot2::scale_fill_manual(
            values = c("Spearman rho (primaer)" = "#e74c3c",
                       "Pearson r (sekundaer)" = "#3498db")
          ) +
          ggplot2::labs(
            title = "Cross-Method Korrelation: CIBERSORT vs MCP-counter",
            subtitle = "MCP scores != fractions -> Spearman (Rang-basiert) ist primaer",
            x = "Zelltyp-Paar",
            y = "Korrelationskoeffizient",
            fill = "Metrik"
          ) +
          ggplot2::theme_bw(base_size = 11) +
          ggplot2::theme(legend.position = "bottom")

        summary_path <- file.path(clinical_fig_dir, "deconv_cross_method_summary.pdf")
        ggplot2::ggsave(summary_path, p_summary, width = 8, height = 5)
        message("Gespeichert: ", summary_path)

      }, error = function(e) {
        message("WARNUNG: Summary-Plot konnte nicht erstellt werden: ", conditionMessage(e))
      })

      # ----------------------------------------------------------
      # C6: Cell-Type Adjustment Entscheidung (Nicht-Binaer)
      # ----------------------------------------------------------
      # Keine automatischen "empfohlen/nicht empfohlen" Entscheidungen.
      # Stattdessen: qualitative Zusammenfassung fuer Sensitivity-Analyse.
      # Flags basieren primaer auf Spearman (weil MCP scores != fractions).

      message("\n=== CELL-TYPE ADJUSTMENT ENTSCHEIDUNG (Nicht-Binaer) ===")
      message("(Flags basieren auf Spearman - primaer fuer MCP vs CIBERSORT)")

      n_ok <- sum(cross_method_qc$qc_flag == "ok")
      n_weak <- sum(cross_method_qc$qc_flag == "weak")
      n_discordant <- sum(cross_method_qc$qc_flag == "discordant")
      n_insufficient <- sum(cross_method_qc$qc_flag == "insufficient_data")
      n_total <- nrow(cross_method_qc)

      # Gesamt-QC-Status bestimmen (heuristisch)
      if (n_discordant > 0) {
        qc_overall_status <- "mixed_discordant"
      } else if (n_ok >= n_total / 2) {
        qc_overall_status <- "mostly_consistent"
      } else if (n_weak >= n_total / 2) {
        qc_overall_status <- "mixed_weak"
      } else {
        qc_overall_status <- "mixed"
      }

      message("QC Zusammenfassung: ", n_ok, " ok, ", n_weak, " schwach, ",
              n_discordant, " diskordant, ", n_insufficient, " unzureichend")
      message("Gesamt-QC-Status: ", qc_overall_status)

      # Entscheidungshilfe (nicht automatisch)
      message("\n--- EMPFEHLUNG (keine automatischen Entscheidungen) ---")
      if (qc_overall_status == "mostly_consistent") {
        message("  -> Methoden zeigen gute Uebereinstimmung")
        message("  -> Cell-type adjustment KANN als Sensitivity-Analyse genutzt werden")
        message("  -> Als zusaetzliche Modellvariante, nicht zwingend primaer")
      } else if (qc_overall_status %in% c("mixed_weak", "mixed")) {
        message("  -> Methoden zeigen gemischte/schwache Uebereinstimmung")
        message("  -> Cell-type adjustment nur als EXPLORATIVE Sensitivity")
        message("  -> Als Limitation im Methods-Abschnitt dokumentieren")
      } else {
        message("  -> Einige Zelltypen zeigen diskordante Muster")
        message("  -> Cell-type adjustment NICHT als primaere Analyse empfohlen")
        message("  -> Falls verwendet: als explorativ mit expliziten Einschraenkungen")
      }

      # QC-Ergebnisse fuer nachgelagerte Nutzung speichern
      clinical_deconv_qc_summary <- list(
        qc_table = cross_method_qc,
        delta_qc = delta_qc,
        overall_status = qc_overall_status,
        n_ok = n_ok,
        n_weak = n_weak,
        n_discordant = n_discordant
      )

    } else {
      message("WARNUNG: Weniger als 2 Cross-Method-Paare verfuegbar - QC uebersprungen")
      clinical_deconv_qc_summary <- NULL
    }

    # Combined Daten speichern
    clinical_deconv_combined <- clinical_deconv_merged
    saveRDS(clinical_deconv_combined, clinical_deconv_cache_combined)
    message("\nCombined Deconvolution gespeichert")

  } else {
    message("\nWARNUNG: Cross-Validation nicht moeglich (eine Methode fehlgeschlagen)")

    # Nutze verfuegbare Methode
    if (!is.null(clinical_deconv_cibersort_wide)) {
      clinical_deconv_combined <- clinical_deconv_cibersort_wide
    } else if (!is.null(clinical_deconv_mcp_wide)) {
      clinical_deconv_combined <- clinical_deconv_mcp_wide
    } else {
      clinical_deconv_combined <- NULL
    }

    if (!is.null(clinical_deconv_combined)) {
      saveRDS(clinical_deconv_combined, clinical_deconv_cache_combined)
    }

    clinical_deconv_qc_summary <- NULL
  }

  # ============================================================
  # STEP 6: Merge mit sample_meta_clinical
  # ============================================================

if (!is.null(clinical_deconv_combined)) {

  n_before <- nrow(sample_meta_clinical)

  # Normalize join keys
  sample_meta_clinical$sample_id <- trimws(as.character(sample_meta_clinical$sample_id))
  clinical_deconv_combined$sample_id <- trimws(as.character(clinical_deconv_combined$sample_id))

  # Rerun-safety: entferne alte CIBERSORT_/MCP_ Spalten
  if (any(grepl("^CIBERSORT_|^MCP_", names(sample_meta_clinical)))) {
    message("⚠️ Deconvolution-Spalten existieren bereits -> entferne vor erneutem Join")
    sample_meta_clinical <- sample_meta_clinical %>%
      dplyr::select(-dplyr::matches("^CIBERSORT_|^MCP_"))
  }

  message("\n--- DECONV JOIN DIAGNOSTICS ---")
  message("  sample_meta_clinical: ", n_before, " samples")
  message("  deconv_combined: ", nrow(clinical_deconv_combined), " samples")
  message("  Overlap: ",
          sum(sample_meta_clinical$sample_id %in% clinical_deconv_combined$sample_id),
          " / ", n_before)

  # Join
  sample_meta_clinical <- sample_meta_clinical %>%
    dplyr::left_join(clinical_deconv_combined, by = "sample_id")

  stopifnot(nrow(sample_meta_clinical) == n_before)

  # Anzahl gemappter Samples
  deconv_cols <- grep("^CIBERSORT_|^MCP_", names(sample_meta_clinical), value = TRUE)

  if (length(deconv_cols) > 0) {
    n_with_deconv <- sum(rowSums(!is.na(sample_meta_clinical[, deconv_cols, drop = FALSE])) > 0)
    message("✓ Deconvolution-Features hinzugefügt: ", n_with_deconv, " / ",
            n_before, " samples (", round(n_with_deconv/n_before*100, 1), "%)")
  } else {
    message("⚠️ Keine Deconvolution-Features verfügbar")
  }

  # === PLAUSIBILITÄTSPRÜFUNG ===
  # Erwartung: Monozyten steigen akut nach TAVI (V1 > A)
  # ABER: Inkonsistenz mit Pathway-Analyse muss geprüft werden

  if ("CIBERSORT_Monocyte" %in% names(sample_meta_clinical)) {

    clinical_mono_check <- sample_meta_clinical %>%
      dplyr::filter(timepoint %in% c("A", "V1"), !is.na(CIBERSORT_Monocyte)) %>%
      dplyr::group_by(timepoint) %>%
      dplyr::summarise(
        mean_mono = mean(CIBERSORT_Monocyte, na.rm = TRUE),
        sd_mono   = sd(CIBERSORT_Monocyte, na.rm = TRUE),
        .groups = "drop"
      )

    message("\n--- PLAUSIBILITÄTSPRÜFUNG: Monocytes (CIBERSORT) ---")
    safe_print(clinical_mono_check)

    mono_V1 <- clinical_mono_check$mean_mono[clinical_mono_check$timepoint == "V1"]
    mono_A  <- clinical_mono_check$mean_mono[clinical_mono_check$timepoint == "A"]

    clinical_monocyte_plausible <- (mono_V1 > mono_A)

    if (isTRUE(clinical_monocyte_plausible)) {
      message("✓ Monocytes: V1 > A (biologisch plausibel)")
      message("  → CIBERSORT-Schätzungen konsistent mit Inflammation ↑")
      message("  → Cell-type Adjustment kann verwendet werden")
    } else {
      message("⚠️ KRITISCH: Monocytes V1 ≤ A")
      message("  → Inkonsistent mit Pathway-Analyse (Inflammation V1 > A)")
      message("  → Mögliche Ursachen:")
      message("     1. Compositional constraint (Neutrophile steigen stark → Monozyten relativ ↓)")
      message("     2. Technisches Artefakt")
      message("  → EMPFEHLUNG: Prüfe Neutrophile & T-Zellen für Konsistenz")
      message("  → Cell-type Adjustment NUR verwenden wenn andere Zelltypen plausibel")
      clinical_monocyte_plausible <- FALSE
    }

    # Prüfe Neutrophile (sollten steigen nach TAVI)
    if ("CIBERSORT_Neutrophil" %in% names(sample_meta_clinical)) {
      clinical_neutro_check <- sample_meta_clinical %>%
        dplyr::filter(timepoint %in% c("A", "V1"), !is.na(CIBERSORT_Neutrophil)) %>%
        dplyr::group_by(timepoint) %>%
        dplyr::summarise(
          mean_neutro = mean(CIBERSORT_Neutrophil, na.rm = TRUE),
          .groups = "drop"
        )

      neutro_V1 <- clinical_neutro_check$mean_neutro[clinical_neutro_check$timepoint == "V1"]
      neutro_A  <- clinical_neutro_check$mean_neutro[clinical_neutro_check$timepoint == "A"]

      message("\n  Neutrophils: A = ", round(neutro_A, 3), ", V1 = ", round(neutro_V1, 3))

      if (neutro_V1 > neutro_A) {
        message("  → Neutrophile steigen (V1 > A) — konsistent mit akuter Inflammation")
        message("  → Monozyten-Reduktion könnte compositional constraint sein")
      } else {
        message("  → Neutrophile steigen NICHT — inkonsistent mit Inflammation")
      }
    }

    # ============================================================
    # ADD-ON CHECKS
    # ============================================================

    message("\n--- ADD-ON PLAUSIBILITY CHECKS: T cells & Neutrophils (A vs V1) ---")

    # (1) CIBERSORT T-cell total (sum of all CIBERSORT_T_cell_* subtypes)
    tcell_cols_cib <- grep("^CIBERSORT_T_cell", names(sample_meta_clinical), value = TRUE)

    if (length(tcell_cols_cib) > 0) {

      clinical_tcell_check <- sample_meta_clinical %>%
        dplyr::filter(timepoint %in% c("A", "V1")) %>%
        dplyr::mutate(CIBERSORT_T_cell_total = rowSums(dplyr::across(dplyr::all_of(tcell_cols_cib)), na.rm = TRUE)) %>%
        dplyr::group_by(timepoint) %>%
        dplyr::summarise(
          mean_tcell = mean(CIBERSORT_T_cell_total, na.rm = TRUE),
          sd_tcell   = sd(CIBERSORT_T_cell_total, na.rm = TRUE),
          .groups = "drop"
        )

      message("\n--- PLAUSIBILITÄTSPRÜFUNG: T cells total (CIBERSORT) ---")
      safe_print(clinical_tcell_check)

    } else {
      message("⚠️ Keine CIBERSORT_T_cell* Spalten gefunden → T-cell-total Check übersprungen")
    }

    # (2) CIBERSORT Neutrophil (A→V1) summary (Mean + SD; statt nur Mean)
    if ("CIBERSORT_Neutrophil" %in% names(sample_meta_clinical)) {

      clinical_neutro_check2 <- sample_meta_clinical %>%
        dplyr::filter(timepoint %in% c("A", "V1"), !is.na(CIBERSORT_Neutrophil)) %>%
        dplyr::group_by(timepoint) %>%
        dplyr::summarise(
          mean_neutro = mean(CIBERSORT_Neutrophil, na.rm = TRUE),
          sd_neutro   = sd(CIBERSORT_Neutrophil, na.rm = TRUE),
          .groups = "drop"
        )

      message("\n--- PLAUSIBILITÄTSPRÜFUNG: Neutrophils (CIBERSORT; mean±sd) ---")
      safe_print(clinical_neutro_check2)

    } else {
      message("⚠️ CIBERSORT_Neutrophil nicht vorhanden → Neutrophil summary übersprungen")
    }

    # (3) OPTIONAL: MCP Monocyte (A→V1) check (score-based; no compositional constraint)
    message("\n--- OPTIONAL CHECK: Monocytes (MCP) (A vs V1) ---")

    mcp_mono_candidates <- c("MCP_Monocyte", "MCP_Monocytic_lineage", "MCP_Macrophage/Monocyte")
    mcp_mono_col <- mcp_mono_candidates[mcp_mono_candidates %in% names(sample_meta_clinical)][1]

    if (!is.na(mcp_mono_col)) {

      clinical_mcp_mono_check <- sample_meta_clinical %>%
        dplyr::filter(timepoint %in% c("A", "V1")) %>%
        dplyr::filter(!is.na(.data[[mcp_mono_col]])) %>%
        dplyr::group_by(timepoint) %>%
        dplyr::summarise(
          mean_mcp_mono = mean(.data[[mcp_mono_col]], na.rm = TRUE),
          sd_mcp_mono   = sd(.data[[mcp_mono_col]], na.rm = TRUE),
          .groups = "drop"
        )

      message("Using MCP monocyte column: ", mcp_mono_col)
      safe_print(clinical_mcp_mono_check)

    } else {
      message("⚠️ Keine MCP-Monozyten-Spalte gefunden (erwartet eine von: ",
              paste(mcp_mono_candidates, collapse = ", "), ")")
    }

  } else {
    clinical_monocyte_plausible <- NA
    message("⚠️ CIBERSORT_Monocyte nicht vorhanden")
  }

  message("   → Cell-type features hinzugefügt zu sample_meta_clinical")

} else {
  message("⚠️ Deconvolution nicht durchgeführt → wird als Limitation dokumentiert")
  message("   Begründung: CIBERSORT/MCP-counter nicht verfügbar oder fehlgeschlagen")
  }
}

```

---

# SCHRITT 6: Pathway-Definition & GSVA-Berechnung

**Ziel:** A-priori Pathway-Sets definieren, GSVA-Scores berechnen

**Pathway-Gruppen:**
1. Inflammation: HALLMARK_INFLAMMATORY_RESPONSE, GO_INNATE_IMMUNE_RESPONSE
2. Ribosome: KEGG_RIBOSOME, HALLMARK_MYC_TARGETS_V1, GO_TRANSLATIONAL_INITIATION
3. Adaptive Immunity: GO_T_CELL_ACTIVATION, GO_B_CELL_MEDIATED_IMMUNITY, HALLMARK_IL2_STAT5_SIGNALING

```{r}
#| label: step6-gsva-pathways
#| echo: false
#| warning: false

message("=== SCHRITT 6: GSVA Pathway-Scores ===")

# ============================================================
# Ziel: Lade GSVA-Scores aus DEanalysis.qmd, selektiere A-priori Pathways
# A-priori Basis: Schmader et al. 2021, Kuppe et al. 2024, RESULTS_STORY.md
# Literatur: Hänzelmann et al. 2013 (GSVA original)
# ============================================================

# Cache-Pfad
clinical_gsva_composite_cache <- file.path(clinical_cache_dir, "gsva_composite_scores.rds")

if (file.exists(clinical_gsva_composite_cache)) {
  message("✅ Lade GSVA Composite Cache: ", clinical_gsva_composite_cache)
  clinical_gsva_composite <- readRDS(clinical_gsva_composite_cache)

} else {
  message("⏳ Berechne GSVA Composite-Scores...")

  # ============================================================
  # GSVA-Cache aus DEanalysis.qmd laden
  # ============================================================

  clinical_gsva_cache_path <- "../../../res/cache/gsva_hallmark_scores.rds"

  if (!file.exists(clinical_gsva_cache_path)) {
    stop(
      "❌ GSVA-Cache nicht gefunden.",
      "\n   Erwarteter Pfad: ", clinical_gsva_cache_path,
      "\n   Bitte erst DEanalysis.qmd Chunk 'gsva-hallmark' ausführen."
    )
  }

  clinical_gsva_scores <- readRDS(clinical_gsva_cache_path)
  message("✓ GSVA-Scores geladen: ", nrow(clinical_gsva_scores), " pathways × ",
          ncol(clinical_gsva_scores), " samples")

  # ============================================================
  # A-priori Pathway-Selektion (literatur-basiert)
  # ============================================================

  # Pathway-Definition basierend auf:
  # 1. RESULTS_STORY.md: Biphasische Ribosomen-Signatur, Inflammation, Adaptive Immunity
  # 2. Schmader 2021: Inflammation + Interferon als Composite
  # 3. Kuppe 2024: Myeloid-Lymphoid-Shift
  # 4. CLINICAL_INTEGRATION_REVIEW.md: GO terms + MSigDB Hallmarks

  clinical_pathways_apriori <- list(
    inflammation = c(
      # Hallmarks
      "HALLMARK_INFLAMMATORY_RESPONSE",
      "HALLMARK_TNFA_SIGNALING_VIA_NFKB",
      "HALLMARK_IL6_JAK_STAT3_SIGNALING",
      # GO terms
      "GO_INNATE_IMMUNE_RESPONSE",
      "GO_INFLAMMATORY_RESPONSE",
      "GO_ACUTE_INFLAMMATORY_RESPONSE"
    ),
    ribosome = c(
      # Hallmarks
      "HALLMARK_MYC_TARGETS_V1",        # Ribosomale Biogenese
      # KEGG
      "KEGG_RIBOSOME",
      # GO terms
      "GO_RIBOSOME",
      "GO_TRANSLATIONAL_INITIATION",
      "GO_TRANSLATION",
      "GO_RIBOSOME_BIOGENESIS"
    ),
    adaptive = c(
      # Hallmarks
      "HALLMARK_IL2_STAT5_SIGNALING",
      "HALLMARK_ALLOGRAFT_REJECTION",   # T-Zell-Aktivierung
      # GO terms
      "GO_T_CELL_ACTIVATION",
      "GO_B_CELL_MEDIATED_IMMUNITY",
      "GO_ADAPTIVE_IMMUNE_RESPONSE",
      "GO_LYMPHOCYTE_ACTIVATION"
    ),
    interferon = c(
      # Hallmarks (ohne Duplikate aus adaptive)
      "HALLMARK_INTERFERON_ALPHA_RESPONSE",
      "HALLMARK_INTERFERON_GAMMA_RESPONSE",
      # GO terms
      "GO_RESPONSE_TO_INTERFERON_GAMMA",
      "GO_TYPE_I_INTERFERON_SIGNALING_PATHWAY"
    )
  )

  # Prüfe, welche Pathways verfügbar sind
  clinical_available_pathways <- rownames(clinical_gsva_scores)
  clinical_missing_pathways <- setdiff(
    unlist(clinical_pathways_apriori),
    clinical_available_pathways
  )

  if (length(clinical_missing_pathways) > 0) {
    message("⚠️ Fehlende Pathways in GSVA-Ergebnissen:")
    for (pw in clinical_missing_pathways) {
      message("  - ", pw)
    }
    message("   → Composite-Scores basieren nur auf verfügbaren Pathways")
  }

  # Dokumentiere verwendete Pathways
  clinical_pathways_used <- lapply(clinical_pathways_apriori, function(pws) {
    intersect(pws, clinical_available_pathways)
  })

  message("\n--- VERWENDETE PATHWAYS PRO GRUPPE ---")
  for (group_name in names(clinical_pathways_used)) {
    message(sprintf("  %s (%d pathways):", group_name, length(clinical_pathways_used[[group_name]])))
    for (pw in clinical_pathways_used[[group_name]]) {
      message("    - ", pw)
    }
  }

  # === COMPOSITE-SCORES (Mittelwert pro Gruppe) ===
  # Methodik: Gleichgewichteter Mittelwert aller Pathways pro Gruppe
  # Rationale:
  #   - PCA-basierte Composite (PC1) wäre datengetrieben und schwer interpretierbar
  #   - Mittelwert ist transparent und in klinischer Literatur etabliert
  #     (Schmader et al. 2021: gleichgewichteter Inflammation-Score)
  #   - Validierung: cor(PC1, Mean) ≥ 0.8 zeigt, dass Mittelwert Hauptvarianz erfasst
  #
  # Alternative (falls cor < 0.8): PC1 verwenden oder Pathway-Gewichtung anpassen

  # Sichere Mittelwert-Funktion (handhabt fehlende Pathways)
  clinical_safe_colmeans <- function(gsva_mat, pathways) {
    present <- intersect(pathways, rownames(gsva_mat))
    if (length(present) == 0) {
      return(rep(NA_real_, ncol(gsva_mat)))
    }
    if (length(present) == 1) {
      return(gsva_mat[present, ])
    }
    colMeans(gsva_mat[present, , drop = FALSE], na.rm = TRUE)
  }

  clinical_gsva_composite <- data.frame(
    sample_id = colnames(clinical_gsva_scores),
    clinical_inflammation_score = clinical_safe_colmeans(
      clinical_gsva_scores,
      clinical_pathways_used$inflammation
    ),
    clinical_ribosome_score = clinical_safe_colmeans(
      clinical_gsva_scores,
      clinical_pathways_used$ribosome
    ),
    clinical_adaptive_score = clinical_safe_colmeans(
      clinical_gsva_scores,
      clinical_pathways_used$adaptive
    ),
    clinical_interferon_score = clinical_safe_colmeans(
      clinical_gsva_scores,
      clinical_pathways_used$interferon
    ),
    stringsAsFactors = FALSE
  )

  # ============================================================
  # PCA-COMPOSITE VALIDATION (Issue M.3)
  # Prüfe ob PC1 ≈ Mittelwert-Score (validiert Gleichgewichtung)
  # ============================================================

  message("\n--- PCA COMPOSITE VALIDATION ---")

  for (group_name in names(clinical_pathways_used)) {
    # Extrahiere Pathways für diese Gruppe
    group_pathways <- clinical_pathways_used[[group_name]]
    present_pathways <- intersect(group_pathways, rownames(clinical_gsva_scores))

    if (length(present_pathways) >= 2) {
      # PCA auf Pathway-Scores
      pathway_matrix <- t(clinical_gsva_scores[present_pathways, , drop = FALSE])
      pca_result <- tryCatch({
        prcomp(pathway_matrix, scale. = FALSE, center = TRUE)
      }, error = function(e) NULL)

      if (!is.null(pca_result)) {
        pc1 <- pca_result$x[, 1]
        # Korrelation zwischen PC1 und Mittelwert-Score
        mean_score <- rowMeans(pathway_matrix, na.rm = TRUE)
        cor_pc1_mean <- cor(pc1, mean_score, use = "complete.obs")
        var_explained <- summary(pca_result)$importance[2, 1] * 100

        message(sprintf("  %s: PC1 vs Mean r = %.3f, PC1 var explained = %.1f%%",
                        group_name, cor_pc1_mean, var_explained))

        if (abs(cor_pc1_mean) < 0.8) {
          message(sprintf("    ⚠️  Niedrige Korrelation — Mittelwert könnte Information verlieren"))
          message(sprintf("    → Erwäge PC1-Composite statt Mittelwert"))
        } else {
          message(sprintf("    ✓  Mittelwert ist valide Zusammenfassung (|r| ≥ 0.8)"))
        }
      }
    } else {
      message(sprintf("  %s: Nur %d Pathway(s) - PCA nicht durchgeführt",
                      group_name, length(present_pathways)))
    }
  }

  # Debug: Show composite scores
  message("\n--- GSVA COMPOSITE CREATED ---")
  message("  Samples: ", nrow(clinical_gsva_composite))
  message("  First 3 sample_ids: ", paste(head(clinical_gsva_composite$sample_id, 3), collapse = ", "))
  message("  First 3 inflammation scores: ", paste(round(head(clinical_gsva_composite$clinical_inflammation_score, 3), 3), collapse = ", "))

  # Range-Validierung
  clinical_score_ranges <- clinical_gsva_composite %>%
    dplyr::select(-sample_id) %>%
    summarise(across(everything(), list(
      min = ~min(., na.rm = TRUE),
      max = ~max(., na.rm = TRUE),
      mean = ~mean(., na.rm = TRUE),
      na_count = ~sum(is.na(.))
    )))

  message("\n--- COMPOSITE-SCORE RANGES ---")
  safe_print(clinical_score_ranges)

  # Warnung bei zu vielen NAs
  na_threshold <- 0.1
  for (col in names(clinical_gsva_composite)[-1]) {
    na_pct <- mean(is.na(clinical_gsva_composite[[col]]))
    if (na_pct > na_threshold) {
      warning(sprintf("⚠️ %s: %.1f%% NAs (Schwelle: %.0f%%)",
                      col, na_pct * 100, na_threshold * 100))
    }
  }

  # Speichere Cache
  saveRDS(clinical_gsva_composite, clinical_gsva_composite_cache)
  message("💾 Gespeichert: ", clinical_gsva_composite_cache)
}

# ============================================================
# Merge mit sample_meta_clinical
# ============================================================

n_before <- nrow(sample_meta_clinical)

# Debug: Check sample_id overlap
message("\n--- GSVA JOIN DIAGNOSTICS ---")
message("  sample_meta_clinical: ", n_before, " samples")
message("  First 3 sample_ids: ",
        paste(head(sample_meta_clinical$sample_id, 3), collapse = ", "))
message("  gsva_composite: ", nrow(clinical_gsva_composite), " samples")
message("  First 3 sample_ids: ",
        paste(head(clinical_gsva_composite$sample_id, 3), collapse = ", "))
message("  Overlap: ",
        sum(sample_meta_clinical$sample_id %in% clinical_gsva_composite$sample_id),
        " / ", n_before)

sample_meta_clinical <- sample_meta_clinical %>%
  left_join(clinical_gsva_composite, by = "sample_id")

# Validierung
stopifnot(nrow(sample_meta_clinical) == n_before)

n_with_gsva <- sum(!is.na(sample_meta_clinical$clinical_inflammation_score))
message("✓ GSVA composite scores hinzugefügt: ", n_with_gsva, " / ", n_before,
        " samples (", round(n_with_gsva/n_before*100, 1), "%)")

# Note: Complete-case dataset wird nach allen Joins (Step 7) final definiert
message("   → GSVA composite scores hinzugefügt zu sample_meta_clinical")

saveRDS(sample_meta_clinical, file.path(clinical_cache_dir, "sample_meta_clinical_gsva.rds"))
```

---

# SCHRITT 7: Delta-Variablen

**Ziel:** Patient-level Deltas für V1-A, V2-V1, V2-A berechnen

```{r}
#| label: step7-delta-variables
#| echo: false
#| warning: false

message("=== SCHRITT 7: Delta-Variablen ===")

# === DELTA-VARIABLEN (Sensitivity Analysis) ===
# Zweck: Alternative Analyse-Strategie, NICHT primäre Methode
#
# Limitation von Change-Scores (Literatur):
#   - Regression to mean → negative slope bias (Castro-Schilo & Grimm 2018)
#   - Interpretation schwierig: Baseline auf beiden Seiten der Gleichung
#   - Weniger Power als Mixed Models (-12% unter MCAR, Mallinckrodt 2008)
#
# Verwendung:
#   - Sensitivity Check für LMM-Ergebnisse
#   - Paired t-tests (explorativ): z.B. "Inflammation V1 vs A"
#   - Grafische Darstellung (patient-level Trajektorien)
#
# NICHT verwenden für:
#   - Primäre statistische Inferenz
#   - Regression mit Change-Score als abhängige Variable (Bias!)
#
# Literatur:
#   - Castro-Schilo & Grimm 2018 (J Soc Pers Relat)
#   - Mallinckrodt et al. 2008 (NCBI NBK538904)
#   - Senn et al. 2009 (PMC2678722)

# Cache-Pfad
clinical_delta_cache <- file.path(clinical_cache_dir, "delta_data_clinical.rds")

if (file.exists(clinical_delta_cache)) {
  message("✅ Lade Delta Cache: ", clinical_delta_cache)
  clinical_delta_data <- readRDS(clinical_delta_cache)

} else {
  message("⏳ Berechne Delta-Variablen...")

  # ============================================================
  # Delta-Berechnung (pro Patient, pro Pathway)
  # ============================================================

  # Selektiere relevante Spalten
  clinical_delta_long <- sample_meta_clinical %>%
    filter(!is.na(clinical_inflammation_score)) %>%
    dplyr::select(
      pid, timepoint,
      clinical_inflammation_score,
      clinical_ribosome_score,
      clinical_adaptive_score,
      clinical_interferon_score
    )

  # Pivot zu Wide (ein Patient pro Zeile, Zeitpunkte als Spalten)
  clinical_delta_wide <- clinical_delta_long %>%
    pivot_wider(
      id_cols = pid,
      names_from = timepoint,
      values_from = c(
        clinical_inflammation_score,
        clinical_ribosome_score,
        clinical_adaptive_score,
        clinical_interferon_score
      )
    )

  # Delta-Berechnung
  clinical_delta_data <- clinical_delta_wide %>%
    mutate(
      # Inflammation Deltas
      clinical_delta_inflammation_V1_A = clinical_inflammation_score_V1 - clinical_inflammation_score_A,
      clinical_delta_inflammation_V2_V1 = clinical_inflammation_score_V2 - clinical_inflammation_score_V1,
      clinical_delta_inflammation_V2_A = clinical_inflammation_score_V2 - clinical_inflammation_score_A,

      # Ribosome Deltas
      clinical_delta_ribosome_V1_A = clinical_ribosome_score_V1 - clinical_ribosome_score_A,
      clinical_delta_ribosome_V2_V1 = clinical_ribosome_score_V2 - clinical_ribosome_score_V1,
      clinical_delta_ribosome_V2_A = clinical_ribosome_score_V2 - clinical_ribosome_score_A,

      # Adaptive Deltas
      clinical_delta_adaptive_V1_A = clinical_adaptive_score_V1 - clinical_adaptive_score_A,
      clinical_delta_adaptive_V2_V1 = clinical_adaptive_score_V2 - clinical_adaptive_score_V1,
      clinical_delta_adaptive_V2_A = clinical_adaptive_score_V2 - clinical_adaptive_score_A,

      # Interferon Deltas
      clinical_delta_interferon_V1_A = clinical_interferon_score_V1 - clinical_interferon_score_A,
      clinical_delta_interferon_V2_V1 = clinical_interferon_score_V2 - clinical_interferon_score_V1,
      clinical_delta_interferon_V2_A = clinical_interferon_score_V2 - clinical_interferon_score_A
    )

  # Merge mit klinischen Baseline-Daten (patient-level)
  clinical_delta_data <- clinical_delta_data %>%
    left_join(clinical_clean, by = "pid")

  # Validierung: Anzahl Patienten
  n_patients_delta <- nrow(clinical_delta_data)
  n_expected <- n_distinct(sample_meta_clinical$pid[
    !is.na(sample_meta_clinical$age) &
      !is.na(sample_meta_clinical$clinical_inflammation_score)
  ])

  message(sprintf("✓ Delta variables calculated for %d patients (erwartet: %d)",
                  n_patients_delta, n_expected))

  # Prüfe auf fehlende Werte
  clinical_delta_completeness <- clinical_delta_data %>%
    summarise(
      n_total = n(),
      n_complete_V1_A = sum(!is.na(clinical_delta_inflammation_V1_A)),
      n_complete_V2_V1 = sum(!is.na(clinical_delta_inflammation_V2_V1)),
      n_complete_V2_A = sum(!is.na(clinical_delta_inflammation_V2_A))
    )

  message("\n--- DELTA COMPLETENESS ---")
  safe_print(clinical_delta_completeness)

  if (clinical_delta_completeness$n_complete_V1_A < n_patients_delta * 0.9) {
    warning("⚠️ >10% fehlende Deltas V1-A — prüfe Dropout-Pattern")
  }

  # Range-Validierung (Deltas sollten sinnvoll sein)
  clinical_delta_ranges <- clinical_delta_data %>%
    dplyr::select(starts_with("clinical_delta_")) %>%
    summarise(across(everything(), list(
      min = ~min(., na.rm = TRUE),
      max = ~max(., na.rm = TRUE),
      mean = ~mean(., na.rm = TRUE),
      sd = ~sd(., na.rm = TRUE)
    )))

  message("\n--- DELTA RANGES (INFLAMMATION) ---")
  clinical_delta_ranges %>%
    dplyr::select(contains("inflammation")) %>%
    print()

  # Speichere Cache
  saveRDS(clinical_delta_data, clinical_delta_cache)
  message("💾 Gespeichert: ", clinical_delta_cache)
}

message("✓ Delta-Daten verfügbar für patient-level Analysen")

# === FINAL COMPLETE-CASE DATASET ===
# Definiere complete-case EINMALIG nach allen Feature-Joins
# Kriterien:
#   - Complete triplets (A + V1 + V2 vorhanden)
#   - Klinische Basisdaten vorhanden (age nicht NA)
#   - GSVA scores vorhanden (inflammation_score nicht NA)
#
# Methodische Basis (Literatur):
#   - Complete-case ist unbiased unter MCAR (PMC3016756)
#   - ABER: Mixed models haben +12% Power (BMC 2016)
#   - Complete-case: "Loss of precision" (NCBI NBK538904)
#   - MCAR-Test (Step 4) validiert dass Dropout nicht biased ist
#
# Verwendung:
#   - Primary Analyses: Linear Mixed Models (nutzen alle Daten)
#   - Complete-case: Für Paired Tests (z.B. V1 vs A)
#   - Sensitivity: Vergleich Complete-case vs All-cases
#
# Literatur:
#   - Missing Data in Longitudinal Studies (PMC3016756)
#   - Single timepoint comparisons (BMC 2016)
#   - Mixed Model ITT Analysis (NCBI NBK538904)

sample_meta_clinical_complete <- sample_meta_clinical %>%
  filter(
    pid %in% triplet_status$pid[triplet_status$complete_triplet],
    !is.na(age),
    !is.na(clinical_inflammation_score)
  )

message("\n--- FINAL COMPLETE-CASE DATASET ---")
message("  Samples: ", nrow(sample_meta_clinical_complete))
message("  Patients: ", n_distinct(sample_meta_clinical_complete$pid))
message("  Criteria: Complete triplets + age + GSVA scores")

saveRDS(sample_meta_clinical_complete,
        file.path(clinical_cache_dir, "sample_meta_clinical_complete.rds"))
```

---

# SCHRITT 8: Table 1 (Deskriptive Statistik)

**Ziel:** STROBE-konforme Table 1 mit klinischen Charakteristika

**Stratifizierung:** Nach EF_group, Relevant_CAD, valve_type_grouped

```{r}
#| label: step8-table1
#| echo: false
#| warning: false

message("=== SCHRITT 8: Table 1 — Clinical Characteristics ===")

# ============================================================
# Ziel: STROBE-konforme Table 1 mit Zellenbesetzung-Dokumentation
# Output: Overall + Stratifiziert nach EF, CAD, Valve Type
# ============================================================

# Cache-Pfad
clinical_table1_cache <- file.path(clinical_output_dir, "table1_clinical_characteristics.csv")

# ============================================================
# Helper-Funktionen für deskriptive Statistik
# ============================================================

# Kontinuierliche Variablen: Mean ± SD
clinical_describe_continuous <- function(data, var_name) {
  vec <- data[[var_name]]
  n_obs <- sum(!is.na(vec))
  if (n_obs == 0) {
    return(sprintf("N=0"))
  }
  m <- mean(vec, na.rm = TRUE)
  s <- sd(vec, na.rm = TRUE)
  sprintf("%.1f ± %.1f (n=%d)", m, s, n_obs)
}

# Kategoriale Variablen: n (%)
clinical_describe_categorical <- function(data, var_name, level = NULL) {
  vec <- data[[var_name]]
  n_total <- sum(!is.na(vec))
  if (n_total == 0) {
    return(sprintf("0 (0%%)"))
  }
  if (is.null(level)) {
    # Falls kein Level: nimm erstes non-NA unique
    level <- unique(vec)[!is.na(unique(vec))][1]
  }
  n_level <- sum(vec == level, na.rm = TRUE)
  pct <- round(n_level / n_total * 100, 1)
  sprintf("%d (%.1f%%)", n_level, pct)
}

# ============================================================
# OVERALL Statistik (alle Patienten)
# ============================================================

message("⏳ Berechne Overall-Statistik...")

clinical_table1_overall <- clinical_clean %>%
  summarise(
    Group = "Overall",
    N = n(),

    # Demographics
    Age = clinical_describe_continuous(., "age"),
    Female = clinical_describe_categorical(., "sex", "female"),
    BMI = clinical_describe_continuous(., "bmi"),

    # Scores
    Euroscore_II = clinical_describe_continuous(., "log_euroscore_ii"),
    NYHA_3_4 = clinical_describe_categorical(., "NYHA_grouped", "NYHA_3-4"),

    # Echo
    EF_percent = clinical_describe_continuous(., "pr_echo_ef_percent"),
    EF_reduced = clinical_describe_categorical(., "ef_group", "reduced"),

    # Comorbidities
    Diabetes = clinical_describe_categorical(., "diabetes", TRUE),
    Hypertension = clinical_describe_categorical(., "hypertension", TRUE),
    Dyslipidemia = clinical_describe_categorical(., "dyslipedemia", TRUE),
    Atrial_Fib = clinical_describe_categorical(., "atrial_fibrillation_flutter", TRUE),
    CAD = clinical_describe_categorical(., "relevant_cad", TRUE),
    COPD = clinical_describe_categorical(., "copd", TRUE),

    # Lab
    GFR_MDRD = clinical_describe_continuous(., "pr_errechnete_gfr_mdrd"),
    GFR_impaired = clinical_describe_categorical(., "GFR_impaired", "impaired"),

    # Valve
    Valve_SEV = clinical_describe_categorical(., "valve_type_grouped", "SEV")
  )

# ============================================================
# STRATIFIZIERT nach EF_group
# ============================================================

message("⏳ Stratifiziere nach EF_group...")

clinical_table1_ef <- clinical_clean %>%
  group_by(ef_group) %>%
  dplyr::summarise(
    Group = dplyr::first(ef_group),
    N = n(),
    Age = clinical_describe_continuous(cur_data(), "age"),
    Female = clinical_describe_categorical(cur_data(), "sex", "female"),
    BMI = clinical_describe_continuous(cur_data(), "bmi"),
    Euroscore_II = clinical_describe_continuous(cur_data(), "log_euroscore_ii"),
    NYHA_3_4 = clinical_describe_categorical(cur_data(), "NYHA_grouped", "NYHA_3-4"),
    EF_percent = clinical_describe_continuous(cur_data(), "pr_echo_ef_percent"),
    EF_reduced = clinical_describe_categorical(cur_data(), "ef_group", "reduced"),
    Diabetes = clinical_describe_categorical(cur_data(), "diabetes", TRUE),
    Hypertension = clinical_describe_categorical(cur_data(), "hypertension", TRUE),
    Dyslipidemia = clinical_describe_categorical(cur_data(), "dyslipedemia", TRUE),
    Atrial_Fib = clinical_describe_categorical(cur_data(), "atrial_fibrillation_flutter", TRUE),
    CAD = clinical_describe_categorical(cur_data(), "relevant_cad", TRUE),
    COPD = clinical_describe_categorical(cur_data(), "copd", TRUE),
    GFR_MDRD = clinical_describe_continuous(cur_data(), "pr_errechnete_gfr_mdrd"),
    GFR_impaired = clinical_describe_categorical(cur_data(), "GFR_impaired", "impaired"),
    Valve_SEV = clinical_describe_categorical(cur_data(), "valve_type_grouped", "SEV"),
    .groups = "drop"
  ) %>%
  mutate(Group = paste0("LVEF ", as.character(ef_group))) %>%
  dplyr::select(-ef_group)

# ============================================================
# STRATIFIZIERT nach CAD
# ============================================================

message("⏳ Stratifiziere nach CAD...")

clinical_table1_cad <- clinical_clean %>%
  group_by(relevant_cad) %>%
  dplyr::summarise(
    Group = dplyr::first(relevant_cad),
    N = n(),
    Age = clinical_describe_continuous(cur_data(), "age"),
    Female = clinical_describe_categorical(cur_data(), "sex", "female"),
    BMI = clinical_describe_continuous(cur_data(), "bmi"),
    Euroscore_II = clinical_describe_continuous(cur_data(), "log_euroscore_ii"),
    NYHA_3_4 = clinical_describe_categorical(cur_data(), "NYHA_grouped", "NYHA_3-4"),
    EF_percent = clinical_describe_continuous(cur_data(), "pr_echo_ef_percent"),
    EF_reduced = clinical_describe_categorical(cur_data(), "ef_group", "reduced"),
    Diabetes = clinical_describe_categorical(cur_data(), "diabetes", TRUE),
    Hypertension = clinical_describe_categorical(cur_data(), "hypertension", TRUE),
    Dyslipidemia = clinical_describe_categorical(cur_data(), "dyslipedemia", TRUE),
    Atrial_Fib = clinical_describe_categorical(cur_data(), "atrial_fibrillation_flutter", TRUE),
    CAD = clinical_describe_categorical(cur_data(), "relevant_cad", TRUE),
    COPD = clinical_describe_categorical(cur_data(), "copd", TRUE),
    GFR_MDRD = clinical_describe_continuous(cur_data(), "pr_errechnete_gfr_mdrd"),
    GFR_impaired = clinical_describe_categorical(cur_data(), "GFR_impaired", "impaired"),
    Valve_SEV = clinical_describe_categorical(cur_data(), "valve_type_grouped", "SEV"),
    .groups = "drop"
  ) %>%
  mutate(Group = ifelse(relevant_cad, "CAD present", "CAD absent")) %>%
  dplyr::select(-relevant_cad)

# ============================================================
# KOMBINIERE alle Tabellen
# ============================================================

clinical_table1_combined <- bind_rows(
  clinical_table1_overall,
  clinical_table1_ef,
  clinical_table1_cad
)

# Ausgabe
message("\n=== TABLE 1: Clinical Characteristics ===")
safe_print(clinical_table1_combined)

# Speichern
write.csv(clinical_table1_combined, clinical_table1_cache, row.names = FALSE)
message("💾 Gespeichert: ", clinical_table1_cache)

# ============================================================
# ZELLENBESETZUNG für Interaktionsanalysen (KRITISCH)
# ============================================================

message("\n=== ZELLENBESETZUNG: Timepoint × EF_group ===")

clinical_cell_counts_ef <- sample_meta_clinical_complete %>%
  filter(timepoint %in% c("A", "V1")) %>%
  dplyr::count(timepoint, ef_group) %>%
  arrange(timepoint, ef_group)

safe_print(clinical_cell_counts_ef)

# Stop-Regel prüfen
clinical_min_n_ef <- min(clinical_cell_counts_ef$n, na.rm = TRUE)
if (clinical_min_n_ef < clinical_params$min_n_per_group) {
  warning(sprintf(
    "⚠️ STOP-REGEL AUSGELÖST: Minimale Zellenbesetzung (%d) < Schwelle (%d)",
    clinical_min_n_ef, clinical_params$min_n_per_group
  ))
  message("   → Interaktionsmodelle (timepoint × EF_group) NICHT empfohlen")
  message("   → Analysiere nur Haupteffekte")
}

message("\n=== ZELLENBESETZUNG: Timepoint × CAD ===")

clinical_cell_counts_cad <- sample_meta_clinical_complete %>%
  filter(timepoint %in% c("V1", "V2")) %>%
  dplyr::count(timepoint, relevant_cad) %>%
  arrange(timepoint, relevant_cad)

safe_print(clinical_cell_counts_cad)

clinical_min_n_cad <- min(clinical_cell_counts_cad$n, na.rm = TRUE)
if (clinical_min_n_cad < clinical_params$min_n_per_group) {
  warning(sprintf(
    "⚠️ Minimale Zellenbesetzung CAD (%d) < Schwelle (%d)",
    clinical_min_n_cad, clinical_params$min_n_per_group
  ))
}

message("✓ Table 1 und Zellenbesetzungs-Checks abgeschlossen")
```

---

# SCHRITT 9: Primary Analyses

**Ziel:** 3 Primary Research Questions mit vollständiger Dokumentation

**Analysen:**
1. Q1: EF_group × Inflammation (V1 vs A)
2. Q2: Relevant_CAD × Ribosome Recovery (V2 vs V1)
3. LQ2: Myeloid-Lymphoid-Shift

**Methode:** Linear Mixed Models (`lmerTest::lmer`)

**Pflicht-Checks:**
- VIF < 5
- Residuen-Diagnostik
- Zellenbesetzung (n≥15 pro Interaktionszelle)


```{r}
#| label: step9-primary-q1-ef-inflammation
#| echo: false
#| warning: false
#| message: false

# Helper: sichere Plot-Outputs (optional, falls nicht schon definiert)
if (!exists("safe_ggsave")) {
  safe_ggsave <- function(path = NULL, plot = NULL, width, height,
                          dpi = 300, bg = "white", filename = NULL, ...) {
    if (is.null(path)) path <- filename
    if (is.null(path)) stop("safe_ggsave: path/filename fehlt")
    tryCatch({
      ggsave(filename = path, plot = plot, width = width, height = height,
             dpi = dpi, bg = bg, ...)
      TRUE
    }, error = function(e) {
      message("⚠️ ggsave fehlgeschlagen: ", conditionMessage(e))
      FALSE
    })
  }
}
if (!exists("safe_include_graphics")) {
  safe_include_graphics <- function(path) {
    if (file.exists(path)) {
      knitr::include_graphics(path)
    } else {
      message("⚠️ Grafik nicht gefunden: ", path)
      invisible(NULL)
    }
  }
}

# ============================================================
# Research Question Q1 (PRIMARY):
# Patienten mit reduzierter EF zeigen stärkere/veränderte akute
# Inflammationsantwort (V1 vs A) im Vergleich zu erhaltener EF
#
# Literatur-Basis: HFrEF = systemische Inflammation (Granger 2005)
# Hypothese: EF-Gruppe ist assoziiert mit Inflammations-Dynamik post-TAVI
# ============================================================

# Daten: Nur A + V1, nur Patienten mit EF_group und vollständigen Daten
clinical_data_q1 <- sample_meta_clinical_complete %>%
  filter(timepoint %in% c("A", "V1")) %>%
  filter(!is.na(ef_group), !is.na(clinical_inflammation_score)) %>%
  droplevels()

# ============================================================
# PRE-ANALYSIS: Zellenbesetzung (KRITISCH)
# ============================================================

clinical_cell_counts_q1 <- clinical_data_q1 %>%
  dplyr::count(timepoint, ef_group) %>%
  arrange(timepoint, ef_group)

clinical_min_cell_q1 <- min(clinical_cell_counts_q1$n)

if (clinical_min_cell_q1 < clinical_params$min_n_per_group) {
  clinical_q1_run_interaction <- FALSE
} else {
  clinical_q1_run_interaction <- TRUE
}

# ============================================================
# MODELL: Mixed-Effects mit Interaktion
# ============================================================

# Check: Cell-type Kovariaten verfügbar?
clinical_required_celltypes <- c("celltype_Monocytes","celltype_T_cells","celltype_Neutrophils")
clinical_available_celltypes <- clinical_required_celltypes[clinical_required_celltypes %in% names(clinical_data_q1)]
clinical_missing_celltypes <- setdiff(clinical_required_celltypes, clinical_available_celltypes)

if (length(clinical_missing_celltypes) > 0) {
  message("⚠️ Cell composition covariates missing – model run without cell adjustment")
  message("   Interpret results with caution (Confounder not adjusted)")
  clinical_use_celltypes <- FALSE
} else {
  clinical_use_celltypes <- TRUE
}

if (clinical_q1_run_interaction) {
  if (clinical_use_celltypes) {
    clinical_model_q1 <- lmerTest::lmer(
      clinical_inflammation_score ~ timepoint * ef_group + age + sex +
        celltype_Monocytes + celltype_T_cells + celltype_Neutrophils +
        (1 | pid),
      data = clinical_data_q1,
      REML = TRUE
    )
  } else {
    clinical_model_q1 <- lmerTest::lmer(
      clinical_inflammation_score ~ timepoint * ef_group + age + sex +
        (1 | pid),
      data = clinical_data_q1,
      REML = TRUE
    )
  }
} else {
  if (clinical_use_celltypes) {
    clinical_model_q1 <- lmerTest::lmer(
      clinical_inflammation_score ~ timepoint + ef_group + age + sex +
        celltype_Monocytes + celltype_T_cells + celltype_Neutrophils +
        (1 | pid),
      data = clinical_data_q1,
      REML = TRUE
    )
  } else {
    clinical_model_q1 <- lmerTest::lmer(
      clinical_inflammation_score ~ timepoint + ef_group + age + sex +
        (1 | pid),
      data = clinical_data_q1,
      REML = TRUE
    )
  }
}

# ============================================================
# VIF-Check (Kollinearität)
# ============================================================

clinical_vif_q1 <- car::vif(clinical_model_q1)

# ============================================================
# Koeffizienten-Extraktion
# ============================================================

clinical_coef_q1 <- broom.mixed::tidy(clinical_model_q1, conf.int = TRUE) %>%
  filter(effect == "fixed") %>%
  dplyr::select(term, estimate, std.error, conf.low, conf.high, statistic, df, p.value) %>%
  mutate(
    sig = case_when(
      p.value < 0.001 ~ "***",
      p.value < 0.01 ~ "**",
      p.value < 0.05 ~ "*",
      TRUE ~ ""
    )
  )

# ============================================================
# VARIANZSTRUKTUR-TEST (Issue D.1)
# Vergleich: Compound Symmetry (lmer) vs Heterogene Varianz (nlme)
# ============================================================

message("\n--- VARIANCE STRUCTURE COMPARISON (Q1) ---")

# Baue vergleichbares nlme-Modell mit heterogener Varianz pro Zeitpunkt
suppressWarnings({
  if (clinical_q1_run_interaction && clinical_use_celltypes) {
    clinical_model_q1_lme <- nlme::lme(
      clinical_inflammation_score ~ timepoint * ef_group + age + sex +
        celltype_Monocytes + celltype_T_cells + celltype_Neutrophils,
      random = ~ 1 | pid,
      weights = nlme::varIdent(form = ~ 1 | timepoint),
      data = clinical_data_q1,
      method = "REML",
      control = nlme::lmeControl(opt = "optim", maxIter = 100, msMaxIter = 100)
    )
  } else if (clinical_q1_run_interaction && !clinical_use_celltypes) {
    clinical_model_q1_lme <- nlme::lme(
      clinical_inflammation_score ~ timepoint * ef_group + age + sex,
      random = ~ 1 | pid,
      weights = nlme::varIdent(form = ~ 1 | timepoint),
      data = clinical_data_q1,
      method = "REML",
      control = nlme::lmeControl(opt = "optim", maxIter = 100, msMaxIter = 100)
    )
  } else if (!clinical_q1_run_interaction && clinical_use_celltypes) {
    clinical_model_q1_lme <- nlme::lme(
      clinical_inflammation_score ~ timepoint + ef_group + age + sex +
        celltype_Monocytes + celltype_T_cells + celltype_Neutrophils,
      random = ~ 1 | pid,
      weights = nlme::varIdent(form = ~ 1 | timepoint),
      data = clinical_data_q1,
      method = "REML",
      control = nlme::lmeControl(opt = "optim", maxIter = 100, msMaxIter = 100)
    )
  } else {
    clinical_model_q1_lme <- nlme::lme(
      clinical_inflammation_score ~ timepoint + ef_group + age + sex,
      random = ~ 1 | pid,
      weights = nlme::varIdent(form = ~ 1 | timepoint),
      data = clinical_data_q1,
      method = "REML",
      control = nlme::lmeControl(opt = "optim", maxIter = 100, msMaxIter = 100)
    )
  }
})

# AIC/BIC Vergleich
clinical_aic_lmer <- AIC(clinical_model_q1)
clinical_aic_lme <- AIC(clinical_model_q1_lme)
clinical_bic_lmer <- BIC(clinical_model_q1)
clinical_bic_lme <- BIC(clinical_model_q1_lme)

message(sprintf("  lmer (Compound Symmetry):  AIC = %.1f, BIC = %.1f",
                clinical_aic_lmer, clinical_bic_lmer))
message(sprintf("  lme (Heterogeneous Var):   AIC = %.1f, BIC = %.1f",
                clinical_aic_lme, clinical_bic_lme))

if (clinical_aic_lme < clinical_aic_lmer - 2) {
  message("  → Heterogene Varianzstruktur bevorzugt (ΔAIC > 2)")
  clinical_q1_variance_note <- "Heterogeneous variance model preferred"
} else {
  message("  → Compound Symmetry ausreichend (kein substanzieller Unterschied)")
  clinical_q1_variance_note <- "Compound symmetry adequate"
}

# ============================================================
# CROSS-VALIDATION (Issue O.1/O.3)
# LOO-CV zur internen Validierung der Modellgeneralisierbarkeit
# ============================================================

message("\n--- CROSS-VALIDATION (Q1) ---")

# Erstelle Formel basierend auf Modellkonfiguration
if (clinical_q1_run_interaction && clinical_use_celltypes) {
  q1_cv_formula <- as.formula(
    "clinical_inflammation_score ~ timepoint * ef_group + age + sex + celltype_Monocytes + celltype_T_cells + celltype_Neutrophils + (1|pid)"
  )
} else if (clinical_q1_run_interaction && !clinical_use_celltypes) {
  q1_cv_formula <- as.formula(
    "clinical_inflammation_score ~ timepoint * ef_group + age + sex + (1|pid)"
  )
} else if (!clinical_q1_run_interaction && clinical_use_celltypes) {
  q1_cv_formula <- as.formula(
    "clinical_inflammation_score ~ timepoint + ef_group + age + sex + celltype_Monocytes + celltype_T_cells + celltype_Neutrophils + (1|pid)"
  )
} else {
  q1_cv_formula <- as.formula(
    "clinical_inflammation_score ~ timepoint + ef_group + age + sex + (1|pid)"
  )
}

clinical_q1_cv <- run_loocv(
  model_formula = q1_cv_formula,
  data = clinical_data_q1,
  model_type = "lmer",
  id_col = "pid"
)

message(sprintf("  LOPO (Leave-One-Patient-Out) R² = %.3f", clinical_q1_cv$r_squared))
message(sprintf("  LOPO RMSE = %.3f", clinical_q1_cv$rmse))
message(sprintf("  Valid predictions: %d/%d observations",
                clinical_q1_cv$n_valid, clinical_q1_cv$n_total))
message(sprintf("  Valid folds: %d/%d patients",
                clinical_q1_cv$n_folds_valid, clinical_q1_cv$n_folds_total))

# ============================================================
# Residuen-Diagnostik
# ============================================================

clinical_data_q1 <- clinical_data_q1 %>%
  mutate(
    resid_val = residuals(clinical_model_q1),
    fitted_val = fitted(clinical_model_q1)
  )

# Diagnostik-Plots direkt in Datei speichern (verhindert knitr wrapup recursion)
png(file.path(clinical_fig_dir, "primary_q1_diagnostics.png"),
    width = 10, height = 5, units = "in", res = 300)
par(mfrow = c(1, 2))
plot(
  clinical_data_q1$fitted_val,
  clinical_data_q1$resid_val,
  xlab = "Fitted Values",
  ylab = "Residuals",
  main = "Q1: Residuals vs Fitted",
  pch = 16,
  col = rgb(0, 0, 0, 0.5)
)
abline(h = 0, col = "red", lwd = 2)
loess_fit <- tryCatch(
  loess(resid_val ~ fitted_val, data = clinical_data_q1),
  error = function(e) NULL
)
if (!is.null(loess_fit)) {
  lines(
    sort(clinical_data_q1$fitted_val),
    predict(loess_fit)[order(clinical_data_q1$fitted_val)],
    col = "blue",
    lwd = 2
  )
}
qqnorm(clinical_data_q1$resid_val, main = "Q1: Normal Q-Q Plot", pch = 16)
qqline(clinical_data_q1$resid_val, col = "red", lwd = 2)
par(mfrow = c(1, 1))
invisible(dev.off())

# ============================================================
# Heteroskedastizitäts-Tests
# ============================================================

# Levene's Test: Varianz-Homogenität über Gruppen
# Null-Hypothese: Gleiche Varianz über alle Gruppen
clinical_levene_q1_timepoint <- car::leveneTest(
  resid_val ~ timepoint,
  data = clinical_data_q1
)

clinical_levene_q1_ef <- car::leveneTest(
  resid_val ~ ef_group,
  data = clinical_data_q1
)

# ============================================================
# Effect Size: Cohen's d (pro Gruppe)
# ============================================================

clinical_effect_q1 <- clinical_data_q1 %>%
  group_by(timepoint, ef_group) %>%
  summarise(
    n = n(),
    mean = mean(clinical_inflammation_score, na.rm = TRUE),
    sd = sd(clinical_inflammation_score, na.rm = TRUE),
    .groups = "drop"
  )

# Cohen's d für V1-A Delta pro EF-Gruppe
clinical_data_q1_wide <- clinical_data_q1 %>%
  dplyr::select(pid, timepoint, ef_group, clinical_inflammation_score) %>%
  pivot_wider(names_from = timepoint, values_from = clinical_inflammation_score) %>%
  mutate(delta_V1_A = V1 - A)

clinical_cohens_d_q1 <- clinical_data_q1_wide %>%
  group_by(ef_group) %>%
  summarise(
    n = n(),
    mean_delta = mean(delta_V1_A, na.rm = TRUE),
    sd_delta = sd(delta_V1_A, na.rm = TRUE),
    .groups = "drop"
  ) %>%
  mutate(
    # Within-subject Cohen's d (d_z):
    # d_z = mean(difference) / SD(difference)
    # Geeignet für repeated measures / paired designs
    # (SD der Differenzen berücksichtigt implizit within-subject Korrelation)
    cohens_d = ifelse(sd_delta > 0, mean_delta / sd_delta, NA_real_)
  )

# ============================================================
# Visualisierung: Interaction Plot
# ============================================================

clinical_plot_q1 <- clinical_effect_q1 %>%
  ggplot(aes(x = timepoint, y = mean, color = ef_group, group = ef_group)) +
  geom_line(linewidth = 1.2) +
  geom_point(size = 3) +
  geom_errorbar(aes(ymin = mean - sd, ymax = mean + sd), width = 0.1, linewidth = 0.8) +
  labs(
    title = "PRIMARY Q1: EF Group × Inflammation Response",
    subtitle = sprintf("Interaction Model (n=%d patients)", n_distinct(clinical_data_q1$pid)),
    x = "Timepoint",
    y = "Inflammation Score (GSVA Composite)",
    color = "EF Group"
  ) +
  theme_bw(base_size = 12) +
  theme(
    plot.title = element_text(face = "bold", hjust = 0.5),
    plot.subtitle = element_text(hjust = 0.5),
    legend.position = "bottom"
  )

# Plot direkt in Datei speichern (nicht via knitr rendern)
safe_ggsave(
  file.path(clinical_fig_dir, "primary_q1_ef_inflammation.png"),
  clinical_plot_q1,
  width = 8, height = 6, dpi = 300, bg = "white"
)

# ============================================================
# Speichere Ergebnisse (ohne Plot-Objekte)
# ============================================================

clinical_results_q1 <- list(
  model = clinical_model_q1,
  coefficients = clinical_coef_q1,
  vif = clinical_vif_q1,
  effect_sizes = clinical_effect_q1,
  cohens_d = clinical_cohens_d_q1,
  cell_counts = clinical_cell_counts_q1,
  cv = clinical_q1_cv,
  variance_note = clinical_q1_variance_note
)

saveRDS(clinical_results_q1, file.path(clinical_cache_dir, "primary_q1_results.rds"))
```

```{r}
#| label: step9-primary-q2-cad-ribosome
#| echo: false
#| warning: false
#| message: false

# ============================================================
# Research Question Q2 (PRIMARY):
# Patienten mit signifikanter CAD zeigen veränderte ribosomale
# Recovery (V2 vs V1) im Vergleich zu Patienten ohne CAD
#
# Literatur-Basis: Ischämie → Proteinsynthese-Stress (Kimball 2002)
# Hypothese: CAD ist assoziiert mit Ribosomen-Recovery-Kinetik
# Kernfinding: Biphasische Ribosomen-Signatur (RESULTS_STORY.md)
# ============================================================

# Daten: Nur V1 + V2 (Recovery-Phase), nur mit CAD-Status
clinical_data_q2 <- sample_meta_clinical_complete %>%
  filter(timepoint %in% c("V1", "V2")) %>%
  filter(!is.na(relevant_cad), !is.na(clinical_ribosome_score)) %>%
  droplevels()

# ============================================================
# PRE-ANALYSIS: Zellenbesetzung
# ============================================================

clinical_cell_counts_q2 <- clinical_data_q2 %>%
  dplyr::count(timepoint, relevant_cad) %>%
  arrange(timepoint, relevant_cad)

clinical_min_cell_q2 <- min(clinical_cell_counts_q2$n)

if (clinical_min_cell_q2 < clinical_params$min_n_per_group) {
  clinical_q2_run_interaction <- FALSE
} else {
  clinical_q2_run_interaction <- TRUE
}

# ============================================================
# MODELL: Mixed-Effects mit Interaktion
# ============================================================

# Check: Cell-type Kovariaten verfügbar?
clinical_available_celltypes_q2 <- clinical_required_celltypes[clinical_required_celltypes %in% names(clinical_data_q2)]
clinical_missing_celltypes_q2 <- setdiff(clinical_required_celltypes, clinical_available_celltypes_q2)

if (length(clinical_missing_celltypes_q2) > 0) {
  message("⚠️ Cell composition covariates missing – model run without cell adjustment")
  message("   Interpret results with caution (Confounder C.2 not adjusted)")
  clinical_use_celltypes_q2 <- FALSE
} else {
  clinical_use_celltypes_q2 <- TRUE
}

if (clinical_q2_run_interaction) {
  if (clinical_use_celltypes_q2) {
    clinical_model_q2 <- lmerTest::lmer(
      clinical_ribosome_score ~ timepoint * relevant_cad + age + sex +
        celltype_Monocytes + celltype_T_cells + celltype_Neutrophils +
        (1 | pid),
      data = clinical_data_q2,
      REML = TRUE
    )
  } else {
    clinical_model_q2 <- lmerTest::lmer(
      clinical_ribosome_score ~ timepoint * relevant_cad + age + sex +
        (1 | pid),
      data = clinical_data_q2,
      REML = TRUE
    )
  }
} else {
  if (clinical_use_celltypes_q2) {
    clinical_model_q2 <- lmerTest::lmer(
      clinical_ribosome_score ~ timepoint + relevant_cad + age + sex +
        celltype_Monocytes + celltype_T_cells + celltype_Neutrophils +
        (1 | pid),
      data = clinical_data_q2,
      REML = TRUE
    )
  } else {
    clinical_model_q2 <- lmerTest::lmer(
      clinical_ribosome_score ~ timepoint + relevant_cad + age + sex +
        (1 | pid),
      data = clinical_data_q2,
      REML = TRUE
    )
  }
}

# ============================================================
# VIF-Check
# ============================================================

clinical_vif_q2 <- car::vif(clinical_model_q2)

# ============================================================
# Koeffizienten
# ============================================================

clinical_coef_q2 <- broom.mixed::tidy(clinical_model_q2, conf.int = TRUE) %>%
  filter(effect == "fixed") %>%
  dplyr::select(term, estimate, std.error, conf.low, conf.high, statistic, df, p.value) %>%
  mutate(
    sig = case_when(
      p.value < 0.001 ~ "***",
      p.value < 0.01 ~ "**",
      p.value < 0.05 ~ "*",
      TRUE ~ ""
    )
  )

# ============================================================
# VARIANZSTRUKTUR-TEST (Issue D.1)
# Vergleich: Compound Symmetry (lmer) vs Heterogene Varianz (nlme)
# ============================================================

message("\n--- VARIANCE STRUCTURE COMPARISON (Q2) ---")

# Baue vergleichbares nlme-Modell mit heterogener Varianz pro Zeitpunkt
suppressWarnings({
  if (clinical_q2_run_interaction && clinical_use_celltypes_q2) {
    clinical_model_q2_lme <- nlme::lme(
      clinical_ribosome_score ~ timepoint * relevant_cad + age + sex +
        celltype_Monocytes + celltype_T_cells + celltype_Neutrophils,
      random = ~ 1 | pid,
      weights = nlme::varIdent(form = ~ 1 | timepoint),
      data = clinical_data_q2,
      method = "REML",
      control = nlme::lmeControl(opt = "optim", maxIter = 100, msMaxIter = 100)
    )
  } else if (clinical_q2_run_interaction && !clinical_use_celltypes_q2) {
    clinical_model_q2_lme <- nlme::lme(
      clinical_ribosome_score ~ timepoint * relevant_cad + age + sex,
      random = ~ 1 | pid,
      weights = nlme::varIdent(form = ~ 1 | timepoint),
      data = clinical_data_q2,
      method = "REML",
      control = nlme::lmeControl(opt = "optim", maxIter = 100, msMaxIter = 100)
    )
  } else if (!clinical_q2_run_interaction && clinical_use_celltypes_q2) {
    clinical_model_q2_lme <- nlme::lme(
      clinical_ribosome_score ~ timepoint + relevant_cad + age + sex +
        celltype_Monocytes + celltype_T_cells + celltype_Neutrophils,
      random = ~ 1 | pid,
      weights = nlme::varIdent(form = ~ 1 | timepoint),
      data = clinical_data_q2,
      method = "REML",
      control = nlme::lmeControl(opt = "optim", maxIter = 100, msMaxIter = 100)
    )
  } else {
    clinical_model_q2_lme <- nlme::lme(
      clinical_ribosome_score ~ timepoint + relevant_cad + age + sex,
      random = ~ 1 | pid,
      weights = nlme::varIdent(form = ~ 1 | timepoint),
      data = clinical_data_q2,
      method = "REML",
      control = nlme::lmeControl(opt = "optim", maxIter = 100, msMaxIter = 100)
    )
  }
})

# AIC/BIC Vergleich
clinical_aic_lmer_q2 <- AIC(clinical_model_q2)
clinical_aic_lme_q2 <- AIC(clinical_model_q2_lme)
clinical_bic_lmer_q2 <- BIC(clinical_model_q2)
clinical_bic_lme_q2 <- BIC(clinical_model_q2_lme)

message(sprintf("  lmer (Compound Symmetry):  AIC = %.1f, BIC = %.1f",
                clinical_aic_lmer_q2, clinical_bic_lmer_q2))
message(sprintf("  lme (Heterogeneous Var):   AIC = %.1f, BIC = %.1f",
                clinical_aic_lme_q2, clinical_bic_lme_q2))

if (clinical_aic_lme_q2 < clinical_aic_lmer_q2 - 2) {
  message("  → Heterogene Varianzstruktur bevorzugt (ΔAIC > 2)")
  clinical_q2_variance_note <- "Heterogeneous variance model preferred"
} else {
  message("  → Compound Symmetry ausreichend (kein substanzieller Unterschied)")
  clinical_q2_variance_note <- "Compound symmetry adequate"
}

# ============================================================
# CROSS-VALIDATION (Issue O.1/O.3)
# LOO-CV zur internen Validierung der Modellgeneralisierbarkeit
# ============================================================

message("\n--- CROSS-VALIDATION (Q2) ---")

# Erstelle Formel basierend auf Modellkonfiguration
if (clinical_q2_run_interaction && clinical_use_celltypes_q2) {
  q2_cv_formula <- as.formula(
    "clinical_ribosome_score ~ timepoint * relevant_cad + age + sex + celltype_Monocytes + celltype_T_cells + celltype_Neutrophils + (1|pid)"
  )
} else if (clinical_q2_run_interaction && !clinical_use_celltypes_q2) {
  q2_cv_formula <- as.formula(
    "clinical_ribosome_score ~ timepoint * relevant_cad + age + sex + (1|pid)"
  )
} else if (!clinical_q2_run_interaction && clinical_use_celltypes_q2) {
  q2_cv_formula <- as.formula(
    "clinical_ribosome_score ~ timepoint + relevant_cad + age + sex + celltype_Monocytes + celltype_T_cells + celltype_Neutrophils + (1|pid)"
  )
} else {
  q2_cv_formula <- as.formula(
    "clinical_ribosome_score ~ timepoint + relevant_cad + age + sex + (1|pid)"
  )
}

clinical_q2_cv <- run_loocv(
  model_formula = q2_cv_formula,
  data = clinical_data_q2,
  model_type = "lmer",
  id_col = "pid"
)

message(sprintf("  LOPO (Leave-One-Patient-Out) R² = %.3f", clinical_q2_cv$r_squared))
message(sprintf("  LOPO RMSE = %.3f", clinical_q2_cv$rmse))
message(sprintf("  Valid predictions: %d/%d observations",
                clinical_q2_cv$n_valid, clinical_q2_cv$n_total))
message(sprintf("  Valid folds: %d/%d patients",
                clinical_q2_cv$n_folds_valid, clinical_q2_cv$n_folds_total))

# ============================================================
# Residuen-Diagnostik
# ============================================================

clinical_data_q2 <- clinical_data_q2 %>%
  mutate(
    resid_val = residuals(clinical_model_q2),
    fitted_val = fitted(clinical_model_q2)
  )

# Diagnostik-Plots direkt in Datei speichern (verhindert knitr wrapup recursion)
png(file.path(clinical_fig_dir, "primary_q2_diagnostics.png"),
    width = 10, height = 5, units = "in", res = 300)
par(mfrow = c(1, 2))
plot(
  clinical_data_q2$fitted_val,
  clinical_data_q2$resid_val,
  xlab = "Fitted Values",
  ylab = "Residuals",
  main = "Q2: Residuals vs Fitted",
  pch = 16,
  col = rgb(0, 0, 0, 0.5)
)
abline(h = 0, col = "red", lwd = 2)
loess_fit_q2 <- tryCatch(
  loess(resid_val ~ fitted_val, data = clinical_data_q2),
  error = function(e) NULL
)
if (!is.null(loess_fit_q2)) {
  lines(
    sort(clinical_data_q2$fitted_val),
    predict(loess_fit_q2)[order(clinical_data_q2$fitted_val)],
    col = "blue",
    lwd = 2
  )
}
qqnorm(clinical_data_q2$resid_val, main = "Q2: Normal Q-Q Plot", pch = 16)
qqline(clinical_data_q2$resid_val, col = "red", lwd = 2)
par(mfrow = c(1, 1))
invisible(dev.off())

# ============================================================
# Heteroskedastizitäts-Tests
# ============================================================

clinical_levene_q2_timepoint <- car::leveneTest(
  resid_val ~ timepoint,
  data = clinical_data_q2
)

clinical_levene_q2_cad <- car::leveneTest(
  resid_val ~ relevant_cad,
  data = clinical_data_q2
)

# ============================================================
# Effect Size
# ============================================================

clinical_effect_q2 <- clinical_data_q2 %>%
  group_by(timepoint, relevant_cad) %>%
  summarise(
    n = n(),
    mean = mean(clinical_ribosome_score, na.rm = TRUE),
    sd = sd(clinical_ribosome_score, na.rm = TRUE),
    .groups = "drop"
  )

# Cohen's d für V2-V1 Recovery Delta pro CAD-Gruppe
clinical_data_q2_wide <- clinical_data_q2 %>%
  dplyr::select(pid, timepoint, relevant_cad, clinical_ribosome_score) %>%
  pivot_wider(names_from = timepoint, values_from = clinical_ribosome_score) %>%
  mutate(delta_V2_V1 = V2 - V1)

clinical_cohens_d_q2 <- clinical_data_q2_wide %>%
  group_by(relevant_cad) %>%
  summarise(
    n = n(),
    mean_delta = mean(delta_V2_V1, na.rm = TRUE),
    sd_delta = sd(delta_V2_V1, na.rm = TRUE),
    .groups = "drop"
  ) %>%
  mutate(
    cohens_d = ifelse(sd_delta > 0, mean_delta / sd_delta, NA_real_),
    cad_label = ifelse(relevant_cad, "CAD", "No CAD")
  )

# ============================================================
# Visualisierung
# ============================================================

clinical_plot_q2 <- clinical_effect_q2 %>%
  mutate(cad_label = ifelse(relevant_cad, "CAD", "No CAD")) %>%
  ggplot(aes(x = timepoint, y = mean, color = cad_label, group = cad_label)) +
  geom_line(linewidth = 1.2) +
  geom_point(size = 3) +
  geom_errorbar(aes(ymin = mean - sd, ymax = mean + sd), width = 0.1, linewidth = 0.8) +
  labs(
    title = "PRIMARY Q2: CAD × Ribosome Recovery",
    subtitle = sprintf("Interaction Model (n=%d patients)", n_distinct(clinical_data_q2$pid)),
    x = "Timepoint",
    y = "Ribosome Score (GSVA Composite)",
    color = "CAD Status"
  ) +
  theme_bw(base_size = 12) +
  theme(
    plot.title = element_text(face = "bold", hjust = 0.5),
    plot.subtitle = element_text(hjust = 0.5),
    legend.position = "bottom"
  )

# Plot direkt in Datei speichern (nicht via knitr rendern)
safe_ggsave(
  file.path(clinical_fig_dir, "primary_q2_cad_ribosome.png"),
  clinical_plot_q2,
  width = 8, height = 6, dpi = 300, bg = "white"
)

# ============================================================
# Speichere Ergebnisse (ohne Plot-Objekte)
# ============================================================

clinical_results_q2 <- list(
  model = clinical_model_q2,
  coefficients = clinical_coef_q2,
  vif = clinical_vif_q2,
  effect_sizes = clinical_effect_q2,
  cohens_d = clinical_cohens_d_q2,
  cell_counts = clinical_cell_counts_q2,
  cv = clinical_q2_cv,
  variance_note = clinical_q2_variance_note
)

saveRDS(clinical_results_q2, file.path(clinical_cache_dir, "primary_q2_results.rds"))
```

```{r}
#| label: step9-primary-lq2-myeloid-lymphoid-shift
#| echo: false
#| warning: false

# ============================================================
# Research Question LQ2 (PRIMARY):
# TAVI induziert biphasische Myeloid-Lymphoid-Dynamik:
# - V1 (akut): Myeloid ↑, Lymphoid ↓
# - V2 (Recovery): Rebalancierung / Reversion
#
# Literatur-Basis: Kuppe et al. 2024 (STEMI scRNA-seq)
# - Monozyten ↑, NK-Zellen ↓ in akuter Phase
# - Lymphoid Recovery nach Wochen
# Novelty: Erste Anwendung auf TAVI-Kohorte (Bulk RNA-seq)
# ============================================================

message("\n⏳ Prüfe Deconvolution-Verfügbarkeit...")

# Prüfe ob Deconvolution-Scores verfügbar sind
clinical_has_deconv <- "celltype_Monocytes" %in% names(sample_meta_clinical_complete)

# Prüfe Plausibilität (Flag aus Step 5)
if (!exists("clinical_monocyte_plausible")) {
  clinical_monocyte_plausible <- NA  # Falls Step 5 übersprungen
}

if (!clinical_has_deconv) {
  message("⚠️ Deconvolution-Scores NICHT verfügbar")
  message("   → LQ2 wird mit Pathway-basierten Surrogaten analysiert")
  message("   → Limitation: Keine direkte Zelltyp-Quantifikation")
  clinical_lq2_mode <- "pathway"

} else if (isFALSE(clinical_monocyte_plausible)) {
  message("⚠️ Deconvolution-Scores verfügbar, ABER Plausibilitätsprüfung FEHLGESCHLAGEN")
  message("   → Monozyten-Dynamik nicht konsistent mit Literatur (Kuppe 2024)")
  message("   → LQ2 wird mit Pathway-basierten Surrogaten analysiert (konservativer Ansatz)")
  message("   → Limitation wird in Manuskript dokumentiert")
  clinical_lq2_mode <- "pathway"

} else {
  message("✓ Deconvolution-Scores verfügbar und plausibel (MCP-counter)")
  message("   → LQ2 wird mit direkten Zelltyp-Scores analysiert")
  clinical_lq2_mode <- "deconvolution"
}

# ============================================================
# Robust: Zelltyp-Spalten harmonisieren & validieren
# ============================================================

# NK-Name vereinheitlichen (verhindert select-Fehler bei NK_cell vs NK_cells)
if ("celltype_NK_cell" %in% names(sample_meta_clinical_complete) &&
    !"celltype_NK_cells" %in% names(sample_meta_clinical_complete)) {
  sample_meta_clinical_complete$celltype_NK_cells <- sample_meta_clinical_complete$celltype_NK_cell
}
if ("celltype_NK_cells" %in% names(sample_meta_clinical_complete) &&
    !"celltype_NK_cell" %in% names(sample_meta_clinical_complete)) {
  sample_meta_clinical_complete$celltype_NK_cell <- sample_meta_clinical_complete$celltype_NK_cells
}

clinical_required_celltypes <- c("celltype_Monocytes", "celltype_T_cells", "celltype_Neutrophils")
clinical_missing_celltypes <- setdiff(clinical_required_celltypes, names(sample_meta_clinical_complete))
if (length(clinical_missing_celltypes) > 0) {
  stop("❌ Fehlende Zelltyp-Spalten: ", paste(clinical_missing_celltypes, collapse = ", "))
}

# ============================================================
# MODUS 1: Deconvolution-basiert (bevorzugt)
# ============================================================

if (clinical_lq2_mode == "deconvolution") {

  # NK-Zell-Spalte robust detektieren (MCP-counter variiert: NK_cell vs NK_cells)
  clinical_nk_col <- intersect(
    c("celltype_NK_cells", "celltype_NK_cell"),
    names(sample_meta_clinical_complete)
  )
  clinical_has_nk <- length(clinical_nk_col) > 0
  if (!clinical_has_nk) {
    message("  ⚠️ Keine NK-Zell-Spalte gefunden — MLR wird ohne NK-Zellen berechnet")
  } else {
    clinical_nk_col <- clinical_nk_col[1]
    message("  ✓ NK-Zell-Spalte: ", clinical_nk_col)
  }

  # Daten: Alle 3 Zeitpunkte — Kern-Selektion
  clinical_data_lq2 <- sample_meta_clinical_complete %>%
    filter(!is.na(celltype_Monocytes), !is.na(celltype_T_cells)) %>%
    dplyr::select(
      sample_id, pid, timepoint, age, sex,
      clinical_mono = celltype_Monocytes,
      clinical_tcells = celltype_T_cells,
      clinical_neutro = celltype_Neutrophils
    ) %>%
    ungroup() %>%
    as.data.frame()

  # NK-Zellen hinzufügen (falls verfügbar, sonst 0)
  if (clinical_has_nk) {
    clinical_data_lq2$clinical_nk <- sample_meta_clinical_complete[[clinical_nk_col]][
      match(clinical_data_lq2$sample_id, sample_meta_clinical_complete$sample_id)
    ]
  } else {
    clinical_data_lq2$clinical_nk <- 0
  }

  # MLR berechnen (Log-Ratio, Standard für compositional data; Aitchison, 1986)
  clinical_data_lq2 <- clinical_data_lq2 %>%
    mutate(
      clinical_myeloid_sum = clinical_mono + clinical_neutro + 0.01,
      clinical_lymphoid_sum = clinical_tcells + clinical_nk + 0.01,
      clinical_mlr = log2(clinical_myeloid_sum / clinical_lymphoid_sum)
    )

  message("✓ LQ2 Dataset: ", nrow(clinical_data_lq2), " samples from ",
          n_distinct(clinical_data_lq2$pid), " patients")

  # ============================================================
  # MODELL: Monozyten über Zeit
  # ============================================================

  message("\n⏳ Analysiere Monozyten-Dynamik...")

  clinical_model_lq2_mono <- lmerTest::lmer(
    clinical_mono ~ timepoint + age + sex + (1 | pid),
    data = clinical_data_lq2,
    REML = TRUE
  )

  clinical_coef_lq2_mono <- broom.mixed::tidy(clinical_model_lq2_mono, conf.int = TRUE) %>%
    filter(effect == "fixed") %>%
    dplyr::select(term, estimate, std.error, conf.low, conf.high, statistic, df, p.value)

  message("\n--- MONOCYTES: Coefficients ---")
  safe_print(clinical_coef_lq2_mono)

  # ============================================================
  # MODELL: T-Zellen über Zeit
  # ============================================================

  message("\n⏳ Analysiere T-Zell-Dynamik...")

  clinical_model_lq2_tcells <- lmerTest::lmer(
    clinical_tcells ~ timepoint + age + sex + (1 | pid),
    data = clinical_data_lq2,
    REML = TRUE
  )

  clinical_coef_lq2_tcells <- broom.mixed::tidy(clinical_model_lq2_tcells, conf.int = TRUE) %>%
    filter(effect == "fixed") %>%
    dplyr::select(term, estimate, std.error, conf.low, conf.high, statistic, df, p.value)

  message("\n--- T-CELLS: Coefficients ---")
  safe_print(clinical_coef_lq2_tcells)

  # ============================================================
  # MODELL: Myeloid-Lymphoid-Ratio
  # ============================================================

  message("\n⏳ Analysiere Myeloid-Lymphoid-Ratio...")

  clinical_model_lq2_mlr <- lmerTest::lmer(
    clinical_mlr ~ timepoint + age + sex + (1 | pid),
    data = clinical_data_lq2,
    REML = TRUE
  )

  clinical_coef_lq2_mlr <- broom.mixed::tidy(clinical_model_lq2_mlr, conf.int = TRUE) %>%
    filter(effect == "fixed") %>%
    dplyr::select(term, estimate, std.error, conf.low, conf.high, statistic, df, p.value)

  message("\n--- MYELOID-LYMPHOID-RATIO: Coefficients ---")
  safe_print(clinical_coef_lq2_mlr)

  # ============================================================
  # CROSS-VALIDATION (Issue O.1/O.3) - MLR als Haupt-Outcome
  # ============================================================

  message("\n--- CROSS-VALIDATION (LQ2 MLR) ---")

  lq2_mlr_cv_formula <- as.formula(
    "clinical_mlr ~ timepoint + age + sex + (1|pid)"
  )

  clinical_lq2_cv <- run_loocv(
    model_formula = lq2_mlr_cv_formula,
    data = clinical_data_lq2,
    model_type = "lmer",
    id_col = "pid"
  )

  message(sprintf("  LOPO (Leave-One-Patient-Out) R² = %.3f", clinical_lq2_cv$r_squared))
  message(sprintf("  LOPO RMSE = %.3f", clinical_lq2_cv$rmse))
  message(sprintf("  Valid predictions: %d/%d observations",
                  clinical_lq2_cv$n_valid, clinical_lq2_cv$n_total))
  message(sprintf("  Valid folds: %d/%d patients",
                  clinical_lq2_cv$n_folds_valid, clinical_lq2_cv$n_folds_total))

  # ============================================================
  # Effect Sizes
  # ============================================================

  clinical_effect_lq2 <- clinical_data_lq2 %>%
    group_by(timepoint) %>%
    summarise(
      n = n(),
      mono_mean = mean(clinical_mono, na.rm = TRUE),
      mono_sd = sd(clinical_mono, na.rm = TRUE),
      tcells_mean = mean(clinical_tcells, na.rm = TRUE),
      tcells_sd = sd(clinical_tcells, na.rm = TRUE),
      mlr_mean = mean(clinical_mlr, na.rm = TRUE),
      mlr_sd = sd(clinical_mlr, na.rm = TRUE),
      .groups = "drop"
    ) %>%
    as.data.frame()  # Sichere Konvertierung zu data.frame

  message("\n--- EFFECT SIZES LQ2 ---")
  safe_print(clinical_effect_lq2, row.names = FALSE)

  # ============================================================
  # Visualisierung: Multi-Panel (Mono, T-cells, MLR)
  # ============================================================

  message("⏳ Erstelle Visualisierungen...")

  # Timepoint-Faktor korrekt ordnen
  clinical_data_lq2$timepoint <- factor(clinical_data_lq2$timepoint, levels = c("A", "V1", "V2"))

  # Einzelpanels erstellen
  clinical_plot_lq2_a <- ggplot(clinical_data_lq2, aes(x = timepoint, y = clinical_mono)) +
    geom_violin(aes(fill = timepoint), alpha = 0.5, show.legend = FALSE) +
    geom_boxplot(width = 0.2, outlier.shape = NA) +
    stat_summary(fun = mean, geom = "point", size = 3, color = "red") +
    stat_summary(fun = mean, geom = "line", aes(group = 1), color = "red", linewidth = 1) +
    labs(title = "A: Monocyte Dynamics", x = "Timepoint", y = "Monocyte Score (MCP-counter)") +
    theme_bw(base_size = 11)

  clinical_plot_lq2_b <- ggplot(clinical_data_lq2, aes(x = timepoint, y = clinical_tcells)) +
    geom_violin(aes(fill = timepoint), alpha = 0.5, show.legend = FALSE) +
    geom_boxplot(width = 0.2, outlier.shape = NA) +
    stat_summary(fun = mean, geom = "point", size = 3, color = "blue") +
    stat_summary(fun = mean, geom = "line", aes(group = 1), color = "blue", linewidth = 1) +
    labs(title = "B: T-Cell Dynamics", x = "Timepoint", y = "T-Cell Score (MCP-counter)") +
    theme_bw(base_size = 11)

  clinical_plot_lq2_c <- ggplot(clinical_data_lq2, aes(x = timepoint, y = clinical_mlr)) +
    geom_violin(aes(fill = timepoint), alpha = 0.5, show.legend = FALSE) +
    geom_boxplot(width = 0.2, outlier.shape = NA) +
    stat_summary(fun = mean, geom = "point", size = 3, color = "purple") +
    stat_summary(fun = mean, geom = "line", aes(group = 1), color = "purple", linewidth = 1) +
    labs(title = "C: Myeloid-Lymphoid Ratio", x = "Timepoint", y = "log2(Myeloid / Lymphoid)") +
    theme_bw(base_size = 11)

  # ============================================================
  # Plots in Dateien speichern (nicht via knitr rendern)
  # ============================================================

  message("  Saving plots...")

  safe_ggsave(
    file.path(clinical_fig_dir, "primary_lq2_monocytes.png"),
    plot = clinical_plot_lq2_a,
    width = 8, height = 6, dpi = 300, bg = "white"
  )

  safe_ggsave(
    file.path(clinical_fig_dir, "primary_lq2_tcells.png"),
    plot = clinical_plot_lq2_b,
    width = 8, height = 6, dpi = 300, bg = "white"
  )

  safe_ggsave(
    file.path(clinical_fig_dir, "primary_lq2_mlr.png"),
    plot = clinical_plot_lq2_c,
    width = 8, height = 6, dpi = 300, bg = "white"
  )

  # Kombinierter Plot: direkt in PNG-Device rendern
  clinical_lq2_combined_path <- file.path(clinical_fig_dir, "primary_lq2_combined.png")
  combined_ok <- tryCatch({
    png(clinical_lq2_combined_path, width = 10, height = 14, units = "in", res = 300)
    print(
      clinical_plot_lq2_a / clinical_plot_lq2_b / clinical_plot_lq2_c +
        plot_annotation(
          title = "PRIMARY LQ2: Myeloid-Lymphoid Shift nach TAVI",
          subtitle = paste0("n = ", n_distinct(clinical_data_lq2$pid),
                            " Patienten, 3 Zeitpunkte (A, V1, V2)"),
          caption = "MCP-counter Deconvolution | lmer(Score ~ timepoint + age + sex + (1|pid))"
        )
    )
    dev.off()
    TRUE
  }, error = function(e) {
    message("⚠️ Kombinierter LQ2-Plot fehlgeschlagen: ", conditionMessage(e))
    if (dev.cur() > 1) dev.off()
    FALSE
  })

  message("  ✓ Plots gespeichert in: ", clinical_fig_dir)

  # Saved Plots im Quarto-Dokument anzeigen
  if (isTRUE(combined_ok)) {
    message("ℹ️ Kombinierter LQ2-Plot gespeichert (nicht eingebettet): ", clinical_lq2_combined_path)
  }

  # ============================================================
  # Speichere Ergebnisse (ohne Plot-Objekte)
  # ============================================================

  clinical_results_lq2 <- list(
    mode = "deconvolution",
    model_monocytes = clinical_model_lq2_mono,
    model_tcells = clinical_model_lq2_tcells,
    model_mlr = clinical_model_lq2_mlr,
    coef_monocytes = clinical_coef_lq2_mono,
    coef_tcells = clinical_coef_lq2_tcells,
    coef_mlr = clinical_coef_lq2_mlr,
    effect_sizes = clinical_effect_lq2,
    cv = clinical_lq2_cv
  )

  saveRDS(clinical_results_lq2, file.path(clinical_cache_dir, "primary_lq2_results.rds"))
  message("💾 Ergebnisse gespeichert: primary_lq2_results.rds")

} else {

  # ============================================================
  # MODUS 2: Pathway-basiert (Fallback)
  # ============================================================

  message("\n⚠️ LQ2 FALLBACK: Pathway-basierte Analyse")
  message("   → Nutze GSVA-Scores als Surrogate für Zelltyp-Aktivität")

  # Nutze Inflammation (Myeloid-Proxy) und Adaptive (Lymphoid-Proxy)
  clinical_data_lq2_pathway <- sample_meta_clinical_complete %>%
    filter(!is.na(clinical_inflammation_score), !is.na(clinical_adaptive_score)) %>%
    dplyr::select(
      sample_id, pid, timepoint, age, sex,
      clinical_myeloid_proxy = clinical_inflammation_score,
      clinical_lymphoid_proxy = clinical_adaptive_score,
      celltype_Monocytes, celltype_T_cells, celltype_Neutrophils
    ) %>%
    mutate(
      clinical_mlr_proxy = clinical_myeloid_proxy - clinical_lymphoid_proxy
    ) %>%
    ungroup() %>%
    as.data.frame()

  message("✓ LQ2 Pathway Dataset: ", nrow(clinical_data_lq2_pathway), " samples")

  # Modell: Myeloid-Proxy
  clinical_model_lq2_myeloid <- lmerTest::lmer(
    clinical_myeloid_proxy ~ timepoint + age + sex +
      celltype_Monocytes + celltype_T_cells + celltype_Neutrophils +
      (1 | pid),
    data = clinical_data_lq2_pathway,
    REML = TRUE
  )

  clinical_coef_lq2_myeloid <- broom.mixed::tidy(clinical_model_lq2_myeloid, conf.int = TRUE) %>%
    filter(effect == "fixed")

  message("\n--- MYELOID-PROXY (Inflammation): Coefficients ---")
  safe_print(clinical_coef_lq2_myeloid)

  # Modell: Lymphoid-Proxy
  clinical_model_lq2_lymphoid <- lmerTest::lmer(
    clinical_lymphoid_proxy ~ timepoint + age + sex +
      celltype_Monocytes + celltype_T_cells + celltype_Neutrophils +
      (1 | pid),
    data = clinical_data_lq2_pathway,
    REML = TRUE
  )

  clinical_coef_lq2_lymphoid <- broom.mixed::tidy(clinical_model_lq2_lymphoid, conf.int = TRUE) %>%
    filter(effect == "fixed")

  message("\n--- LYMPHOID-PROXY (Adaptive): Coefficients ---")
  safe_print(clinical_coef_lq2_lymphoid)

  clinical_results_lq2 <- list(
    mode = "pathway",
    model_myeloid = clinical_model_lq2_myeloid,
    model_lymphoid = clinical_model_lq2_lymphoid,
    coef_myeloid = clinical_coef_lq2_myeloid,
    coef_lymphoid = clinical_coef_lq2_lymphoid
  )

  saveRDS(clinical_results_lq2, file.path(clinical_cache_dir, "primary_lq2_results.rds"))
  message("💾 Ergebnisse gespeichert (Pathway-Modus): primary_lq2_results.rds")
}

message("\n✓ PRIMARY LQ2 abgeschlossen (Modus: ", clinical_lq2_mode, ")")
```

```{r}
#| label: step9-primary-summary-multiple-testing
#| echo: false
#| warning: false

message("=== SCHRITT 9.4: PRIMARY SUMMARY & Multiple Testing Correction ===")

# ============================================================
# Ziel: Konsolidiere alle Primary Results, appliziere Holm-Bonferroni
# Entscheidung E4: Holm-Korrektur für 3 Primary-Tests
# ============================================================

message("\n⏳ Konsolidiere Primary Results...")

# ============================================================
# Extrahiere KEY P-VALUES aus allen 3 Primary Analyses
# Methode: Nutze anova() für robuste Effekt-Tests (Type III)
# ============================================================

# Q1: Interaktion timepoint × EF_group (oder Haupteffekt falls nicht gefittet)
if (exists("clinical_model_q1")) {
  clinical_anova_q1 <- anova(clinical_model_q1, type = "III")

  # Prüfe ob Interaktion im Modell vorhanden
  if ("timepoint:ef_group" %in% rownames(clinical_anova_q1)) {
    clinical_pval_q1 <- clinical_anova_q1["timepoint:ef_group", "Pr(>F)"]
    message("  Q1: Interaktion timepoint:ef_group p = ",
            format.pval(clinical_pval_q1, digits = 3))
  } else {
    # Falls keine Interaktion: nimm Haupteffekt timepoint
    clinical_pval_q1 <- clinical_anova_q1["timepoint", "Pr(>F)"]
    message("  Q1: Haupteffekt timepoint p = ",
            format.pval(clinical_pval_q1, digits = 3))
  }
} else {
  clinical_pval_q1 <- NA
  message("  Q1: Modell nicht vorhanden")
}

# Q2: Interaktion timepoint × relevant_cad (oder Haupteffekt)
if (exists("clinical_model_q2")) {
  clinical_anova_q2 <- anova(clinical_model_q2, type = "III")

  if ("timepoint:relevant_cad" %in% rownames(clinical_anova_q2)) {
    clinical_pval_q2 <- clinical_anova_q2["timepoint:relevant_cad", "Pr(>F)"]
    message("  Q2: Interaktion timepoint:relevant_cad p = ",
            format.pval(clinical_pval_q2, digits = 3))
  } else {
    clinical_pval_q2 <- clinical_anova_q2["timepoint", "Pr(>F)"]
    message("  Q2: Haupteffekt timepoint p = ",
            format.pval(clinical_pval_q2, digits = 3))
  }
} else {
  clinical_pval_q2 <- NA
  message("  Q2: Modell nicht vorhanden")
}

# LQ2: Timepoint-Effekt (primär MLR, sonst Monozyten- oder Proxy-Modell)
if (exists("clinical_model_lq2_mlr")) {
  clinical_anova_lq2 <- anova(clinical_model_lq2_mlr, type = "III")
  clinical_pval_lq2 <- clinical_anova_lq2["timepoint", "Pr(>F)"]
  message("  LQ2: Timepoint-Effekt (MLR) p = ",
          format.pval(clinical_pval_lq2, digits = 3))
} else if (exists("clinical_model_lq2_mono")) {
  clinical_anova_lq2 <- anova(clinical_model_lq2_mono, type = "III")
  clinical_pval_lq2 <- clinical_anova_lq2["timepoint", "Pr(>F)"]
  message("  LQ2: Timepoint-Effekt (Monozyten) p = ",
          format.pval(clinical_pval_lq2, digits = 3))
} else if (exists("clinical_model_lq2_myeloid")) {
  clinical_anova_lq2 <- anova(clinical_model_lq2_myeloid, type = "III")
  clinical_pval_lq2 <- clinical_anova_lq2["timepoint", "Pr(>F)"]
  message("  LQ2: Timepoint-Effekt (Myeloid-Proxy) p = ",
          format.pval(clinical_pval_lq2, digits = 3))
} else {
  clinical_pval_lq2 <- NA
  message("  LQ2: Modell nicht vorhanden")
}

# ============================================================
# Multiple Testing Correction: Holm-Bonferroni
# ============================================================

clinical_primary_pvalues <- data.frame(
  Analysis = c("Q1_EF_Inflammation", "Q2_CAD_Ribosome", "LQ2_Myeloid_Lymphoid"),
  Description = c(
    "EF group × Inflammation (V1 vs A)",
    "CAD × Ribosome Recovery (V2 vs V1)",
    "Myeloid-Lymphoid Shift (temporal dynamics)"
  ),
  raw_p = c(clinical_pval_q1, clinical_pval_q2, clinical_pval_lq2),
  stringsAsFactors = FALSE
)

# Holm-Korrektur
clinical_primary_pvalues <- clinical_primary_pvalues %>%
  filter(!is.na(raw_p)) %>%
  mutate(
    holm_p = p.adjust(raw_p, method = "holm"),
    sig_raw = case_when(
      raw_p < 0.001 ~ "***",
      raw_p < 0.01 ~ "**",
      raw_p < 0.05 ~ "*",
      TRUE ~ ""
    ),
    sig_holm = case_when(
      holm_p < 0.001 ~ "***",
      holm_p < 0.01 ~ "**",
      holm_p < 0.05 ~ "*",
      TRUE ~ ""
    )
  )

message("\n=== PRIMARY ANALYSES: Multiple Testing Correction (Holm) ===")
safe_print(clinical_primary_pvalues, row.names = FALSE)

# Speichere Summary
write.csv(
  clinical_primary_pvalues,
  file.path(clinical_output_dir, "primary_analyses_summary.csv"),
  row.names = FALSE
)

message("\n💾 Summary gespeichert: primary_analyses_summary.csv")

# ============================================================
# Interpretation Guide
# ============================================================

message("\n=== INTERPRETATION ===")
message("1. RAW P-VALUES: Unadjusted für multiple comparisons")
message("2. HOLM P-VALUES: Adjustiert für 3 Primary-Tests (konservativ)")
message("3. Berichte BEIDE in Paper:")
message("   - Main Text: Holm-adjusted")
message("   - Supplement: Raw p-values mit Disclosure")

n_sig_raw <- sum(clinical_primary_pvalues$raw_p < 0.05, na.rm = TRUE)
n_sig_holm <- sum(clinical_primary_pvalues$holm_p < 0.05, na.rm = TRUE)

message(sprintf(
  "\n✓ SIGNIFIKANTE BEFUNDE: %d/%d (raw), %d/%d (Holm-adjusted)",
  n_sig_raw, nrow(clinical_primary_pvalues),
  n_sig_holm, nrow(clinical_primary_pvalues)
))

message("\n✓ PRIMARY ANALYSES KOMPLETT")
```

---

# SCHRITT 10: SECONDARY ANALYSES

**Literature-driven, hypothesis-testing analyses with BH-FDR correction**

```{r}
#| label: step10-prereq-check
#| echo: false
#| warning: false

message("=== SCHRITT 10.0: Prerequisites Check ===")

# ============================================================
# Sicherheitsprüfung: Sind alle benötigten Daten verfügbar?
# Falls Steps 1-9 übersprungen wurden (z.B. aus Cache), müssen
# die RDS-Dateien geladen werden
# ============================================================

# Check 1: sample_meta_clinical_complete exists?
if (!exists("sample_meta_clinical_complete")) {
  message("⏳ Lade sample_meta_clinical_complete aus Cache...")
  sample_meta_clinical_complete_path <- file.path(clinical_cache_dir, "sample_meta_clinical_complete.rds")
  if (file.exists(sample_meta_clinical_complete_path)) {
    sample_meta_clinical_complete <- readRDS(sample_meta_clinical_complete_path)
    message("✓ Geladen: ", nrow(sample_meta_clinical_complete), " samples")
  } else {
    stop("❌ sample_meta_clinical_complete nicht gefunden. Bitte Steps 1-9 ausführen.")
  }
}

# Check 2: GSVA scores vorhanden?
if (!"clinical_inflammation_score" %in% names(sample_meta_clinical_complete)) {
  stop("❌ GSVA-Scores fehlen in sample_meta_clinical_complete. Bitte Steps 6-7 ausführen.")
}

message("✓ Prerequisites OK: GSVA-Scores verfügbar")
```

```{r}
#| label: step10-helper-result-extraction
#| echo: false
#| warning: false

message("\n=== SCHRITT 10.1: Helper Functions for Result Extraction ===")

# ============================================================
# Central Helper: Extract standardized results from lm/lmer models
# Purpose: Avoid code duplication, ensure consistent reporting
# ============================================================

extract_model_results <- function(model, term_of_interest = NULL, model_name = "Model") {
  # Extract coefficients with CIs
  coef_table <- broom.mixed::tidy(model, conf.int = TRUE)

  # Filter for fixed effects (only for mixed models)
  if ("effect" %in% names(coef_table)) {
    coef_table <- coef_table %>%
      filter(effect == "fixed")
  }

  # Select relevant columns (handle missing 'df' column in some models)
  available_cols <- intersect(
    c("term", "estimate", "std.error", "conf.low", "conf.high", "statistic", "df", "p.value"),
    names(coef_table)
  )
  coef_table <- coef_table %>%
    dplyr::select(all_of(available_cols))

  # If specific term requested, filter
  if (!is.null(term_of_interest)) {
    coef_table <- coef_table %>%
      filter(grepl(term_of_interest, term, fixed = FALSE))
  }

  # Add model diagnostics
  n_obs <- nobs(model)

  # VIF if multiple predictors
  vif_vals <- tryCatch(car::vif(model), error = function(e) NULL)

  # Return list with all relevant info
  list(
    coefficients = coef_table,
    n = n_obs,
    vif = vif_vals,
    model_name = model_name
  )
}

# ============================================================
# LOPO Cross-Validation for Model Validation (Issue O.1/O.3)
# Leave-One-Patient-Out CV: Robuste interne Validierung
# Purpose: Echte Generalisierung auf neue Patienten testen
# ============================================================

run_loocv <- function(model_formula, data, model_type = "lmer", id_col = "pid") {
  # Leave-One-Patient-Out Cross-Validation (LOPO)
  # Pro Fold: Ein Patient (alle Zeitpunkte) als Testset
  # Prediction: Fixed effects only (keine patient-spezifischen Random Effects)
  # Returns: RMSE, R², n_valid, n_total, pred_df

  # Extract response variable name from formula
  response_var <- as.character(model_formula)[2]

  # Check if id_col exists
  if (!id_col %in% names(data)) {
    stop(sprintf("id_col '%s' nicht in data gefunden", id_col))
  }

  # Unique patients
  unique_patients <- unique(data[[id_col]])
  n_patients <- length(unique_patients)

  message(sprintf("  Starting LOPO CV: %d patients, %d observations",
                  n_patients, nrow(data)))

  # Initialize storage for predictions
  all_predictions <- data.frame(
    pid = character(),
    row_id = integer(),
    y_true = numeric(),
    y_pred = numeric(),
    fold_id = integer(),
    stringsAsFactors = FALSE
  )

  n_folds_valid <- 0
  n_folds_failed <- 0

  # LOPO loop: iterate over patients
  for (fold_idx in seq_along(unique_patients)) {
    patient_id <- unique_patients[fold_idx]

    # Training data: all patients except current one
    train_data <- data[data[[id_col]] != patient_id, ]
    test_data <- data[data[[id_col]] == patient_id, ]

    # Skip if test set is empty
    if (nrow(test_data) == 0) {
      message(sprintf("  ⚠️  Fold %d (pid=%s): Testdaten leer, übersprungen",
                      fold_idx, patient_id))
      n_folds_failed <- n_folds_failed + 1
      next
    }

    # Fit model on training data
    fit_success <- FALSE
    fit_model <- NULL

    if (model_type == "lmer") {
      suppressWarnings({
        tryCatch({
          fit_model <- lmerTest::lmer(
            model_formula,
            data = train_data,
            REML = TRUE,
            control = lme4::lmerControl(optimizer = "bobyqa", calc.derivs = FALSE)
          )
          fit_success <- TRUE
        }, error = function(e) {
          message(sprintf("  ⚠️  Fold %d (pid=%s): Modell-Fit fehlgeschlagen - %s",
                          fold_idx, patient_id, conditionMessage(e)))
        })
      })
    } else if (model_type == "lm") {
      suppressWarnings({
        tryCatch({
          fit_model <- lm(model_formula, data = train_data)
          fit_success <- TRUE
        }, error = function(e) {
          message(sprintf("  ⚠️  Fold %d (pid=%s): Modell-Fit fehlgeschlagen - %s",
                          fold_idx, patient_id, conditionMessage(e)))
        })
      })
    }

    if (!fit_success || is.null(fit_model)) {
      n_folds_failed <- n_folds_failed + 1
      next
    }

    # Predict on test data (fixed effects only for lmer)
    predictions <- NULL
    suppressWarnings({
      tryCatch({
        if (model_type == "lmer") {
          # Fixed effects only: re.form = NA
          predictions <- predict(
            fit_model,
            newdata = test_data,
            re.form = NA,  # Keine Random Effects
            allow.new.levels = TRUE
          )
        } else if (model_type == "lm") {
          predictions <- predict(fit_model, newdata = test_data)
        }
      }, error = function(e) {
        message(sprintf("  ⚠️  Fold %d (pid=%s): Prediction fehlgeschlagen - %s",
                        fold_idx, patient_id, conditionMessage(e)))
      })
    })

    # Check if predictions succeeded
    if (is.null(predictions) || any(is.na(predictions))) {
      message(sprintf("  ⚠️  Fold %d (pid=%s): NA predictions, übersprungen",
                      fold_idx, patient_id))
      n_folds_failed <- n_folds_failed + 1
      next
    }

    # Extract true values
    actuals <- test_data[[response_var]]

    # Store predictions
    fold_predictions <- data.frame(
      pid = as.character(patient_id),
      row_id = which(data[[id_col]] == patient_id),
      y_true = actuals,
      y_pred = predictions,
      fold_id = fold_idx,
      stringsAsFactors = FALSE
    )

    all_predictions <- rbind(all_predictions, fold_predictions)
    n_folds_valid <- n_folds_valid + 1
  }

  # Calculate metrics from all collected predictions
  if (nrow(all_predictions) == 0) {
    message("  ❌ LOPO CV fehlgeschlagen: Keine gültigen Vorhersagen")
    return(list(
      rmse = NA,
      r_squared = NA,
      n_valid = 0,
      n_total = nrow(data),
      n_folds_valid = 0,
      n_folds_total = n_patients,
      pred_df = all_predictions
    ))
  }

  # RMSE
  rmse <- sqrt(mean((all_predictions$y_true - all_predictions$y_pred)^2, na.rm = TRUE))

  # R² out-of-sample
  ss_res <- sum((all_predictions$y_true - all_predictions$y_pred)^2, na.rm = TRUE)
  ss_tot <- sum((all_predictions$y_true - mean(all_predictions$y_true, na.rm = TRUE))^2, na.rm = TRUE)
  r_squared <- 1 - (ss_res / ss_tot)

  # Return results
  list(
    rmse = rmse,
    r_squared = r_squared,
    n_valid = nrow(all_predictions),
    n_total = nrow(data),
    n_folds_valid = n_folds_valid,
    n_folds_total = n_patients,
    pred_df = all_predictions
  )
}

message("✓ Helper function extract_model_results() defined")
message("✓ Helper function run_loocv() defined (LOPO: Leave-One-Patient-Out CV)")
```

```{r}
#| label: step10-s1-baseline-inflammation-recovery
#| echo: false
#| warning: false

message("\n=== SECONDARY S1: Baseline Inflammation → Recovery Distance ===")

# ============================================================
# Research Question S1 (SECONDARY):
# Patienten mit erhöhter Baseline-Inflammation zeigen verzögerte/
# unvollständige Recovery bei V2
#
# Literatur: Schmader et al. 2021 (BMC Cardiovasc Disord)
# Hypothese: Baseline inflammation ist assoziiert mit recovery trajectory
# ============================================================

# Daten: Patient-level, brauchen Baseline (A) und V2
clinical_data_s1 <- sample_meta_clinical_complete %>%
  dplyr::filter(timepoint %in% c("A", "V2")) %>%
  dplyr::filter(!is.na(clinical_inflammation_score)) %>%
  dplyr::select(pid, timepoint, clinical_inflammation_score,
                age, sex, log_euroscore_ii) %>%
  pivot_wider(names_from = timepoint, values_from = clinical_inflammation_score,
              names_prefix = "inflam_") %>%
  dplyr::filter(!is.na(inflam_A), !is.na(inflam_V2)) %>%
  mutate(
    baseline_inflam = inflam_A,
    recovery_distance = abs(inflam_V2 - inflam_A)
  )

message(sprintf("  n = %d patients with complete A + V2 data", nrow(clinical_data_s1)))

# Stop-Regel: Mindestens 20 vollständige Fälle
if (nrow(clinical_data_s1) < 20) {
  message("⚠️ STOP: n < 20 → S1 wird nur deskriptiv berichtet")
  clinical_s1_run <- FALSE
} else {
  clinical_s1_run <- TRUE
}

if (clinical_s1_run) {
  # Modell: Recovery distance ~ Baseline inflammation + covariates
  # Adjustierung: minimal (age, sex, Euroscore)
  clinical_model_s1 <- lm(
    recovery_distance ~ baseline_inflam + age + sex + log_euroscore_ii,
    data = clinical_data_s1
  )

  # Extrahiere Results
  clinical_results_s1 <- extract_model_results(
    clinical_model_s1,
    term_of_interest = "baseline_inflam",
    model_name = "S1_Baseline_Inflammation_Recovery"
  )

  message("\n--- S1 MODEL SUMMARY ---")
  message(sprintf("  n = %d", clinical_results_s1$n))
  message("\n  Coefficients:")
  print(clinical_results_s1$coefficients)

  # VIF Check
  if (!is.null(clinical_results_s1$vif)) {
    max_vif <- max(clinical_results_s1$vif)
    if (max_vif > clinical_params$vif_threshold) {
      message(sprintf("⚠️ VIF WARNING: max VIF = %.2f (threshold = %.1f)",
                      max_vif, clinical_params$vif_threshold))
    } else {
      message(sprintf("✓ VIF OK: max VIF = %.2f", max_vif))
    }
  }

  # Effect size: Standardized coefficient
  clinical_s1_effect <- clinical_data_s1 %>%
    summarise(
      cor_baseline_recovery = cor(baseline_inflam, recovery_distance, use = "complete.obs"),
      sd_baseline = sd(baseline_inflam, na.rm = TRUE),
      sd_recovery = sd(recovery_distance, na.rm = TRUE)
    )

  message(sprintf("\n  Effect: r = %.3f (Pearson correlation)",
                  clinical_s1_effect$cor_baseline_recovery))

  # Speichere
  saveRDS(clinical_results_s1, file.path(clinical_cache_dir, "secondary_s1_results.rds"))
  message("💾 S1 Results saved")

} else {
  clinical_results_s1 <- NULL
  message("⚠️ S1 analysis skipped (insufficient n)")
}
```

```{r}
#| label: step10-s2-ribosome-gfr
#| echo: false
#| warning: false

message("\n=== SECONDARY S2: Ribosome Signature × Nierenfunktion (GFR) ===")

# ============================================================
# Research Question S2 (SECONDARY):
# Patienten mit eingeschränkter Nierenfunktion zeigen veränderte
# ribosomale Dynamik (V1 → V2)
#
# Literatur: Urämie → Proteinsynthese-Störung
# Hypothese: GFR ist assoziiert mit ribosome recovery trajectory
# ============================================================

# Prüfe ob GFR verfügbar (Variable: GFR_impaired aus Step 2)
clinical_has_gfr <- "GFR_impaired" %in% names(sample_meta_clinical_complete)

if (!clinical_has_gfr) {
  message("⚠️ GFR nicht verfügbar → S2 übersprungen")
  clinical_s2_run <- FALSE
  clinical_results_s2 <- NULL
} else {
  # Daten: V1 + V2 (Recovery-Phase), mit GFR
  # Nutze bereits existierende kategorische Variable GFR_impaired
  clinical_data_s2 <- sample_meta_clinical_complete %>%
    dplyr::filter(timepoint %in% c("V1", "V2")) %>%
    dplyr::filter(!is.na(GFR_impaired), !is.na(clinical_ribosome_score)) %>%
    droplevels()

  message(sprintf("  n = %d samples from %d patients",
                  nrow(clinical_data_s2), n_distinct(clinical_data_s2$pid)))

  # Zellenbesetzung prüfen
  clinical_s2_cells <- clinical_data_s2 %>%
    dplyr::count(timepoint, GFR_impaired) %>%
    dplyr::arrange(timepoint, GFR_impaired)

  message("\n--- S2 CELL COUNTS ---")
  print(clinical_s2_cells)

  clinical_s2_min_cell <- min(clinical_s2_cells$n)

  if (clinical_s2_min_cell < clinical_params$min_n_per_group) {
    message(sprintf("⚠️ STOP: Kleinste Zelle n = %d < %d → nur Haupteffekte",
                    clinical_s2_min_cell, clinical_params$min_n_per_group))
    clinical_s2_interaction <- FALSE
  } else {
    clinical_s2_interaction <- TRUE
  }

  # Modell: Mixed-effects
  if (clinical_s2_interaction) {
    clinical_model_s2 <- lmerTest::lmer(
      clinical_ribosome_score ~ timepoint * GFR_impaired + age + sex + (1 | pid),
      data = clinical_data_s2,
      REML = TRUE
    )
    message("  Model: Interaktion timepoint × GFR")
  } else {
    clinical_model_s2 <- lmerTest::lmer(
      clinical_ribosome_score ~ timepoint + GFR_impaired + age + sex + (1 | pid),
      data = clinical_data_s2,
      REML = TRUE
    )
    message("  Model: Haupteffekte nur")
  }

  # Extrahiere Results
  clinical_results_s2 <- extract_model_results(
    clinical_model_s2,
    term_of_interest = NULL,
    model_name = "S2_Ribosome_GFR"
  )

  message("\n--- S2 MODEL SUMMARY ---")
  print(clinical_results_s2$coefficients)

  # VIF
  if (!is.null(clinical_results_s2$vif)) {
    message(sprintf("✓ VIF: max = %.2f", max(clinical_results_s2$vif)))
  }

  # Speichere
  saveRDS(clinical_results_s2, file.path(clinical_cache_dir, "secondary_s2_results.rds"))
  message("💾 S2 Results saved")

  clinical_s2_run <- TRUE
}
```

```{r}
#| label: step10-s3-stress-tf-signatures
#| echo: false
#| warning: false

message("\n=== SECONDARY S3: Stress-Response Signatures (Inflammation as Proxy) ===")

# ============================================================
# Research Question S3 (SECONDARY):
# Stress-Response-Signaturen zeigen charakteristische zeitliche Muster
#
# Literatur: Kardiale Stress-Response involviert Inflammation (TNFA, NFκB)
# Hypothese: Inflammation score (includes TNFA_SIGNALING_VIA_NFKB) shows
#            differential dynamics by EF group (marker of myocardial stress)
# ============================================================

# Nutze clinical_inflammation_score als Proxy für Stress-Response
# (Includes HALLMARK_TNFA_SIGNALING_VIA_NFKB, which reflects NFκB activity)

clinical_has_tf_scores <- "clinical_inflammation_score" %in% names(sample_meta_clinical_complete)

if (!clinical_has_tf_scores) {
  message("⚠️ Inflammation score nicht verfügbar → S3 übersprungen")
  clinical_s3_run <- FALSE
  clinical_results_s3 <- NULL
} else {
  # Daten: Inflammation score als Stress-Response-Proxy
  clinical_data_s3 <- sample_meta_clinical_complete %>%
    dplyr::filter(!is.na(clinical_inflammation_score), !is.na(ef_group)) %>%
    dplyr::rename(tf_stress_score = clinical_inflammation_score)

  message(sprintf("  n = %d samples from %d patients",
                  nrow(clinical_data_s3), n_distinct(clinical_data_s3$pid)))

  # Modell: TF-Stress-Score über Zeit, moduliert durch EF-Gruppe?
  # (EF = vorgeschädigtes Myokard → erhöhter Baseline-Stress)

  # Zellenbesetzung
  clinical_s3_cells <- clinical_data_s3 %>%
    dplyr::count(timepoint, ef_group)

  message("\n--- S3 CELL COUNTS ---")
  print(clinical_s3_cells)

  clinical_s3_min_cell <- min(clinical_s3_cells$n)

  if (clinical_s3_min_cell < clinical_params$min_n_per_group) {
    clinical_s3_interaction <- FALSE
    message(sprintf("⚠️ Kleinste Zelle n = %d < %d → nur Haupteffekte",
                    clinical_s3_min_cell, clinical_params$min_n_per_group))
  } else {
    clinical_s3_interaction <- TRUE
  }

  # Modell
  if (clinical_s3_interaction) {
    clinical_model_s3 <- lmerTest::lmer(
      tf_stress_score ~ timepoint * ef_group + age + sex + (1 | pid),
      data = clinical_data_s3,
      REML = TRUE
    )
    message("  Model: Interaktion timepoint × EF_group")
  } else {
    clinical_model_s3 <- lmerTest::lmer(
      tf_stress_score ~ timepoint + ef_group + age + sex + (1 | pid),
      data = clinical_data_s3,
      REML = TRUE
    )
    message("  Model: Haupteffekte nur")
  }

  # Results
  clinical_results_s3 <- extract_model_results(
    clinical_model_s3,
    term_of_interest = NULL,
    model_name = "S3_TF_Stress_Signatures"
  )

  message("\n--- S3 MODEL SUMMARY ---")
  print(clinical_results_s3$coefficients)

  # VIF
  if (!is.null(clinical_results_s3$vif)) {
    message(sprintf("✓ VIF: max = %.2f", max(clinical_results_s3$vif)))
  }

  # Speichere
  saveRDS(clinical_results_s3, file.path(clinical_cache_dir, "secondary_s3_results.rds"))
  message("💾 S3 Results saved")

  clinical_s3_run <- TRUE
}
```

```{r}
#| label: step10-s4-af-inflammation
#| echo: false
#| warning: false

message("\n=== SECONDARY S4: Vorhofflimmern (AF) × Inflammations-Trajektorie ===")

# ============================================================
# Research Question S4 (SECONDARY):
# Patienten mit chronischem Vorhofflimmern zeigen veränderte
# Inflammations-Dynamik über die 3 Zeitpunkte
#
# Literatur: AF = chronische low-grade Inflammation
# Hypothese: AF ist assoziiert mit inflammation trajectory post-TAVI
# ============================================================

# Prüfe ob AF-Variable verfügbar
clinical_has_af <- "atrial_fibrillation_flutter" %in% names(sample_meta_clinical_complete)

if (!clinical_has_af) {
  message("⚠️ AF-Variable nicht verfügbar → S4 übersprungen")
  clinical_s4_run <- FALSE
  clinical_results_s4 <- NULL
} else {
  # Daten: Alle 3 Zeitpunkte, mit AF-Status
  clinical_data_s4 <- sample_meta_clinical_complete %>%
    filter(!is.na(atrial_fibrillation_flutter), !is.na(clinical_inflammation_score)) %>%
    mutate(
      af = factor(ifelse(atrial_fibrillation_flutter == 1, "AF", "No AF"),
                  levels = c("No AF", "AF"))
    ) %>%
    droplevels()

  message(sprintf("  n = %d samples from %d patients",
                  nrow(clinical_data_s4), n_distinct(clinical_data_s4$pid)))

  # Zellenbesetzung
  clinical_s4_cells <- clinical_data_s4 %>%
    dplyr::count(timepoint, af)

  message("\n--- S4 CELL COUNTS ---")
  print(clinical_s4_cells)

  clinical_s4_min_cell <- min(clinical_s4_cells$n)

  if (clinical_s4_min_cell < clinical_params$min_n_per_group) {
    clinical_s4_interaction <- FALSE
    message(sprintf("⚠️ Kleinste Zelle n = %d < %d → nur Haupteffekte",
                    clinical_s4_min_cell, clinical_params$min_n_per_group))
  } else {
    clinical_s4_interaction <- TRUE
  }

  # Modell
  if (clinical_s4_interaction) {
    clinical_model_s4 <- lmerTest::lmer(
      clinical_inflammation_score ~ timepoint * af + age + sex + (1 | pid),
      data = clinical_data_s4,
      REML = TRUE
    )
    message("  Model: Interaktion timepoint × AF")
  } else {
    clinical_model_s4 <- lmerTest::lmer(
      clinical_inflammation_score ~ timepoint + af + age + sex + (1 | pid),
      data = clinical_data_s4,
      REML = TRUE
    )
    message("  Model: Haupteffekte nur")
  }

  # Results
  clinical_results_s4 <- extract_model_results(
    clinical_model_s4,
    term_of_interest = NULL,
    model_name = "S4_AF_Inflammation"
  )

  message("\n--- S4 MODEL SUMMARY ---")
  print(clinical_results_s4$coefficients)

  # VIF
  if (!is.null(clinical_results_s4$vif)) {
    message(sprintf("✓ VIF: max = %.2f", max(clinical_results_s4$vif)))
  }

  # Speichere
  saveRDS(clinical_results_s4, file.path(clinical_cache_dir, "secondary_s4_results.rds"))
  message("💾 S4 Results saved")

  clinical_s4_run <- TRUE
}
```

```{r}
#| label: step10-secondary-summary-multiple-testing
#| echo: false
#| warning: false

message("\n=== SECONDARY ANALYSES: Summary & Multiple Testing Correction (BH-FDR) ===")

# ============================================================
# Konsolidiere alle Secondary Results
# Appliziere Benjamini-Hochberg FDR über gesamtes Secondary-Set
# Entscheidung: BH-FDR (weniger konservativ als Holm, angemessen für Secondary)
# ============================================================

# Extrahiere Key P-Values aus allen Secondary Analyses
clinical_secondary_tests <- list()

# S1: Baseline Inflammation → Recovery (linear model, key term: baseline_inflam)
if (!is.null(clinical_results_s1)) {
  s1_pval <- clinical_results_s1$coefficients %>%
    filter(term == "baseline_inflam") %>%
    pull(p.value)
  if (length(s1_pval) > 0) {
    clinical_secondary_tests$S1 <- list(
      name = "S1_Baseline_Inflammation_Recovery",
      description = "Baseline inflammation is associated with recovery distance (V2-A)",
      p_value = s1_pval
    )
  }
}

# S2: Ribosome × GFR (mixed model, key term: interaction or main effect)
if (!is.null(clinical_results_s2)) {
  # Prüfe ob Interaktion vorhanden
  s2_coefs <- clinical_results_s2$coefficients
  if ("timepointV2:GFR_impairedimpaired" %in% s2_coefs$term) {
    s2_pval <- s2_coefs %>%
      filter(term == "timepointV2:GFR_impairedimpaired") %>%
      pull(p.value)
    s2_term <- "Interaction timepoint × GFR"
  } else if ("GFR_impairedimpaired" %in% s2_coefs$term) {
    s2_pval <- s2_coefs %>%
      filter(term == "GFR_impairedimpaired") %>%
      pull(p.value)
    s2_term <- "Main effect GFR"
  } else {
    s2_pval <- NA
    s2_term <- "N/A"
  }

  if (!is.na(s2_pval)) {
    clinical_secondary_tests$S2 <- list(
      name = "S2_Ribosome_GFR",
      description = paste0("Ribosome recovery × GFR (", s2_term, ")"),
      p_value = s2_pval
    )
  }
}

# S3: TF Stress Signatures (mixed model, test timepoint effect)
if (!is.null(clinical_results_s3)) {
  # Key test: Zeitverlauf (timepointV1 oder timepointV2)
  s3_coefs <- clinical_results_s3$coefficients
  s3_timepoint_terms <- s3_coefs %>%
    filter(grepl("^timepoint", term))

  if (nrow(s3_timepoint_terms) > 0) {
    # Nimm kleinsten p-Wert der Zeitpunkt-Terms (konservativ: würde Bonferroni rechtfertigen)
    s3_pval <- min(s3_timepoint_terms$p.value, na.rm = TRUE)
    clinical_secondary_tests$S3 <- list(
      name = "S3_TF_Stress_Signatures",
      description = "TF stress score temporal dynamics",
      p_value = s3_pval
    )
  }
}

# S4: AF × Inflammation (mixed model)
if (!is.null(clinical_results_s4)) {
  s4_coefs <- clinical_results_s4$coefficients
  # Prüfe Interaktion, sonst Haupteffekt
  if (any(grepl(":af", s4_coefs$term))) {
    s4_interaction_terms <- s4_coefs %>%
      filter(grepl(":af", term))
    s4_pval <- min(s4_interaction_terms$p.value, na.rm = TRUE)
    s4_term <- "Interaction timepoint × AF"
  } else if ("afAF" %in% s4_coefs$term) {
    s4_pval <- s4_coefs %>%
      filter(term == "afAF") %>%
      pull(p.value)
    s4_term <- "Main effect AF"
  } else {
    s4_pval <- NA
    s4_term <- "N/A"
  }

  if (!is.na(s4_pval)) {
    clinical_secondary_tests$S4 <- list(
      name = "S4_AF_Inflammation",
      description = paste0("AF × Inflammation trajectory (", s4_term, ")"),
      p_value = s4_pval
    )
  }
}

# Erstelle Summary-Tabelle
if (length(clinical_secondary_tests) > 0) {
  clinical_secondary_summary <- data.frame(
    Analysis = sapply(clinical_secondary_tests, function(x) x$name),
    Description = sapply(clinical_secondary_tests, function(x) x$description),
    raw_p = sapply(clinical_secondary_tests, function(x) x$p_value),
    stringsAsFactors = FALSE
  )

  # BH-FDR Korrektur
  clinical_secondary_summary <- clinical_secondary_summary %>%
    mutate(
      fdr_bh = p.adjust(raw_p, method = "BH"),
      sig_raw = case_when(
        raw_p < 0.001 ~ "***",
        raw_p < 0.01 ~ "**",
        raw_p < 0.05 ~ "*",
        TRUE ~ ""
      ),
      sig_fdr = case_when(
        fdr_bh < 0.001 ~ "***",
        fdr_bh < 0.01 ~ "**",
        fdr_bh < 0.05 ~ "*",
        TRUE ~ ""
      )
    )

  message("\n=== SECONDARY ANALYSES: Summary (BH-FDR Corrected) ===")
  safe_print(clinical_secondary_summary, row.names = FALSE)

  # Speichere
  write.csv(
    clinical_secondary_summary,
    file.path(clinical_output_dir, "secondary_analyses_summary.csv"),
    row.names = FALSE
  )

  message("\n💾 Secondary Summary saved")

  # Interpretation
  n_sig_raw <- sum(clinical_secondary_summary$raw_p < 0.05, na.rm = TRUE)
  n_sig_fdr <- sum(clinical_secondary_summary$fdr_bh < 0.05, na.rm = TRUE)

  message(sprintf(
    "\n✓ SIGNIFIKANTE BEFUNDE (Secondary): %d/%d (raw), %d/%d (FDR-corrected)",
    n_sig_raw, nrow(clinical_secondary_summary),
    n_sig_fdr, nrow(clinical_secondary_summary)
  ))

} else {
  message("⚠️ Keine Secondary Analyses durchgeführt (Daten nicht verfügbar)")
  clinical_secondary_summary <- NULL
}

message("\n✓ SECONDARY ANALYSES (Schritt 10) KOMPLETT")
```

---

# SCHRITT 11: EXPLORATORY ANALYSES

**Hypothesis-generating analyses - NO multiple testing correction, explicitly exploratory**

```{r}
#| label: step11-e1-valve-type-acute-inflammation
#| echo: false
#| warning: false

message("\n=== EXPLORATORY E1: Valve Type × Acute Inflammation (V1-A) ===")

# ============================================================
# Research Question E1 (EXPLORATORY):
# Unterscheiden sich SEV vs BEV in der akuten Inflammationsantwort?
#
# WICHTIG: Nicht randomisiert → Selection Bias (Anatomie, Risiko)
# Klassifikation: EXPLORATORY (Confounding-Risiko hoch)
# ============================================================

# Prüfe ob Valve-Type verfügbar
clinical_has_valve <- "valve_type_grouped" %in% names(sample_meta_clinical_complete)

if (!clinical_has_valve) {
  message("⚠️ Valve Type nicht verfügbar → E1 übersprungen")
  clinical_e1_run <- FALSE
  clinical_results_e1 <- NULL
} else {
  # Delta-Analyse: V1-A für Inflammation
  # (Vermeidet longitudinales Modell, einfacher bei kleinen n)

  clinical_data_e1_wide <- sample_meta_clinical_complete %>%
    filter(!is.na(valve_type_grouped), !is.na(clinical_inflammation_score)) %>%
    dplyr::select(pid, timepoint, valve_type_grouped, clinical_inflammation_score,
                  age, sex, log_euroscore_ii) %>%
    pivot_wider(names_from = timepoint, values_from = clinical_inflammation_score,
                names_prefix = "inflam_") %>%
    filter(!is.na(inflam_A), !is.na(inflam_V1)) %>%
    mutate(
      delta_V1_A = inflam_V1 - inflam_A
    )

  message(sprintf("  n = %d patients with complete data", nrow(clinical_data_e1_wide)))

  # Zellenbesetzung
  clinical_e1_n_by_valve <- table(clinical_data_e1_wide$valve_type_grouped)
  message("\n--- E1 GROUP SIZES ---")
  print(clinical_e1_n_by_valve)

  # Stop-Regel: Kleinste Gruppe < min_n_subgroup (konsistent mit anderen Analysen)
  if (min(clinical_e1_n_by_valve) < clinical_params$min_n_subgroup) {
    message(sprintf("⚠️ STOP: Kleinste Gruppe n = %d < %d → nur deskriptiv",
                    min(clinical_e1_n_by_valve), clinical_params$min_n_subgroup))
    clinical_e1_run <- FALSE
  } else {
    # Modell: Delta ~ Valve Type + Confounder
    # WICHTIG: Dokumentiere als explorativ, nicht adjustiert für alle Confounder
    clinical_model_e1 <- lm(
      delta_V1_A ~ valve_type_grouped + age + sex + log_euroscore_ii,
      data = clinical_data_e1_wide
    )

    clinical_results_e1 <- extract_model_results(
      clinical_model_e1,
      term_of_interest = "valve_type",
      model_name = "E1_Valve_Type_Acute_Inflammation"
    )

    message("\n--- E1 MODEL SUMMARY (EXPLORATORY) ---")
    message("⚠️ CAUTION: Non-randomized comparison → potential confounding")
    print(clinical_results_e1$coefficients)

    # VIF
    if (!is.null(clinical_results_e1$vif)) {
      message(sprintf("  VIF: max = %.2f", max(clinical_results_e1$vif)))
    }

    # Deskriptiv
    clinical_e1_descriptive <- clinical_data_e1_wide %>%
      group_by(valve_type_grouped) %>%
      summarise(
        n = n(),
        mean_delta = mean(delta_V1_A, na.rm = TRUE),
        sd_delta = sd(delta_V1_A, na.rm = TRUE),
        .groups = "drop"
      )

    message("\n  Descriptive Stats:")
    print(clinical_e1_descriptive)

    # Speichere
    saveRDS(clinical_results_e1, file.path(clinical_cache_dir, "exploratory_e1_results.rds"))
    message("💾 E1 Results saved (EXPLORATORY)")

    clinical_e1_run <- TRUE
  }

  if (!clinical_e1_run) {
    clinical_results_e1 <- NULL
  }
}
```

```{r}
#| label: step11-e2-sex-recovery
#| echo: false
#| warning: false

message("\n=== EXPLORATORY E2: Sex × Recovery Normalization (V2-V1) ===")

# ============================================================
# Research Question E2 (EXPLORATORY):
# Geschlechtsunterschiede in der Inflammations-Recovery
#
# Literatur: Bekannte Sex-Unterschiede in Immunantworten
# Klassifikation: EXPLORATORY (interessant, aber Stichprobe ggf. unbalanciert)
# ============================================================

# Delta-Analyse: V2-V1 für Inflammation (Recovery-Phase)
clinical_data_e2_wide <- sample_meta_clinical_complete %>%
  filter(!is.na(sex), !is.na(clinical_inflammation_score)) %>%
  dplyr::select(pid, timepoint, sex, clinical_inflammation_score, age, log_euroscore_ii) %>%
  pivot_wider(names_from = timepoint, values_from = clinical_inflammation_score,
              names_prefix = "inflam_") %>%
  filter(!is.na(inflam_V1), !is.na(inflam_V2)) %>%
  mutate(
    delta_V2_V1 = inflam_V2 - inflam_V1
  )

message(sprintf("  n = %d patients with complete V1+V2 data", nrow(clinical_data_e2_wide)))

# Zellenbesetzung
clinical_e2_n_by_sex <- table(clinical_data_e2_wide$sex)
message("\n--- E2 GROUP SIZES ---")
print(clinical_e2_n_by_sex)

# Stop-Regel: Kleinste Gruppe < 10
if (min(clinical_e2_n_by_sex) < 10) {
  message(sprintf("⚠️ STOP: Kleinste Gruppe n = %d < 10 → nur deskriptiv",
                  min(clinical_e2_n_by_sex)))
  clinical_e2_run <- FALSE
  clinical_results_e2 <- NULL
} else {
  # Modell: Delta ~ Sex + Age + Euroscore
  clinical_model_e2 <- lm(
    delta_V2_V1 ~ sex + age + log_euroscore_ii,
    data = clinical_data_e2_wide
  )

  clinical_results_e2 <- extract_model_results(
    clinical_model_e2,
    term_of_interest = "sex",
    model_name = "E2_Sex_Recovery"
  )

  message("\n--- E2 MODEL SUMMARY (EXPLORATORY) ---")
  print(clinical_results_e2$coefficients)

  # Deskriptiv
  clinical_e2_descriptive <- clinical_data_e2_wide %>%
    group_by(sex) %>%
    summarise(
      n = n(),
      mean_delta = mean(delta_V2_V1, na.rm = TRUE),
      sd_delta = sd(delta_V2_V1, na.rm = TRUE),
      .groups = "drop"
    )

  message("\n  Descriptive Stats:")
  print(clinical_e2_descriptive)

  # Speichere
  saveRDS(clinical_results_e2, file.path(clinical_cache_dir, "exploratory_e2_results.rds"))
  message("💾 E2 Results saved (EXPLORATORY)")

  clinical_e2_run <- TRUE
}
```

```{r}
#| label: step11-e3-ifn-signatures
#| echo: false
#| warning: false

message("\n=== EXPLORATORY E3: Interferon Signatures × Clinical Status ===")

# ============================================================
# Research Question E3 (EXPLORATORY):
# IFN-Response-Signaturen bei Baseline (A) und klinische Charakteristika
#
# Literatur: Schmader et al. 2021 (IFN-Composite-Score)
# Klassifikation: EXPLORATORY (Cross-sectional, nur Baseline)
# ============================================================

# Prüfe ob IFN-Composite-Score verfügbar (aus Step 6 GSVA)
clinical_has_ifn <- "clinical_interferon_score" %in% names(sample_meta_clinical_complete)

if (!clinical_has_ifn) {
  message("⚠️ IFN-Composite-Score nicht verfügbar → E3 übersprungen")
  clinical_e3_run <- FALSE
  clinical_results_e3 <- NULL
} else {
  # Nutze clinical_interferon_score (Composite aus IFN-α + IFN-γ Hallmarks)
  clinical_data_e3 <- sample_meta_clinical_complete %>%
    dplyr::filter(timepoint == "A") %>%  # Nur Baseline
    dplyr::rename(ifn_composite = clinical_interferon_score) %>%
    dplyr::filter(!is.na(ifn_composite), !is.na(atrial_fibrillation_flutter), !is.na(diabetes))

  message(sprintf("  n = %d patients at Baseline (A)", nrow(clinical_data_e3)))

  # Modell: IFN-Score ~ AF + Diabetes + Age + Sex
  # (AF und Diabetes = chronische Inflammationszustände)
  clinical_model_e3 <- lm(
    ifn_composite ~ atrial_fibrillation_flutter + diabetes + age + sex,
    data = clinical_data_e3
  )

  clinical_results_e3 <- extract_model_results(
    clinical_model_e3,
    term_of_interest = NULL,
    model_name = "E3_IFN_Signatures_Baseline"
  )

  message("\n--- E3 MODEL SUMMARY (EXPLORATORY) ---")
  message("⚠️ Cross-sectional Baseline only → limited temporal inference")
  print(clinical_results_e3$coefficients)

  # VIF
  if (!is.null(clinical_results_e3$vif)) {
    message(sprintf("  VIF: max = %.2f", max(clinical_results_e3$vif)))
  }

  # Speichere
  saveRDS(clinical_results_e3, file.path(clinical_cache_dir, "exploratory_e3_results.rds"))
  message("💾 E3 Results saved (EXPLORATORY)")

  clinical_e3_run <- TRUE
}
```

```{r}
#| label: step11-exploratory-summary
#| echo: false
#| warning: false

message("\n=== EXPLORATORY ANALYSES: Summary ===")

# ============================================================
# Konsolidiere alle Exploratory Results
# KEINE Multiple Testing Correction (hypothesis-generating)
# ============================================================

clinical_exploratory_tests <- list()

# E1: Valve Type
if (!is.null(clinical_results_e1)) {
  e1_coef <- clinical_results_e1$coefficients %>%
    filter(grepl("valve_type", term))
  if (nrow(e1_coef) > 0) {
    clinical_exploratory_tests$E1 <- list(
      name = "E1_Valve_Type",
      description = "Valve Type × Acute Inflammation (non-randomized)",
      p_value = min(e1_coef$p.value, na.rm = TRUE),
      caution = "Selection bias possible"
    )
  }
}

# E2: Sex
if (!is.null(clinical_results_e2)) {
  e2_coef <- clinical_results_e2$coefficients %>%
    filter(term == "sexmale")
  if (nrow(e2_coef) > 0) {
    clinical_exploratory_tests$E2 <- list(
      name = "E2_Sex_Recovery",
      description = "Sex differences in inflammation recovery (V2-V1)",
      p_value = e2_coef$p.value,
      caution = "Hormone status not captured"
    )
  }
}

# E3: IFN
if (!is.null(clinical_results_e3)) {
  e3_coefs <- clinical_results_e3$coefficients %>%
    filter(term %in% c("atrial_fibrillation_flutter", "diabetes"))
  if (nrow(e3_coefs) > 0) {
    clinical_exploratory_tests$E3 <- list(
      name = "E3_IFN_Baseline",
      description = "IFN signatures × clinical status (Baseline only)",
      p_value = min(e3_coefs$p.value, na.rm = TRUE),
      caution = "Cross-sectional, no temporal dynamics"
    )
  }
}

# Summary-Tabelle
if (length(clinical_exploratory_tests) > 0) {
  clinical_exploratory_summary <- data.frame(
    Analysis = sapply(clinical_exploratory_tests, function(x) x$name),
    Description = sapply(clinical_exploratory_tests, function(x) x$description),
    raw_p = sapply(clinical_exploratory_tests, function(x) x$p_value),
    Caution = sapply(clinical_exploratory_tests, function(x) x$caution),
    stringsAsFactors = FALSE
  )

  # Signifikanz-Symbole (NUR für Orientation, KEINE adjustierte p-Werte)
  clinical_exploratory_summary <- clinical_exploratory_summary %>%
    mutate(
      sig_raw = case_when(
        raw_p < 0.001 ~ "***",
        raw_p < 0.01 ~ "**",
        raw_p < 0.05 ~ "*",
        TRUE ~ ""
      )
    )

  message("\n=== EXPLORATORY ANALYSES: Summary (NO Multiple Testing Correction) ===")
  message("⚠️ INTERPRETATION: Hypothesis-generating only, requires replication")
  safe_print(clinical_exploratory_summary, row.names = FALSE)

  # Speichere
  write.csv(
    clinical_exploratory_summary,
    file.path(clinical_output_dir, "exploratory_analyses_summary.csv"),
    row.names = FALSE
  )

  message("\n💾 Exploratory Summary saved")

} else {
  message("⚠️ Keine Exploratory Analyses durchgeführt (Daten nicht verfügbar)")
  clinical_exploratory_summary <- NULL
}

message("\n✓ EXPLORATORY ANALYSES (Schritt 11) KOMPLETT")
```

---

# Summary & Next Steps

```{r}
#| label: clinical-integration-summary
#| echo: false

message("=== CLINICAL INTEGRATION: Zusammenfassung ===")

# Überprüfe welche Schritte abgeschlossen sind
clinical_steps_completed <- c(
  "1. Data Import" = file.exists(file.path(clinical_cache_dir, "clinical_raw.rds")),
  "2. Variable Engineering" = exists("clinical_clean"),
  "3. Join Metadata" = file.exists(file.path(clinical_cache_dir, "sample_meta_clinical.rds")),
  "4. Dropout Analysis" = file.exists(file.path(clinical_cache_dir, "sample_meta_clinical_complete.rds")),
  "5. Deconvolution" = exists("clinical_deconv_results") || file.exists(file.path(clinical_cache_dir, "deconvolution_mcp.rds")),
  "6. GSVA Pathways" = file.exists(file.path(clinical_cache_dir, "gsva_composite_scores.rds")),
  "7. Delta Variables" = file.exists(file.path(clinical_cache_dir, "delta_data_clinical.rds")),
  "8. Table 1" = file.exists(file.path(clinical_output_dir, "table1_clinical_characteristics.csv")),
  "9. Primary Analyses" = file.exists(file.path(clinical_cache_dir, "primary_q1_results.rds"))
)

message("\n--- COMPLETED STEPS ---")
for (step_name in names(clinical_steps_completed)) {
  status <- ifelse(clinical_steps_completed[step_name], "✓", "✗")
  message(sprintf("  %s %s", status, step_name))
}

# Zähle abgeschlossene Schritte
n_completed <- sum(clinical_steps_completed)
message(sprintf("\n✓ %d/9 Schritte abgeschlossen", n_completed))

# Output-Files
message("\n--- OUTPUT FILES ---")
message("Cache: ", clinical_cache_dir)
message("Results: ", clinical_output_dir)
message("Figures: ", clinical_fig_dir)

if (dir.exists(clinical_fig_dir)) {
  clinical_figs <- list.files(clinical_fig_dir, pattern = "\\.png$")
  message(sprintf("  → %d Figures generiert", length(clinical_figs)))
  for (fig in clinical_figs) {
    message("    - ", fig)
  }
}

message("\n=== NEXT STEPS ===")
message("1. Review Primary Results (Q1, Q2, LQ2)")
message("2. Check Figures in: ", clinical_fig_dir)
message("3. Approve for Secondary Analyses (Schritte 10-12)")

message("\n⚠️  IMPORTANT NOTE ⚠️")
message("Note: Observational study – associations do not imply causality.")
message("All findings require external validation before clinical application.")

message("\n✓ CLINICAL INTEGRATION abgeschlossen (Schritte 1-9)")
```

---

# Session Info

```{r}
#| label: session-info
#| echo: false

sessionInfo()
```


