---
title: "Klinische Datenintegration — TAVI RNA-seq"
subtitle: "Assoziation klinischer Variablen mit transkriptionellen Signaturen"
author: "TAVI RNA-seq Project"
date: "`r Sys.Date()`"
format:
  html:
    toc: true
    toc-depth: 3
    code-fold: show
    code-tools: true
    df-print: default
    embed-resources: false

---

# Übersicht

Dieses Dokument integriert klinische Variablen (Demografie, Komorbiditäten, Echo-Parameter, Risiko-Scores) mit den RNA-seq-Daten aus `DEanalysis.qmd`.

**Ziel:** Identifikation klinischer Assoziationen mit molekularen Signaturen (GSVA-Scores) unter Berücksichtigung methodischer Robustheit und Reviewer-Anforderungen.

**Methodische Basis:**
- Goldwater et al. 2021 (BMC Cardiovasc Disord): Baseline-Inflammation → TAVR-Outcomes
- Kuppe et al. 2024 (Circ Genom Precis Med): Longitudinale Immunantwort nach MI
- Hänzelmann et al. 2013 (BMC Bioinformatics): GSVA für sample-level Pathway-Scores

**Implementierungsplan:** 12-Schritte-Plan basierend auf CLINICAL_INTEGRATION_REVIEW.md

---

# Setup

```{r}
#| label: setup-packages
#| echo: false
#| warning: false

# Reproduzierbarkeit: Seed setzen
set.seed(42)
message("✓ Seed set to 42 for reproducibility")

# Pakete laden
suppressPackageStartupMessages({
  library(tidyverse)
  library(janitor)
  library(lme4)
  library(lmerTest)     # Für df-Korrektur bei kleinen n
  library(broom.mixed)
  library(car)          # Für VIF-Berechnung
  library(effectsize)   # Für Cohen's d
  library(pheatmap)
  library(RColorBrewer)
  library(knitr)
  library(kableExtra)
  library(immunedeconv)
  library(SummarizedExperiment)
  library(patchwork)
  library(immunedeconv)
  library(org.Hs.eg.db)
  library(digest)
  library(emmeans)
})

# Erhöhe R Expression-Limit (verhindert "infinite recursion" bei komplexen Chunks)
options(expressions = 50000)

# Sichere print-Funktion (umgeht kableExtra knit_print Override)
safe_print <- function(x, ...) {
  if (inherits(x, c("tbl_df", "tbl", "data.frame"))) {
    writeLines(capture.output(base::print.data.frame(as.data.frame(x), ...)))
  } else {
    writeLines(capture.output(base::print(x, ...)))
  }
}
# === SAFETY PARAMETERS ===
  # min_n_per_group / min_n_subgroup:
  #   Stop-Regel gegen underpowered Subgruppenanalysen.
  #   Bei n<20 pro Gruppe: keine separate Inferenz, nur deskriptiv.
  #   Verhindert instabile Schätzer und falsch-positive Befunde bei kleinen Stichproben.
  #
  # vif_threshold:
  #   Schwellenwert für Multikollinearität.
  #   Modelle mit VIF>5 für einzelne Prädiktoren werden refactored.
  #   Verhindert instabile Regressionskoeffizienten bei korrelierten Prädiktoren
  #   (z.B. Euroscore + Komponenten, metabolisches Syndrom-Cluster).
  #
  # max_predictors:
  #   Events-per-Variable Regel: Bei kontinuierlichen Outcomes ~10 Beobachtungen pro Prädiktor.
  #   Bei n=46 sind max 4-5 Prädiktoren angemessen.
  #   Schützt vor Overfitting bei kleiner Stichprobe ohne externe Validierung.

# Parameter
clinical_params <- list(
  padj_cutoff = 0.05,
  min_n_per_group = 15,    # Minimum n für Interaktionsanalysen
  min_n_subgroup = 20,     # Minimum n für Subgruppenanalysen
  vif_threshold = 5,       # VIF-Schwellenwert für Kollinearität
  seed = 42,
  # Power/EPV: Bei n=46, max 3-4 Prädiktoren empfohlen
  max_predictors = 4       # Events-per-Variable Regel für kontinuierliche Outcomes
  )

# Verzeichnisse
clinical_data_dir <- "../../../dat/info_files"
clinical_cache_dir <- "../../../res/cache/clinical"
clinical_output_dir <- "../../../res/clinical"
clinical_fig_dir <- "../../../res/figures/clinical"

# Alias for results output (guardrail: only if not already defined)
if (!exists("clinical_res_dir")) {
  clinical_res_dir <- clinical_output_dir
}

dir.create(clinical_cache_dir, recursive = TRUE, showWarnings = FALSE)
dir.create(clinical_output_dir, recursive = TRUE, showWarnings = FALSE)
dir.create(clinical_fig_dir, recursive = TRUE, showWarnings = FALSE)

# Cache-Funktion
clinical_cache_key <- function(...) {
  if (!requireNamespace("digest", quietly = TRUE)) {
    stop("Package 'digest' required. Install with: install.packages('digest')")
  }
  digest::digest(list(...), algo = "xxhash64")
}

message("✓ Setup complete")
```

---

# SCHRITT 1: Datenimport & Encodingfix

**Ziel:** Clinical CSV mit korrektem Encoding/Locale importieren, Plausibilitätschecks durchführen


```{r}
#| label: step1-import-clinical
#| echo: false
#| warning: false

message("=== SCHRITT 1: Clinical Data Import ===")

# Cache-Pfad
clinical_cache <- file.path(clinical_cache_dir, "clinical_raw.rds")


if (file.exists(clinical_cache)) {
  message("✅ Lade Clinical Cache: ", clinical_cache)
  clinical_raw <- readRDS(clinical_cache)
} else {
  message("⏳ Importiere Clinical CSV...")

  # Import mit korrektem Locale (Dezimal-Komma)
  clinical_raw <- read_delim(
    file.path(clinical_data_dir, "2026-01-03_clinical_data.csv"),
    delim = ";",
    locale = locale(decimal_mark = ",", grouping_mark = "."),
    show_col_types = FALSE
  ) %>%
    janitor::clean_names()
  
  if (!"labor_nr" %in% names(clinical_raw)) {
  stop("Expected ID column 'labor_nr' not found after clean_names(). Check clinical CSV header.")
}

  # Typ-Validierung: Numerische Spalten müssen numeric sein
  numeric_vars <- c("age", "bmi", "pr_errechnete_gfr_mdrd", "log_euroscore_ii",
                    "pr_echo_ef_percent", "pr_echo_aoef")
  for (vname in numeric_vars) {
    if (vname %in% names(clinical_raw)) {
      if (!is.numeric(clinical_raw[[vname]])) {
        stop(sprintf("Variable %s ist nicht numerisch. Dezimal-Komma-Import fehlgeschlagen?", vname))
      }
    }
  }
  message("✓ Typ-Validierung: Alle numerischen Variablen korrekt importiert")

  saveRDS(clinical_raw, clinical_cache)
  message("💾 Gespeichert: ", clinical_cache)
}

# ============================================================
# Plausibilitätschecks & Range-Validierung
# ============================================================

# === PLAUSIBILITÄTSCHECKS ===
# Range-Definitionen basieren auf klinischer Plausibilität:
#   - age: 50-100 Jahre (TAVI-Population älter)
#   - bmi: 15-50 kg/m² (Untergewicht bis Adipositas Grad III)
#   - gfr_mdrd: 10-120 ml/min (schwere Niereninsuffizienz bis Normwert)
#   - log_euroscore_ii: 0-15% (Standard-Risiko bis Extremrisiko)
#   - echo_ef: 10-80% (schwere Dysfunktion bis Normwert)
#   - echo_aoef: 0.3-2 cm² (kritische bis leichte Stenose)
#
# Abweichungen >50% von Erwartungswert führen zu Stop (Import-Fehler vermutet),
# moderate Abweichungen nur Warning (echte Extremwerte möglich).

range_checks <- list(
  age = c(50, 100),
  bmi = c(15, 50),
  pr_errechnete_gfr_mdrd = c(10, 120),
  log_euroscore_ii = c(0, 15),
  pr_echo_ef_percent = c(10, 80),
  pr_echo_aoef = c(0.3, 2)
)

for (vname in names(range_checks)) {
  if (vname %in% names(clinical_raw)) {
    val_range <- range(clinical_raw[[vname]], na.rm = TRUE)
    expected  <- range_checks[[vname]]

    if (val_range[1] < expected[1] | val_range[2] > expected[2]) {
      msg <- sprintf(
        "%s: Range [%.2f, %.2f] außerhalb Plausibilitätsbereich [%.0f, %.0f]",
        vname, val_range[1], val_range[2], expected[1], expected[2]
      )
      # Bei extremen Abweichungen: Stop, sonst Warning
      if (val_range[1] < expected[1]*0.5 | val_range[2] > expected[2]*1.5) {
        stop(msg, " — Kritischer Import-Fehler")
      } else {
        warning(msg)
      }
    }
  }
}

# Extreme Werte identifizieren (für Dokumentation)
# WICHTIG: Spaltennamen nach clean_names() sind lowercase
extreme_cases <- clinical_raw %>%
  dplyr::filter(
    bmi > 40 |
      pr_echo_ef_percent < 20 |
      log_euroscore_ii > 10
  ) %>%
  dplyr::select(pid = labor_nr, age, bmi, pr_echo_ef_percent, log_euroscore_ii)

if (nrow(extreme_cases) > 0) {
  message("⚠️ Extreme Werte identifiziert (n=", nrow(extreme_cases), "):")
  print(extreme_cases)
}

# Dimensionen berichten
message("✓ Clinical data imported: ", nrow(clinical_raw), " patients × ",
        ncol(clinical_raw), " variables")
```

---

# SCHRITT 2: Redundanzbereinigung & Variablenerstellung

**Ziel:** Redundante Variablen entfernen, abgeleitete Variablen erstellen

**Aktionen:**
- Entferne: `male` (dupliziert `sex`)
- Nutze: `Labor_Nr` als patientenweite ID (PID) fuer den Join mit RNA-seq
- Erstelle: GFR-Kategorien, BMI-Kategorien, NYHA-Gruppierung, Metabolisches Syndrom

```{r}
#| label: step2-variable-engineering
#| echo: false
#| warning: false

message("=== SCHRITT 2: Variable Engineering ===")

clinical_clean <- clinical_raw %>%
  # Redundanz entfernen (nach clean_names() sind alle Namen lowercase)
  dplyr::select(-any_of(c("male"))) %>%

  # pid für Join vorbereiten (labor_nr entspricht RNA-seq pid)
  dplyr::rename(pid = labor_nr, clinical_nr = nr) %>%

  # Validierung: pid muss existieren und eindeutig sein
  {
    if (!"pid" %in% names(.)) stop("Spalte 'labor_nr' fehlt — pid-mapping nicht möglich")
    if (any(is.na(.$pid))) stop("pid enthält NAs (n=", sum(is.na(.$pid)), ")")
    if (any(duplicated(.$pid))) stop("pid enthält Duplikate (n=", sum(duplicated(.$pid)), ")")
    message("✓ pid-validierung: ", length(unique(.$pid)), " eindeutige patienten-ids")
    .
  } %>%

  dplyr::mutate(
    # --------------------------------------------------------
    # continuous versions (zusätzlich behalten; originale bleiben unverändert)
    # --------------------------------------------------------
    gfr_cont = pr_errechnete_gfr_mdrd,
    bmi_cont = bmi,
    euroscore_ii_percent = log_euroscore_ii,  # NOTE: nur umbenannt; siehe comment unten
    ef_cont = pr_echo_ef_percent,

    # --------------------------------------------------------
    # gfr kategorien (kdigo 2012)
    # --------------------------------------------------------
    gfr_impaired = dplyr::case_when(
      is.na(pr_errechnete_gfr_mdrd) ~ NA,
      pr_errechnete_gfr_mdrd < 60 ~ TRUE,
      TRUE ~ FALSE
    ),
    gfr_cat = dplyr::case_when(
      is.na(pr_errechnete_gfr_mdrd) ~ NA_character_,
      pr_errechnete_gfr_mdrd < 30 ~ "severe",
      pr_errechnete_gfr_mdrd < 60 ~ "moderate",
      TRUE ~ "normal"
    ),

    # --------------------------------------------------------
    # bmi kategorien (who)
    # --------------------------------------------------------
    bmi_obese = dplyr::case_when(
      is.na(bmi) ~ NA_character_,
      bmi >= 30 ~ "obese",
      TRUE ~ "non_obese"
    ),
    bmi_cat = dplyr::case_when(
      is.na(bmi) ~ NA_character_,
      bmi < 25 ~ "normal",
      bmi < 30 ~ "overweight",
      TRUE ~ "obese"
    ),

    # --------------------------------------------------------
    # nyha gruppierung (3+4 zusammen wegen kleiner n)
    # --------------------------------------------------------
    nyha_grouped = dplyr::case_when(
      is.na(nyha_2) ~ NA_character_,
      nyha_2 >= 3 ~ "nyha_3_4",
      TRUE ~ "nyha_2"
    ),

    # --------------------------------------------------------
    # euroscore kategorien (≥3% = high risk)
    # --------------------------------------------------------
    euroscore_high = dplyr::case_when(
      is.na(euroscore_ii_percent) ~ NA_character_,
      euroscore_ii_percent >= 3 ~ "high",
      TRUE ~ "low"
    ),

    # --------------------------------------------------------
    # cardiometabolic burden (metabolic syndrome proxy)
    # NOTE: das ist NICHT atp-iii / ncep-mets, da waist/hdl/tg/glucose fehlen.
    # score 0–4: diabetes, dyslipidemia, hypertension, bmi≥30
    # missing wird als "no" behandelt, um score stabil zu halten.
    # --------------------------------------------------------
    metabolic_risk_score =
      (tidyr::replace_na(diabetes == "yes", FALSE)) +
      (tidyr::replace_na(dyslipedemia == "yes", FALSE)) +
      (tidyr::replace_na(hypertension == "yes", FALSE)) +
      (tidyr::replace_na(bmi >= 30, FALSE)),

    # binary flag nur für deskriptiv/tab1; analytisch bevorzugt score nutzen
    metabolic_risk_high = dplyr::case_when(
      is.na(metabolic_risk_score) ~ NA_character_,
      metabolic_risk_score >= 2 ~ "yes",
      TRUE ~ "no"
    ),

    # --------------------------------------------------------
    # yes/no zu logical konvertieren (für model covariates)
    # --------------------------------------------------------
    dplyr::across(
      c(atrial_fibrillation_flutter, copd, diabetes, dyslipedemia, hypertension,
        p_avk, cerebrovascular_disease, significant_prior_cad, relevant_cad),
      ~ tidyr::replace_na(.x == "yes", FALSE)
    )
  )

# ------------------------------------------------------------
# faktorisierung (referenzlevel explizit gesetzt) + snake_case
# ------------------------------------------------------------
clinical_clean <- clinical_clean %>%
  dplyr::mutate(
    pid = as.character(pid),

    # sex: ggf. input mapping nötig, falls "m/f" oder "male/female" gemischt ist
    sex = tolower(as.character(sex)),
    sex = dplyr::case_when(
      sex %in% c("m", "male", "männlich", "maennlich") ~ "male",
      sex %in% c("w", "f", "female", "weiblich") ~ "female",
      TRUE ~ sex
    ),
    sex = factor(sex, levels = c("male", "female")),

    ef_group = factor(ef_group, levels = c("preserved", "reduced")),
    valve_type_grouped = factor(valve_type_grouped, levels = c("BEV", "SEV")),

    # gfr_impaired ist jetzt logical (TRUE/FALSE), kein factor mehr
    gfr_cat = factor(gfr_cat, levels = c("normal", "moderate", "severe")),

    bmi_obese = factor(bmi_obese, levels = c("non_obese", "obese")),
    bmi_cat = factor(bmi_cat, levels = c("normal", "overweight", "obese")),

    nyha_grouped = factor(nyha_grouped, levels = c("nyha_2", "nyha_3_4")),
    euroscore_high = factor(euroscore_high, levels = c("low", "high")),

    metabolic_risk_high = factor(metabolic_risk_high, levels = c("no", "yes"))
  )

message("✓ variables engineered: ", ncol(clinical_clean), " columns")
message("  new variables: gfr_cont, bmi_cont, euroscore_ii_percent, ef_cont, gfr_impaired, gfr_cat, bmi_obese, bmi_cat, nyha_grouped, euroscore_high, metabolic_risk_score, metabolic_risk_high")

# ============================================================
# GUARDRAILS: gfr_impaired validation
# ============================================================
if (!"gfr_impaired" %in% names(clinical_clean)) {
  stop("STEP 2 ERROR: gfr_impaired missing after cleaning")
}
if (!"pr_errechnete_gfr_mdrd" %in% names(clinical_clean)) {
  stop("STEP 2 ERROR: pr_errechnete_gfr_mdrd missing (needed for gfr_impaired validation)")
}

# Missingness muss übereinstimmen
n_gfr_na <- sum(is.na(clinical_clean$pr_errechnete_gfr_mdrd))
n_impaired_na <- sum(is.na(clinical_clean$gfr_impaired))
if (n_gfr_na != n_impaired_na) {
  stop(sprintf(
    "STEP 2 ERROR: gfr_impaired missingness (%d) != GFR missingness (%d); should match",
    n_impaired_na, n_gfr_na
  ))
}

# gfr_impaired muss logical sein
if (!is.logical(clinical_clean$gfr_impaired)) {
  stop(sprintf(
    "STEP 2 ERROR: gfr_impaired should be logical, but is %s",
    class(clinical_clean$gfr_impaired)[1]
  ))
}

# Distribution loggen
message("  gfr_impaired distribution (TRUE = GFR < 60):")
print(table(clinical_clean$gfr_impaired, useNA = "ifany"))

# Sicherstellen, dass FALSE existiert (nicht nur TRUE+NA)
if (sum(!is.na(clinical_clean$gfr_impaired) & !clinical_clean$gfr_impaired) == 0) {
  stop("STEP 2 ERROR: gfr_impaired has no FALSE values; check GFR threshold logic")
}

```


```{r}
#| label: step2-comorbidity-correlation
#| echo: false
#| warning: false

message("\n=== SCHRITT 2.1: Comorbidity Correlation Matrix ===")

comorbidity_vars <- c(
  "diabetes",
  "hypertension",
  "dyslipedemia",
  "atrial_fibrillation_flutter",
  "copd",
  "significant_prior_cad"
)

available_comorbidities <- intersect(comorbidity_vars, names(clinical_clean))

if (length(available_comorbidities) >= 2) {

  comorbidity_data <- clinical_clean %>%
    dplyr::select(dplyr::all_of(available_comorbidities)) %>%
    dplyr::mutate(
      dplyr::across(
        dplyr::everything(),
        ~ dplyr::case_when(
          is.na(.x) ~ NA_integer_,
          is.logical(.x) ~ as.integer(.x),
          is.numeric(.x) ~ as.integer(.x),
          is.factor(.x)  ~ as.integer(as.character(.x)),
          is.character(.x) ~ as.integer(.x %in% c("yes", "true", "1")),
          TRUE ~ NA_integer_
        )
      )
    )

  # drop constant columns (var == 0) to avoid NA correlations
  keep <- sapply(comorbidity_data, function(x) stats::var(x, na.rm = TRUE) > 0)
  if (sum(keep) < 2) {
    message("⚠️  Zu wenige variierende Komorbiditäten (Varianz=0) für Korrelationsmatrix.")
  } else {

    comorbidity_data <- comorbidity_data[, keep, drop = FALSE]

    comorbidity_cor_matrix <- stats::cor(comorbidity_data, use = "pairwise.complete.obs")

    message("\n--- COMORBIDITY CORRELATION MATRIX (pearson on 0/1; ~phi) ---")
    print(round(comorbidity_cor_matrix, 2))

    # identify pairs in upper triangle only (avoid duplicates)
    upper_idx <- which(upper.tri(comorbidity_cor_matrix), arr.ind = TRUE)

    cor_pairs <- tibble::tibble(
      var1 = rownames(comorbidity_cor_matrix)[upper_idx[, 1]],
      var2 = colnames(comorbidity_cor_matrix)[upper_idx[, 2]],
      r = comorbidity_cor_matrix[upper_idx]
    ) %>%
      dplyr::filter(!is.na(r))

    high_pairs <- cor_pairs %>% dplyr::filter(abs(r) >= 0.7)
    moderate_pairs <- cor_pairs %>% dplyr::filter(abs(r) > 0.5, abs(r) < 0.7)

    if (nrow(high_pairs) > 0) {
      message("\n⚠️  Hohe Korrelationen gefunden (|r| ≥ 0.7):")
      apply(high_pairs, 1, function(row) {
        message(sprintf("  %s ↔ %s: r = %.2f (VIF-Monitoring erforderlich)", row["var1"], row["var2"], as.numeric(row["r"])))
      })
    }

    if (nrow(moderate_pairs) > 0) {
      message("\n⚠️  Moderate Korrelationen gefunden (0.5 < |r| < 0.7):")
      apply(moderate_pairs, 1, function(row) {
        message(sprintf("  %s ↔ %s: r = %.2f", row["var1"], row["var2"], as.numeric(row["r"])))
      })
    }

    if (nrow(high_pairs) == 0 && nrow(moderate_pairs) == 0) {
      message("\n✓ Keine problematischen Korrelationen (alle |r| ≤ 0.5)")
    }

    readr::write_csv(
      as.data.frame(comorbidity_cor_matrix),
      file.path(clinical_output_dir, "comorbidity_correlation_matrix.csv")
    )
    message("\n💾 Korrelationsmatrix gespeichert: comorbidity_correlation_matrix.csv")

    # heatmap
    tryCatch({
      pdf(file.path(clinical_fig_dir, "comorbidity_correlation_heatmap.pdf"),
          width = 8, height = 7)
      pheatmap::pheatmap(
        comorbidity_cor_matrix,
        display_numbers = TRUE,
        number_format = "%.2f",
        cluster_rows = TRUE,
        cluster_cols = TRUE,
        main = "Comorbidity Correlation Matrix"
      )
      invisible(dev.off())
      message("📊 Heatmap erstellt: comorbidity_correlation_heatmap.pdf")
    }, error = function(e) {
      message("⚠️  Heatmap konnte nicht erstellt werden: ", conditionMessage(e))
    })
  }

} else {
  message("⚠️  Zu wenige Komorbidität-Variablen verfügbar für Korrelationsmatrix")
}

```

---

# SCHRITT 3: Join Clinical → RNA-seq Metadata

**Ziel:** Klinische Daten mit clinical_sample_meta verknüpfen, vollständige QC

**Kritische Checks:**
- Patienten-ID-Matching (Nr ↔ pid)
- Join-Rate dokumentieren

```{r}
#| label: step3-join-metadata
#| echo: false
#| warning: true

message("=== SCHRITT 3: Join Clinical → RNA-seq Metadata ===")

# ============================================================
# RNA-seq Metadata laden (aus DEanalysis.qmd Cache)
# ============================================================

# WICHTIG: Dieser Chunk setzt voraus, dass DEanalysis.qmd bereits
# gelaufen ist und clinical_sample_meta als RDS gespeichert hat.
# Falls nicht: Erst DEanalysis.qmd bis zur Meta-Erstellung laufen lassen.

deanalysis_cache <- "../../../res/cache/sample_meta_deseq2.rds"

if (!file.exists(deanalysis_cache)) {
  stop(
    "❌ clinical_sample_meta nicht gefunden. Bitte erst DEanalysis.qmd bis Chunk 'deseq2-normalization' laufen lassen.",
    "\n   Erwarteter Pfad: ", deanalysis_cache
  )
}

clinical_sample_meta <- readRDS(deanalysis_cache)
message("✓ Geladen: clinical_sample_meta (n=", nrow(clinical_sample_meta), " samples)")

# === PRE-JOIN DIAGNOSTIK ===
# Dokumentation der pid-Überlappung zwischen Clinical und RNA-seq.
# Zweck: Frühzeitige Erkennung von Mapping-Fehlern.
#
#
# Join-Strategie:
#   - left_join auf clinical_sample_meta (behält alle RNA-seq Samples)
#   - Clinical-Daten werden als NAs eingefügt für unmatched RNA-seq
#   - Alternative wäre inner_join (nur matched), aber dann verlieren wir Samples

# Unique PIDs in beiden Datasets
pids_clinical <- unique(clinical_clean$pid)
pids_rnaseq <- unique(clinical_sample_meta$pid)

n_clinical <- length(pids_clinical)
n_rnaseq <- length(pids_rnaseq)

# Matching-Statistik
pids_both <- intersect(pids_clinical, pids_rnaseq)
pids_clinical_only <- setdiff(pids_clinical, pids_rnaseq)
pids_rnaseq_only <- setdiff(pids_rnaseq, pids_clinical)

message("\n--- PRE-JOIN DIAGNOSTIK ---")
message("Clinical patients: ", n_clinical)
message("RNA-seq patients: ", n_rnaseq)
message("Matched: ", length(pids_both), " (",
        round(length(pids_both)/n_rnaseq*100, 1), "% of RNA-seq)")
message("Clinical-only: ", length(pids_clinical_only))
message("RNA-seq-only: ", length(pids_rnaseq_only))

if (length(pids_clinical_only) > 0) {
  message("→ Unmatched Clinical PIDs: ", paste(pids_clinical_only, collapse = ", "))
}

if (length(pids_rnaseq_only) > 0) {
  message("→ Unmatched RNA-seq PIDs: ", paste(pids_rnaseq_only, collapse = ", "))
}

# ============================================================
# JOIN (left_join auf clinical_sample_meta)
# ============================================================

sample_meta_clinical <- clinical_sample_meta %>%
  left_join(clinical_clean, by = "pid", suffix = c("_rnaseq", "_clinical"))

# Validierung: Row count muss identisch sein (kein Expansion)
stopifnot(nrow(sample_meta_clinical) == nrow(clinical_sample_meta))

# ============================================================
# POST-JOIN VALIDIERUNG
# ============================================================

# Join-Indikator: hat dieser RNA-seq PID irgendeinen Clinical-Match?
sample_meta_clinical <- clinical_sample_meta %>%
  left_join(clinical_clean %>% dplyr::mutate(has_clinical = TRUE),
            by = "pid", suffix = c("_rnaseq", "_clinical")) %>%
  dplyr::mutate(has_clinical = dplyr::if_else(is.na(has_clinical), FALSE, has_clinical))

stopifnot(nrow(sample_meta_clinical) == nrow(clinical_sample_meta))

n_mapped  <- sum(sample_meta_clinical$has_clinical)
join_rate <- n_mapped / nrow(sample_meta_clinical)

message("\n--- POST-JOIN DIAGNOSTIK ---")
message("Total samples: ", nrow(sample_meta_clinical))
message("Mapped samples: ", n_mapped, " (", round(join_rate*100, 1), "%)")
message("Unmapped samples: ", nrow(sample_meta_clinical) - n_mapped)

# CRITICAL CHECK: Join-Rate sollte >90% sein
if (join_rate < 0.9) {
  warning("⚠️ Join-Rate < 90% — prüfe Patienten-ID-Kodierung!")
}

# ============================================================
# SAVE
# ============================================================

saveRDS(sample_meta_clinical, file.path(clinical_cache_dir, "sample_meta_clinical.rds"))
message("💾 Gespeichert: sample_meta_clinical.rds")
```

---

# SCHRITT 4: Dropout-Analyse

**Ziel:** Dokumentiere n pro Zeitpunkt, teste MCAR-Annahme

**Stop-Regel:** Wenn >30% Dropout → Analysestrategie reassessieren

```{r}
#| label: step4-dropout-analysis
#| echo: false
#| warning: false

message("=== SCHRITT 4: Dropout-Analyse ===")

# ============================================================
# N pro Zeitpunkt
# ============================================================

n_per_timepoint <- sample_meta_clinical %>%
  group_by(timepoint) %>%
  summarise(
    n_total = n(),
    n_with_clinical = sum(!is.na(age)),
    pct_clinical = round(n_with_clinical / n_total * 100, 1)
  )

print(n_per_timepoint)

# === DROPOUT-ANALYSE ===
# Dokumentation fehlender Zeitpunkte (Triplet-Completeness).
#
# Rationale:
#   - Paired/Longitudinal Designs erfordern vollständige Messungen (A, V1, V2)
#   - Dropout (fehlende Zeitpunkte) kann Bias erzeugen, falls nicht MCAR
#   - Mixed models tolerieren unbalanced data, aber complete-case bevorzugt für Paired Tests
#
# Dropout-Mechanismen:
#   - MCAR (Missing Completely At Random): Dropout unabhängig von Baseline oder Outcomes
#   - MAR (Missing At Random): Dropout abhängig von beobachteten Baseline-Variablen
#   - MNAR (Missing Not At Random): Dropout abhängig von nicht-beobachteten Outcomes
#
# Test-Strategie:
#   - Logistic Regression: dropout ~ Baseline-Charakteristika
#   - Falls p < 0.05 → MAR/MNAR → Complete-case biased
#   - Falls p ≥ 0.05 → konsistent mit MCAR → Complete-case vertretbar
#
# Stop-Regel:
#   - Dropout > 30% → Analysestrategie anpassen (mixed models statt complete-case)

triplet_status <- sample_meta_clinical %>%
  group_by(pid) %>%
  summarise(
    n_timepoints = n(),
    has_A = any(timepoint == "A"),
    has_V1 = any(timepoint == "V1"),
    has_V2 = any(timepoint == "V2"),
    complete_triplet = n_timepoints == 3 & has_A & has_V1 & has_V2
  )

n_complete <- sum(triplet_status$complete_triplet)
n_total_patients <- nrow(triplet_status)
dropout_rate <- 1 - (n_complete / n_total_patients)

message("\n--- TRIPLET COMPLETENESS ---")
message("Total patients: ", n_total_patients)
message("Complete triplets (A + V1 + V2): ", n_complete)
message("Dropout rate: ", round(dropout_rate * 100, 1), "%")

message("ℹ️ Hinweis: LMMs (Likelihood-basiert) sind Standard-of-Care für unbalanced longitudinale Daten und liefern unter MCAR/MAR valide Schätzer. Complete-case wird hier v.a. für Sensitivity/paired Analysen definiert.")


# STOP-REGEL: >30% Dropout
if (dropout_rate > 0.3) {
  warning(
    "⚠️ STOP-REGEL AUSGELÖST: Dropout rate > 30%!\n",
    "   → Analysestrategie muss angepasst werden (mixed models statt complete-case)\n",
    "   → Oder: Dropout-Charakteristika analysieren (MCAR vs MAR?)"
  )
}

# ============================================================
# Dropout-Charakteristika (falls Dropout > 10%)
# ============================================================

if (dropout_rate > 0.1) {
  message("\n--- DROPOUT CHARACTERISTICS ---")

  dropout_comparison <- clinical_clean %>%
    mutate(
      dropout = !(pid %in% triplet_status$pid[triplet_status$complete_triplet])
    ) %>%
    group_by(dropout) %>%
    summarise(
      n = n(),
      age_mean = mean(age, na.rm = TRUE),
      bmi_mean = mean(bmi, na.rm = TRUE),
      diabetes_rate = mean(diabetes, na.rm = TRUE),
      hypertension_rate = mean(hypertension, na.rm = TRUE),
      euroscore_mean = mean(log_euroscore_ii, na.rm = TRUE),
      pct_female = mean(sex == "female", na.rm = TRUE) * 100,
      pct_reduced_EF = mean(ef_group == "reduced", na.rm = TRUE) * 100
    )

  print(dropout_comparison)

  # ============================================================
  # Test auf MCAR: Logistic Regression Approach
  # ============================================================
  # Frage: Können Baseline-Charakteristika Dropout vorhersagen?
  # Falls ja → MAR oder MNAR (nicht MCAR)

  message("\n--- MCAR TEST (Logistic Regression) ---")

  # Erstelle Dropout-Indikator (0 = complete, 1 = dropout)
  clinical_mcar_data <- sample_meta_clinical %>%
    filter(!is.na(age), !is.na(sex)) %>%
    left_join(
      triplet_status %>% dplyr::select(pid, complete_triplet),
      by = "pid"
    ) %>%
    mutate(dropout = ifelse(complete_triplet, 0, 1)) %>%
    filter(timepoint == "A") %>%  # Nur Baseline für Test
    dplyr::select(dropout, age, sex, log_euroscore_ii, ef_group) %>%
    filter(!is.na(log_euroscore_ii), !is.na(ef_group))

  if (nrow(clinical_mcar_data) > 30 && sum(clinical_mcar_data$dropout) >= 10) {
    tryCatch({
      clinical_mcar_model <- glm(
        dropout ~ age + sex + log_euroscore_ii + ef_group,
        data = clinical_mcar_data,
        family = binomial(link = "logit")
      )

      clinical_mcar_anova <- anova(clinical_mcar_model, test = "Chisq")

      # Sicheres Extrahieren: nur wenn mehr als Intercept-Zeile
      if (nrow(clinical_mcar_anova) > 1) {
        clinical_mcar_pval <- min(clinical_mcar_anova$`Pr(>Chi)`[-1], na.rm = TRUE)

        message("  Modell: dropout ~ age + sex + euroscore + ef_group")
        message("  Minimum p-value: ", format.pval(clinical_mcar_pval, digits = 3))

        # Zeige auch Koeffizienten (Effektstärken)
        clinical_mcar_summary <- summary(clinical_mcar_model)
        message("\n  Prädiktoren mit p < 0.10:")
        coef_tbl <- as.data.frame(clinical_mcar_summary$coefficients)
        coef_tbl$predictor <- rownames(coef_tbl)
        sig_predictors <- coef_tbl[coef_tbl$`Pr(>|z|)` < 0.10 & coef_tbl$predictor != "(Intercept)", ]
        if (nrow(sig_predictors) > 0) {
          for (i in 1:nrow(sig_predictors)) {
            message(sprintf("    %s: OR = %.2f, p = %.3f",
                            sig_predictors$predictor[i],
                            exp(sig_predictors$Estimate[i]),
                            sig_predictors$`Pr(>|z|)`[i]))
          }
        }

        if (clinical_mcar_pval < 0.05) {
          message("\n  → WARNUNG: Dropout assoziiert mit Baseline-Charakteristika (p < 0.05)")
          message("     Missingness ist MAR oder MNAR, NICHT MCAR")
          message("     → Complete-case Analyse könnte biased sein")
          message("     → Alternative: Mixed models (tolerieren unbalanced data)")
        } else {
          message("\n  → Dropout NICHT signifikant assoziiert mit Baseline (p ≥ 0.05)")
          message("     Konsistent mit MCAR-Annahme")
          message("     → Complete-case Analyse vertretbar (aber mixed models bevorzugt)")
        }
      } else {
        message("  ⚠️ MCAR-Modell hat keine Prädiktoren (nur Intercept)")
      }
    }, error = function(e) {
      message("  ⚠️ MCAR-Test fehlgeschlagen: ", conditionMessage(e))
      message("     → Prüfe Dropout-Charakteristika visuell via dropout_comparison")
    })
  } else {
    message("  ⚠️ Zu wenige Dropouts für MCAR-Test (n=", sum(clinical_mcar_data$dropout),
            ", min. 10 erforderlich)")
    message("     → Visuell prüfen via dropout_comparison")
  }
}

# ============================================================
# Complete-Case Dataset für Primary Analyses
# ============================================================

sample_meta_clinical_complete <- sample_meta_clinical %>%
  dplyr::filter(pid %in% triplet_status$pid[triplet_status$complete_triplet]) %>%
  dplyr::filter(!is.na(age))  # Alle mit klinischen Daten

message("\n✓ Complete-case dataset: ", nrow(sample_meta_clinical_complete),
        " samples from ", n_distinct(sample_meta_clinical_complete$pid), " patients")

saveRDS(sample_meta_clinical_complete,
        file.path(clinical_cache_dir, "sample_meta_clinical_complete.rds"))

```


---

# SCHRITT 5: Cell-type Deconvolution (Dual-Method Validation)

**Ziel:** Robuste Zelltyp-Proportionen-Schätzung mit Cross-Validation

**Methoden:**
1. **CIBERSORT mit LM22** (primär, fraction-based)
2. **MCP-counter** (Validierung, enrichment-based)

**Literatur-Basis:**
- Newman et al. 2015 (Nat Methods): CIBERSORT/LM22 Gold-Standard für Blut
- Avila Cobos et al. 2020 (Nat Commun): Dual-method Validation empfohlen


```{r}
#| label: step5-deconvolution
#| echo: false
#| warning: false

message("=== SCHRITT 5: Cell-type Deconvolution (Dual-Method) ===")

# === METHODOLOGIE (Literatur-basiert) ===
#
# Strategie: Dual-Method Validation (CIBERSORT + MCP-counter)
# Literatur:
#   - Avila Cobos et al. 2020 (Nat Commun): "Benchmarking of deconvolution pipelines"
#   - Nadel et al. 2021 (Brief Bioinform): "Thousands of clinical samples"
#   - Sturm et al. 2020 (Methods Mol Biol): "immunedeconv package"
#
# Rationale für Dual-Method:
#   - Einzelne Methode kann method-specific bias haben
#   - Cross-Validation erhöht Robustheit
#
# === METHODE 1: CIBERSORT (primär, fraction-based) ===
# Literatur: Newman et al. 2015, Nat Methods
#
# === METHODE 2: MCP-counter (Validierung, enrichment-based) ===
# Literatur: Becht et al. 2016, Genome Biol
#
# → VST-Daten sind UNGEEIGNET (variance-stabilized, log-scale)
# → Lade DESeq2 raw counts, normalisiere zu CPM

# Cache-Pfad
clinical_deconv_cache_cibersort <- file.path(clinical_cache_dir, "deconvolution_cibersort.rds")
clinical_deconv_cache_mcp <- file.path(clinical_cache_dir, "deconvolution_mcp_validation.rds")
clinical_deconv_cache_combined <- file.path(clinical_cache_dir, "deconvolution_combined.rds")

# === CELL-TYPE DECONVOLUTION: DUAL-METHOD VALIDATION ===

immunedeconv::set_cibersort_binary("../../../dat/CIBERSORT.R")
immunedeconv::set_cibersort_mat("../../../dat/LM22.txt")

# === CACHE-HANDLING ===
if (file.exists(clinical_deconv_cache_combined)) {
  message("✅ Lade Combined Deconvolution Cache")
  clinical_deconv_combined <- readRDS(clinical_deconv_cache_combined)

} else {
  message("⏳ Führe Dual-Method Deconvolution durch...")

  # ============================================================
  # STEP 1: Lade RAW COUNTS
  # ============================================================
  # Literatur: Avila Cobos 2020 - "Linear scale counts or CPM, NOT TPM/log"

  # Lade DESeq2-Objekt (enthält raw counts)
  deanalysis_dds_cache <- "../../../res/cache/dds_DESeq_fitted.rds"

  if (!file.exists(deanalysis_dds_cache)) {
    stop(
      "❌ DESeq2-Objekt nicht gefunden.",
      "\n   Erwarteter Pfad: ", deanalysis_dds_cache,
      "\n   Bitte erst DEanalysis.qmd bis 'deseq2-normalization' laufen lassen."
    )
  }

  clinical_dds <- readRDS(deanalysis_dds_cache)
  clinical_raw_counts <- SummarizedExperiment::assay(clinical_dds, "counts")
  message("✓ Raw counts geladen: ", nrow(clinical_raw_counts), " genes × ",
          ncol(clinical_raw_counts), " samples")

  # ============================================================
  # STEP 2: CPM-Normalisierung (counts per million)
  # ============================================================
  # Literatur: Monaco et al. 2019 - "mRNA abundance normalization"

  clinical_library_sizes <- colSums(clinical_raw_counts)
  clinical_cpm_matrix <- sweep(clinical_raw_counts, 2, clinical_library_sizes / 1e6, "/")

  message("✓ CPM-Normalisierung abgeschlossen")
  message("  Library sizes: ", paste(round(range(clinical_library_sizes) / 1e6, 2), collapse = "–"), " Mio reads")

  # ============================================================
  # STEP 3: ENSEMBL → Gene Symbol Konvertierung
  # ============================================================
  # Gleiche Logik wie bei quanTIseq, aber mit CPM statt VST

  if (all(grepl("^ENSG", rownames(clinical_cpm_matrix)[1:10]))) {
    message("→ Matrix hat ENSEMBL-IDs, konvertiere zu Gene-Symbolen...")

    clinical_cpm_ensembl <- sub("\\..*", "", rownames(clinical_cpm_matrix))

    clinical_ensembl_to_symbol <- suppressMessages(
      AnnotationDbi::select(
        org.Hs.eg.db,
        keys = clinical_cpm_ensembl,
        columns = "SYMBOL",
        keytype = "ENSEMBL"
      )
    ) %>%
      dplyr::filter(!is.na(SYMBOL), SYMBOL != "") %>%
      dplyr::arrange(ENSEMBL, SYMBOL) %>%
      dplyr::distinct(ENSEMBL, .keep_all = TRUE)

    message("  Mapped ", nrow(clinical_ensembl_to_symbol), " / ",
            length(clinical_cpm_ensembl), " ENSEMBL IDs to symbols")

    # Filtere Matrix auf mappbare Gene
    clinical_cpm_matrix_symbols <- clinical_cpm_matrix[
  clinical_cpm_ensembl %in% clinical_ensembl_to_symbol$ENSEMBL, , drop = FALSE
]

    rownames(clinical_cpm_matrix_symbols) <- clinical_ensembl_to_symbol$SYMBOL[
      match(clinical_cpm_ensembl[clinical_cpm_ensembl %in% clinical_ensembl_to_symbol$ENSEMBL],
            clinical_ensembl_to_symbol$ENSEMBL)
    ]

    # Duplikate: Mittelwert (robust)
    if (any(duplicated(rownames(clinical_cpm_matrix_symbols)))) {
      message("  → ", sum(duplicated(rownames(clinical_cpm_matrix_symbols))),
              " duplizierte Gene-Symbole, berechne Mittelwerte...")

      clinical_cpm_matrix_symbols <- as.data.frame(clinical_cpm_matrix_symbols) %>%
        tibble::rownames_to_column("gene") %>%
        dplyr::group_by(gene) %>%
        dplyr::summarise(across(everything(), mean)) %>%
        tibble::column_to_rownames("gene") %>%
        as.matrix()
    }

    message("✓ Konvertierung: ", nrow(clinical_cpm_matrix), " → ",
            nrow(clinical_cpm_matrix_symbols), " genes mit Symbolen")

    # Validierung: Mindest-Gene
    if (nrow(clinical_cpm_matrix_symbols) < 5000) {
      warning("⚠️ Nur ", nrow(clinical_cpm_matrix_symbols), " Gene mit Symbolen")
      warning("   CIBERSORT/MCP-counter empfehlen ≥8000 Gene für robuste Schätzung")
    }

    clinical_cpm_matrix <- clinical_cpm_matrix_symbols
  }

  # ============================================================
  # STEP 4a: CIBERSORT (primär, fraction-based)
  # ============================================================
  # Literatur: Newman et al. 2015, Nat Methods

  message("\n⏳Running CIBERSORT with LM22 signature")
  message("   Method: fraction-based, 22 cell types")
  message("   Reference: LM22 (547 genes, whole blood validated)")

  clinical_deconv_cibersort <- tryCatch({
    immunedeconv::deconvolute(
      gene_expression = clinical_cpm_matrix,
      method = "cibersort",
      tumor = FALSE,
      arrays = FALSE # RNA-seq (not microarray)
    )
  }, error = function(e) {
    message("❌ cibersort failed: ", conditionMessage(e))
    message("   Falls Token erforderlich: set_cibersort_binary() / set_cibersort_mat()")
    return(NULL)
  })

  if (!is.null(clinical_deconv_cibersort)) {
    message("✓ cibersort completed: ", nrow(clinical_deconv_cibersort),
            " cell types × ", ncol(clinical_deconv_cibersort) - 1, " samples")

    # Format: Long → Wide (samples × cell types)
    clinical_deconv_cibersort_wide <- clinical_deconv_cibersort %>%
      tidyr::pivot_longer(
        cols = -cell_type,
        names_to = "sample_id",
        values_to = "fraction"
      ) %>%
      tidyr::pivot_wider(
        names_from = cell_type,
        values_from = fraction,
        names_prefix = "CIBERSORT_"
      )

    # Bereinige Namen
    colnames(clinical_deconv_cibersort_wide) <- gsub(" ", "_", colnames(clinical_deconv_cibersort_wide))
    colnames(clinical_deconv_cibersort_wide) <- gsub("\\(", "", colnames(clinical_deconv_cibersort_wide))
    colnames(clinical_deconv_cibersort_wide) <- gsub("\\)", "", colnames(clinical_deconv_cibersort_wide))
    colnames(clinical_deconv_cibersort_wide) <- gsub("\\+", "plus", colnames(clinical_deconv_cibersort_wide))
    colnames(clinical_deconv_cibersort_wide) <- gsub("-", "_", colnames(clinical_deconv_cibersort_wide))

    saveRDS(clinical_deconv_cibersort_wide, clinical_deconv_cache_cibersort)
    message("💾 Gespeichert: ", clinical_deconv_cache_cibersort)

  } else {
    message("⚠️ cibersort nicht verfügbar")
    clinical_deconv_cibersort_wide <- NULL
  }

  # ============================================================
  # STEP 4b: MCP-counter (Validierung, enrichment-based)
  # ============================================================
  # Literatur: Becht et al. 2016, Genome Biol
  # WICHTIG: Scores sind NICHT Fraktionen!

  message("\n⏳ Running MCP-counter for validation...")
  message("   Method: enrichment-based (dimensionless scores)")
  message("   Note: developed/validated mainly for tissue microenvironment; use in
          blood is a limitation")

  clinical_deconv_mcp <- tryCatch({
    immunedeconv::deconvolute(
      gene_expression = clinical_cpm_matrix,
      method = "mcp_counter"
    )
  }, error = function(e) {
    message("❌ MCP-counter failed: ", conditionMessage(e))
    return(NULL)
  })

  if (!is.null(clinical_deconv_mcp)) {
    message("✓ MCP-counter completed: ", nrow(clinical_deconv_mcp),
            " cell types × ", ncol(clinical_deconv_mcp) - 1, " samples")

    # Format: Long → Wide
    clinical_deconv_mcp_wide <- clinical_deconv_mcp %>%
      tidyr::pivot_longer(
        cols = -cell_type,
        names_to = "sample_id",
        values_to = "enrichment_score"
      ) %>%
      tidyr::pivot_wider(
        names_from = cell_type,
        values_from = enrichment_score,
        names_prefix = "MCP_"
      )

    # Bereinige Namen
    colnames(clinical_deconv_mcp_wide) <- gsub(" ", "_", colnames(clinical_deconv_mcp_wide))
    colnames(clinical_deconv_mcp_wide) <- gsub("\\+", "plus", colnames(clinical_deconv_mcp_wide))

    saveRDS(clinical_deconv_mcp_wide, clinical_deconv_cache_mcp)
    message("💾 Gespeichert: ", clinical_deconv_cache_mcp)

  } else {
    message("⚠️ MCP-counter nicht verfügbar")
    clinical_deconv_mcp_wide <- NULL
  }

  # ============================================================
  # STEP 5: Cross-Method Validation (Extended)
  # ============================================================
  #
  # === LITERATURE CONTEXT (Updated) ===
  #
  # Key insight: There is NO universal correlation cutoff for cross-method
  # validation. Correlation magnitudes are highly cell-type and dataset-dependent.
  #
  # References:
  #   - Newman et al. 2015 (CIBERSORT): Validation against flow cytometry,
  #     correlations vary by cell type (r = 0.3-0.9 depending on cell population)
  #   - Avila Cobos et al. 2020 (Nat Commun): "Benchmarking of deconvolution pipelines"
  #     → Input scale/preprocessing affects results substantially
  #     → Evaluation via multiple metrics recommended
  #   - Sturm et al. 2019 (Bioinformatics): immunedeconv benchmarking shows
  #     method-specific biases, no ground truth in most clinical samples
  #
  # Best practice (our approach):
  #   1. Use MULTIPLE metrics (Pearson r, Spearman rho) not single cutoffs
  #   2. Visualize agreement via scatterplots (pattern recognition > thresholds)
  #   3. Assess longitudinal consistency via patient-level deltas
  #   4. Report as "screening/QC" rather than "pass/fail"
  #   5. Use sensitivity analysis instead of binary inclusion/exclusion decisions
  #
  # IMPORTANT: CIBERSORT produces FRACTIONS (sum to 1, compositional constraint)
  # while MCP-counter produces ENRICHMENT SCORES (unbounded, not fractions).
  # Direct comparison is inherently imperfect; we assess RELATIVE agreement.
  # ============================================================

  if (!is.null(clinical_deconv_cibersort_wide) && !is.null(clinical_deconv_mcp_wide)) {
    message("\n=== CROSS-METHOD VALIDATION (Extended QC Panel) ===")
    message("Note: Comparing CIBERSORT fractions vs MCP-counter scores")
    message("      No universal cutoffs; this is screening/QC, not pass/fail")

    # Merge both datasets
    clinical_deconv_merged <- clinical_deconv_cibersort_wide %>%
      dplyr::left_join(clinical_deconv_mcp_wide, by = "sample_id")

    # ----------------------------------------------------------
    # C1: Cross-Method Mapping mit flexibler Spaltenerkennung
    # ----------------------------------------------------------
    # Biologisch sinnvolle Aggregation vor dem Matching:
    # - NK: Summe aus resting + activated
    # - B: Summe aller B-Zell-Subtypen
    # - T: Summe aller T-Zell-Subtypen
    # - Monocytes/Neutrophils: direkt (keine Subtypen in LM22)
    #
    # MCP-counter Spaltennamen variieren je nach Version/Einstellung,
    # daher flexible Pattern-Suche statt exakter Namen.

    # Verfuegbare Spalten identifizieren
    cib_cols <- names(clinical_deconv_merged)[grepl("^CIBERSORT_", names(clinical_deconv_merged))]
    mcp_cols <- names(clinical_deconv_merged)[grepl("^MCP_", names(clinical_deconv_merged))]

    message("\n--- Verfuegbare Zelltypen ---")
    message("  CIBERSORT (", length(cib_cols), "): ",
            paste(gsub("CIBERSORT_", "", cib_cols), collapse = ", "))
    message("  MCP-counter (", length(mcp_cols), "): ",
            paste(gsub("MCP_", "", mcp_cols), collapse = ", "))

    # Hilfsfunktion: Finde beste passende Spalte via Pattern
    find_col <- function(cols, patterns, ignore_case = TRUE) {
      for (pat in patterns) {
        matches <- grep(pat, cols, value = TRUE, ignore.case = ignore_case)
        if (length(matches) > 0) return(matches[1])
      }
      return(NA_character_)
    }

    # ============================================================
    # CIBERSORT Aggregate erstellen (biologisch korrekt)
    # ============================================================
    #
    # WICHTIG: Praezise Patterns verwenden um falsche Zuordnungen zu vermeiden!
    # Problem: "T_cell" Pattern koennte auch "Mast_cell" matchen wenn nicht sauber.
    # Loesung: Anchor-Patterns mit "^CIBERSORT_" Prefix fuer eindeutiges Matching.
    #
    # LM22 Zelltypen (nach Sanitization):
    # - T_cells_*: CD8, CD4_naive, CD4_memory_resting, CD4_memory_activated,
    #              follicular_helper, regulatory_Tregs, gamma_delta
    # - B_cells_*: naive, memory
    # - NK_cells_*: resting, activated
    # - Mast_cells_*: resting, activated (NICHT zu T-Zellen!)
    # - Monocytes, Neutrophils: direkt (keine Subtypen)

    message("\n--- Erstelle CIBERSORT Aggregate ---")

    # Hilfsfunktion: Sichere Aggregation mit explizitem Logging
    safe_aggregate <- function(df, cols, new_col_name) {
      if (length(cols) == 0) {
        return(NA_real_)
      }
      rowSums(df[, cols, drop = FALSE], na.rm = TRUE)
    }

    # ---------------------------------------------------------------
    # T-Zellen: NUR echte T_cells_* Spalten (NICHT Mast_cells!)
    # ---------------------------------------------------------------
    # Pattern: Beginnt mit "CIBERSORT_T_cells_" (nach Sanitization)
    tcell_cib_cols <- grep("^CIBERSORT_T_cells_", cib_cols, value = TRUE)

    # Fallback: Auch "T_cell_" ohne 's' pruefen (je nach Sanitization)
    if (length(tcell_cib_cols) == 0) {
      tcell_cib_cols <- grep("^CIBERSORT_T_cell_", cib_cols, value = TRUE)
    }

    # Sicherheitscheck: Mast_cells duerfen NICHT enthalten sein!
    tcell_cib_cols <- tcell_cib_cols[!grepl("Mast", tcell_cib_cols, ignore.case = TRUE)]

    if (length(tcell_cib_cols) > 0) {
      clinical_deconv_merged$CIBERSORT_t_cell_total <- safe_aggregate(
        clinical_deconv_merged, tcell_cib_cols, "t_cell_total"
      )
      message("  t_cell_total: Summe aus ", length(tcell_cib_cols), " Subtypen")
      message("    -> ", paste(gsub("CIBERSORT_", "", tcell_cib_cols), collapse = ", "))
    } else {
      clinical_deconv_merged$CIBERSORT_t_cell_total <- NA_real_
      message("  WARNUNG: Keine T-Zell-Spalten gefunden")
    }

    # ---------------------------------------------------------------
    # B-Zellen: NUR B_cells_* Spalten
    # ---------------------------------------------------------------
    bcell_cib_cols <- grep("^CIBERSORT_B_cells_", cib_cols, value = TRUE)
    if (length(bcell_cib_cols) == 0) {
      bcell_cib_cols <- grep("^CIBERSORT_B_cell_", cib_cols, value = TRUE)
    }

    if (length(bcell_cib_cols) > 0) {
      clinical_deconv_merged$CIBERSORT_b_cell_total <- safe_aggregate(
        clinical_deconv_merged, bcell_cib_cols, "b_cell_total"
      )
      message("  b_cell_total: Summe aus ", length(bcell_cib_cols), " Subtypen")
      message("    -> ", paste(gsub("CIBERSORT_", "", bcell_cib_cols), collapse = ", "))
    } else {
      clinical_deconv_merged$CIBERSORT_b_cell_total <- NA_real_
      message("  WARNUNG: Keine B-Zell-Spalten gefunden")
    }

    # ---------------------------------------------------------------
    # NK-Zellen: NUR NK_cells_* Spalten
    # ---------------------------------------------------------------
    nk_cib_cols <- grep("^CIBERSORT_NK_cells_", cib_cols, value = TRUE)
    if (length(nk_cib_cols) == 0) {
      nk_cib_cols <- grep("^CIBERSORT_NK_cell_", cib_cols, value = TRUE)
    }

    if (length(nk_cib_cols) > 0) {
      clinical_deconv_merged$CIBERSORT_nk_cell_total <- safe_aggregate(
        clinical_deconv_merged, nk_cib_cols, "nk_cell_total"
      )
      message("  nk_cell_total: Summe aus ", length(nk_cib_cols), " Subtypen")
      message("    -> ", paste(gsub("CIBERSORT_", "", nk_cib_cols), collapse = ", "))
    } else {
      clinical_deconv_merged$CIBERSORT_nk_cell_total <- NA_real_
      message("  WARNUNG: Keine NK-Zell-Spalten gefunden")
    }

    # ---------------------------------------------------------------
    # Mastzellen: Separat aggregieren (NEU - nicht mit T-Zellen mischen!)
    # ---------------------------------------------------------------
    mast_cib_cols <- grep("^CIBERSORT_Mast_cells_", cib_cols, value = TRUE)
    if (length(mast_cib_cols) == 0) {
      mast_cib_cols <- grep("^CIBERSORT_Mast_cell_", cib_cols, value = TRUE)
    }

    if (length(mast_cib_cols) > 0) {
      clinical_deconv_merged$CIBERSORT_mast_cell_total <- safe_aggregate(
        clinical_deconv_merged, mast_cib_cols, "mast_cell_total"
      )
      message("  mast_cell_total: Summe aus ", length(mast_cib_cols), " Subtypen")
      message("    -> ", paste(gsub("CIBERSORT_", "", mast_cib_cols), collapse = ", "))
    } else {
      message("  mast_cell_total: Keine Mast-Zell-Spalten gefunden (optional)")
    }

    # ---------------------------------------------------------------
    # Monozyten: direkt (keine Subtypen in LM22)
    # ---------------------------------------------------------------
    mono_cib_col <- find_col(cib_cols, c("^CIBERSORT_Monocytes$", "^CIBERSORT_Monocyte$"))
    if (!is.na(mono_cib_col)) {
      message("  monocyte: ", gsub("CIBERSORT_", "", mono_cib_col), " (direkt)")
    } else {
      message("  WARNUNG: Keine Monozyten-Spalte gefunden")
    }

    # ---------------------------------------------------------------
    # Neutrophile: direkt
    # ---------------------------------------------------------------
    neutro_cib_col <- find_col(cib_cols, c("^CIBERSORT_Neutrophils$", "^CIBERSORT_Neutrophil$"))
    if (!is.na(neutro_cib_col)) {
      message("  neutrophil: ", gsub("CIBERSORT_", "", neutro_cib_col), " (direkt)")
    } else {
      message("  WARNUNG: Keine Neutrophilen-Spalte gefunden")
    }

    # ---------------------------------------------------------------
    # Validierung: Zusammenfassung der Aggregate
    # ---------------------------------------------------------------
    message("\n--- Aggregat-Validierung ---")
    n_tcell <- length(tcell_cib_cols)
    n_bcell <- length(bcell_cib_cols)
    n_nk <- length(nk_cib_cols)
    n_mast <- length(mast_cib_cols)
    message("  T-Zellen: ", n_tcell, " Subtypen (erwartet: 7 in LM22)")
    message("  B-Zellen: ", n_bcell, " Subtypen (erwartet: 3 in LM22)")
    message("  NK-Zellen: ", n_nk, " Subtypen (erwartet: 2 in LM22)")
    message("  Mast-Zellen: ", n_mast, " Subtypen (erwartet: 2 in LM22)")

    # ============================================================
    # MCP-counter Spalten finden (flexible Patterns)
    # ============================================================

    message("\n--- Suche MCP-counter Entsprechungen ---")

    # MCP T-Zellen
    mcp_tcell_col <- find_col(mcp_cols, c("^MCP_T_cell", "^MCP_T.cell", "^MCP_Tcell"))
    if (!is.na(mcp_tcell_col)) message("  T cells: ", mcp_tcell_col)

    # MCP B-Zellen (oft "B lineage" oder "B_lineage")
    mcp_bcell_col <- find_col(mcp_cols, c("B_lineage", "B.lineage", "B_cell", "Blineage"))
    if (!is.na(mcp_bcell_col)) message("  B cells: ", mcp_bcell_col)

    # MCP NK-Zellen
    mcp_nk_col <- find_col(mcp_cols, c("NK_cell", "NK.cell", "NKcell"))
    if (!is.na(mcp_nk_col)) message("  NK cells: ", mcp_nk_col)

    # MCP Monozyten (oft "Monocytic lineage")
    mcp_mono_col <- find_col(mcp_cols, c("Monocyt", "monocyt", "Monocitic"))
    if (!is.na(mcp_mono_col)) message("  Monocytes: ", mcp_mono_col)

    # MCP Neutrophile
    mcp_neutro_col <- find_col(mcp_cols, c("Neutrophil", "neutrophil"))
    if (!is.na(mcp_neutro_col)) message("  Neutrophils: ", mcp_neutro_col)

    # ============================================================
    # Mapping-Tabelle dynamisch erstellen
    # ============================================================
    # Verwendet die neuen snake_case Aggregate-Spaltennamen

    # Aktualisierte Spaltenliste nach Aggregat-Erstellung
    all_cols <- names(clinical_deconv_merged)

    # Mapping-Paare definieren (nur wenn beide Seiten existieren)
    # snake_case fuer neue Aggregate: t_cell_total, b_cell_total, etc.
    mapping_candidates <- list(
      list(
        pair_name = "t_cells",
        cib_col = if ("CIBERSORT_t_cell_total" %in% all_cols) "CIBERSORT_t_cell_total" else NA,
        mcp_col = mcp_tcell_col
      ),
      list(
        pair_name = "b_cells",
        cib_col = if ("CIBERSORT_b_cell_total" %in% all_cols) "CIBERSORT_b_cell_total" else NA,
        mcp_col = mcp_bcell_col
      ),
      list(
        pair_name = "nk_cells",
        cib_col = if ("CIBERSORT_nk_cell_total" %in% all_cols) "CIBERSORT_nk_cell_total" else NA,
        mcp_col = mcp_nk_col
      ),
      list(
        pair_name = "monocytes",
        cib_col = mono_cib_col,
        mcp_col = mcp_mono_col
      ),
      list(
        pair_name = "neutrophils",
        cib_col = neutro_cib_col,
        mcp_col = mcp_neutro_col
      )
    )

    # Nur gueltige Paare behalten (beide Spalten muessen existieren)
    valid_mappings <- lapply(mapping_candidates, function(m) {
      if (!is.na(m$cib_col) && !is.na(m$mcp_col) &&
          m$cib_col %in% all_cols && m$mcp_col %in% all_cols) {
        return(tibble::tibble(
          pair_name = m$pair_name,
          cibersort_col = m$cib_col,
          mcp_col = m$mcp_col
        ))
      }
      return(NULL)
    })

    cross_method_mapping <- dplyr::bind_rows(valid_mappings[!sapply(valid_mappings, is.null)])

    # Ausgabe mit Erwartung fuer Vollblut
    n_pairs <- nrow(cross_method_mapping)
    message("\n--- Cross-method pairs available: ", n_pairs, " (erwartet >=4 fuer Vollblut) ---")

    if (n_pairs < 4) {
      message("  WARNUNG: Weniger als 4 Paare gefunden!")
      message("  Moegliche Ursachen:")
      message("    - Unerwartete Spaltennamen nach Sanitization")
      message("    - MCP-counter Version mit anderen Zelltyp-Namen")
      message("  Debug: Pruefe Spaltennamen oben")
    }

    if (n_pairs > 0) {
      for (i in seq_len(n_pairs)) {
        message("  ", cross_method_mapping$pair_name[i], ": ",
                cross_method_mapping$cibersort_col[i], " <-> ",
                cross_method_mapping$mcp_col[i])
      }
    }

    # ----------------------------------------------------------
    # C2: Holistic QC Panel (Multi-Metric Table)
    # ----------------------------------------------------------
    # WICHTIG: MCP-counter liefert Enrichment-Scores, CIBERSORT liefert Fraktionen.
    # Diese sind nicht direkt vergleichbar -> Spearman (Rang-basiert) ist primaer!
    # Delta-QC (within-patient changes) reduziert zusaetzlich kompositionelle Artefakte.
    #
    # Metriken (Prioritaet):
    #   1. spearman_rho - primaer (Rang-Agreement, skalenunabhaengig)
    #   2. pearson_r    - sekundaer (lineares Agreement, sensitiv auf Skala)
    #   3. delta_qc     - wichtig fuer longitudinale Konsistenz
    #
    # KEINE harten Cutoffs - Flags dienen nur dem Screening

    # QC nur sinnvoll wenn mindestens 2 Paare verfuegbar
    if (nrow(cross_method_mapping) >= 2) {

      # Hilfsfunktion: QC-Metriken fuer ein Paar berechnen
      compute_pair_qc <- function(df, cib_col, mcp_col, pair_name) {
        x <- df[[cib_col]]
        y <- df[[mcp_col]]
        complete_idx <- complete.cases(x, y)
        n_complete <- sum(complete_idx)

        if (n_complete < 5) {
          return(tibble::tibble(
            pair_name = pair_name,
            cibersort_col = cib_col,
            mcp_col = mcp_col,
            n_complete = n_complete,
            spearman_rho = NA_real_,
            pearson_r = NA_real_,
            qc_flag = "insufficient_data"
          ))
        }

        x_c <- x[complete_idx]
        y_c <- y[complete_idx]

        r_spearman <- cor(x_c, y_c, method = "spearman")
        r_pearson <- cor(x_c, y_c, method = "pearson")

        # Heuristisches Flagging (konservativ, nur fuer Screening)
        # Primaer auf Spearman basiert (weil MCP scores != fractions)
        # "discordant": Spearman klar negativ
        # "weak": Spearman nahe Null
        # "ok": Spearman positiv
        qc_flag <- dplyr::case_when(
          r_spearman < -0.1 ~ "discordant",
          abs(r_spearman) < 0.15 ~ "weak",
          TRUE ~ "ok"
        )

        # Spaltenreihenfolge: spearman_rho ZUERST (primaer)
        tibble::tibble(
          pair_name = pair_name,
          cibersort_col = cib_col,
          mcp_col = mcp_col,
          n_complete = n_complete,
          spearman_rho = round(r_spearman, 3),
          pearson_r = round(r_pearson, 3),
          qc_flag = qc_flag
        )
      }

      # QC fuer alle Paare berechnen
      cross_method_qc <- purrr::pmap_dfr(
        list(
          cib_col = cross_method_mapping$cibersort_col,
          mcp_col = cross_method_mapping$mcp_col,
          pair_name = cross_method_mapping$pair_name
        ),
        function(cib_col, mcp_col, pair_name) {
          compute_pair_qc(clinical_deconv_merged, cib_col, mcp_col, pair_name)
        }
      )

      message("\n--- CROSS-METHOD QC TABELLE ---")
      message("MCP scores != CIBERSORT fractions -> Spearman (Rang) primaer, Pearson sekundaer")
      message("(Flags sind heuristisch - Screening/QC, nicht pass/fail)")
      safe_print(cross_method_qc)

      # QC Tabelle speichern
      qc_table_path <- file.path(clinical_output_dir, "deconv_cross_method_qc.csv")
      tryCatch({
        write.csv(cross_method_qc, qc_table_path, row.names = FALSE)
        message("Gespeichert: ", qc_table_path)
      }, error = function(e) {
        message("WARNUNG: QC-Tabelle konnte nicht gespeichert werden: ", conditionMessage(e))
      })

      # ----------------------------------------------------------
      # C3: Scatterplots fuer visuelle Bewertung
      # ----------------------------------------------------------
      # Facettierte Scatterplots mit Loess-Trend, gefaerbt nach Zeitpunkt

      tryCatch({
        # Prepare long-format data for plotting
        plot_data <- clinical_deconv_merged %>%
          dplyr::select(sample_id) %>%
          dplyr::left_join(
            sample_meta_clinical %>% dplyr::select(sample_id, timepoint, pid),
            by = "sample_id"
          )

        # Add pair columns
        scatter_data_list <- lapply(seq_len(nrow(cross_method_mapping)), function(i) {
          pair <- cross_method_mapping[i, ]
          tibble::tibble(
            sample_id = clinical_deconv_merged$sample_id,
            pair_name = pair$pair_name,
            cibersort_value = clinical_deconv_merged[[pair$cibersort_col]],
            mcp_value = clinical_deconv_merged[[pair$mcp_col]]
          )
        })
        scatter_data <- dplyr::bind_rows(scatter_data_list) %>%
          dplyr::left_join(plot_data, by = "sample_id") %>%
          dplyr::filter(!is.na(cibersort_value), !is.na(mcp_value))

        # QC-Info zu Facet-Labels hinzufuegen (Spearman zuerst!)
        scatter_data <- scatter_data %>%
          dplyr::left_join(
            cross_method_qc %>% dplyr::select(pair_name, spearman_rho, pearson_r, qc_flag),
            by = "pair_name"
          ) %>%
          dplyr::mutate(
            facet_label = paste0(pair_name, "\nrho=", spearman_rho, ", r=", pearson_r,
                                 " [", qc_flag, "]")
          )

        # Facettierter Scatterplot erstellen
        p_scatter <- ggplot2::ggplot(
          scatter_data,
          ggplot2::aes(x = mcp_value, y = cibersort_value, color = timepoint)
        ) +
          ggplot2::geom_point(alpha = 0.7, size = 2) +
          ggplot2::geom_smooth(method = "loess", se = FALSE, color = "gray40", linewidth = 0.8) +
          ggplot2::facet_wrap(~ facet_label, scales = "free", ncol = 3) +
          ggplot2::labs(
            title = "Cross-Method Validation: CIBERSORT vs MCP-counter",
            subtitle = "Screening/QC - Spearman (rho) primaer weil MCP scores != fractions",
            x = "MCP-counter Score (Enrichment)",
            y = "CIBERSORT Fraction",
            color = "Zeitpunkt"
          ) +
          ggplot2::theme_bw(base_size = 10) +
          ggplot2::theme(
            strip.text = ggplot2::element_text(size = 8),
            legend.position = "bottom"
          )

        scatter_path <- file.path(clinical_fig_dir, "deconv_cross_method_scatter.pdf")
        ggplot2::ggsave(scatter_path, p_scatter, width = 10, height = 8)
        message("Gespeichert: ", scatter_path)

      }, error = function(e) {
        message("WARNUNG: Scatterplots konnten nicht erstellt werden: ", conditionMessage(e))
      })

      # ----------------------------------------------------------
      # C4: Zeit-Delta Konsistenz (Patienten-Level)
      # ----------------------------------------------------------
      # WICHTIG fuer longitudinale Daten!
      # Delta-QC reduziert kompositionelle Artefakte durch Vergleich
      # von AENDERUNGEN innerhalb von Patienten.
      # -> Weniger anfaellig fuer Baseline-Unterschiede zwischen Methoden

      message("\n--- ZEIT-DELTA KONSISTENZ ANALYSE ---")
      message("Vergleiche Patienten-Level Deltas zwischen Methoden")
      message("(Delta-QC ist wichtig fuer longitudinale Aussagen!)")

      delta_qc <- NULL
      tryCatch({
        # Zeitpunkt-Info hinzufuegen
        deconv_with_meta <- clinical_deconv_merged %>%
          dplyr::left_join(
            sample_meta_clinical %>% dplyr::select(sample_id, timepoint, pid),
            by = "sample_id"
          ) %>%
          dplyr::filter(!is.na(timepoint), !is.na(pid))

        # Hilfsfunktion: Deltas fuer ein Paar berechnen
        compute_delta_qc <- function(df, cib_col, mcp_col, pair_name, tp1, tp2) {
          df_wide <- df %>%
            dplyr::filter(timepoint %in% c(tp1, tp2)) %>%
            dplyr::select(pid, timepoint, cib_val = !!rlang::sym(cib_col),
                          mcp_val = !!rlang::sym(mcp_col)) %>%
            tidyr::pivot_wider(
              names_from = timepoint,
              values_from = c(cib_val, mcp_val)
            )

          cib_t1 <- paste0("cib_val_", tp1)
          cib_t2 <- paste0("cib_val_", tp2)
          mcp_t1 <- paste0("mcp_val_", tp1)
          mcp_t2 <- paste0("mcp_val_", tp2)

          if (!all(c(cib_t1, cib_t2, mcp_t1, mcp_t2) %in% names(df_wide))) {
            return(NULL)
          }

          df_wide <- df_wide %>%
            dplyr::mutate(
              delta_cib = .data[[cib_t2]] - .data[[cib_t1]],
              delta_mcp = .data[[mcp_t2]] - .data[[mcp_t1]]
            ) %>%
            dplyr::filter(!is.na(delta_cib), !is.na(delta_mcp))

          n_patients <- nrow(df_wide)
          if (n_patients < 5) return(NULL)

          # Spearman zuerst (primaer), dann Pearson
          r_spearman <- cor(df_wide$delta_cib, df_wide$delta_mcp, method = "spearman")
          r_pearson <- cor(df_wide$delta_cib, df_wide$delta_mcp, method = "pearson")

          # Spaltenreihenfolge: spearman zuerst!
          tibble::tibble(
            pair_name = pair_name,
            comparison = paste0(tp2, "-", tp1),
            n_patients = n_patients,
            delta_spearman_rho = round(r_spearman, 3),
            delta_pearson_r = round(r_pearson, 3)
          )
        }

        # Deltas fuer alle Paare und Zeitpunkt-Vergleiche berechnen
        delta_comparisons <- list(
          c("A", "V1"),
          c("V1", "V2"),
          c("A", "V2")
        )

        delta_qc_list <- list()
        for (i in seq_len(nrow(cross_method_mapping))) {
          pair <- cross_method_mapping[i, ]
          for (comp in delta_comparisons) {
            result <- compute_delta_qc(
              deconv_with_meta,
              pair$cibersort_col, pair$mcp_col, pair$pair_name,
              comp[1], comp[2]
            )
            if (!is.null(result)) {
              delta_qc_list <- c(delta_qc_list, list(result))
            }
          }
        }

        if (length(delta_qc_list) > 0) {
          delta_qc <- dplyr::bind_rows(delta_qc_list)
          message("\n--- DELTA QC TABELLE (Patienten-Level Aenderungen) ---")
          message("Spearman (delta_spearman_rho) primaer fuer longitudinale Konsistenz")
          safe_print(delta_qc)

          # Delta QC Tabelle speichern
          delta_qc_path <- file.path(clinical_output_dir, "deconv_cross_method_delta_qc.csv")
          write.csv(delta_qc, delta_qc_path, row.names = FALSE)
          message("Gespeichert: ", delta_qc_path)

        } else {
          message("WARNUNG: Zu wenige gepaarte Samples fuer Delta-Analyse")
        }

      }, error = function(e) {
        message("WARNUNG: Delta-Analyse fehlgeschlagen: ", conditionMessage(e))
      })

      # ----------------------------------------------------------
      # C5: Summary Plot (Korrelations-Uebersicht)
      # ----------------------------------------------------------
      # Spearman zuerst (primaer), Pearson sekundaer

      tryCatch({
        # Korrelations-Barplot erstellen (Spearman primaer)
        summary_data <- cross_method_qc %>%
          tidyr::pivot_longer(
            cols = c(spearman_rho, pearson_r),  # Spearman zuerst!
            names_to = "metric",
            values_to = "correlation"
          ) %>%
          dplyr::mutate(
            metric = factor(
              dplyr::case_when(
                metric == "spearman_rho" ~ "Spearman rho (primaer)",
                metric == "pearson_r" ~ "Pearson r (sekundaer)"
              ),
              levels = c("Spearman rho (primaer)", "Pearson r (sekundaer)")
            )
          )

        p_summary <- ggplot2::ggplot(
          summary_data,
          ggplot2::aes(x = pair_name, y = correlation, fill = metric)
        ) +
          ggplot2::geom_col(position = ggplot2::position_dodge(width = 0.8), width = 0.7) +
          ggplot2::geom_hline(yintercept = 0, linetype = "dashed", color = "gray50") +
          ggplot2::coord_flip() +
          ggplot2::scale_fill_manual(
            values = c("Spearman rho (primaer)" = "#e74c3c",
                       "Pearson r (sekundaer)" = "#3498db")
          ) +
          ggplot2::labs(
            title = "Cross-Method Korrelation: CIBERSORT vs MCP-counter",
            subtitle = "MCP scores != fractions -> Spearman (Rang-basiert) ist primaer",
            x = "Zelltyp-Paar",
            y = "Korrelationskoeffizient",
            fill = "Metrik"
          ) +
          ggplot2::theme_bw(base_size = 11) +
          ggplot2::theme(legend.position = "bottom")

        summary_path <- file.path(clinical_fig_dir, "deconv_cross_method_summary.pdf")
        ggplot2::ggsave(summary_path, p_summary, width = 8, height = 5)
        message("Gespeichert: ", summary_path)

      }, error = function(e) {
        message("WARNUNG: Summary-Plot konnte nicht erstellt werden: ", conditionMessage(e))
      })

      # ----------------------------------------------------------
      # C6: Cell-Type Adjustment Entscheidung (Nicht-Binaer)
      # ----------------------------------------------------------
      # Keine automatischen "empfohlen/nicht empfohlen" Entscheidungen.
      # Stattdessen: qualitative Zusammenfassung fuer Sensitivity-Analyse.
      # Flags basieren primaer auf Spearman (weil MCP scores != fractions).

      message("\n=== CELL-TYPE ADJUSTMENT ENTSCHEIDUNG (Nicht-Binaer) ===")
      message("(Flags basieren auf Spearman - primaer fuer MCP vs CIBERSORT)")

      n_ok <- sum(cross_method_qc$qc_flag == "ok")
      n_weak <- sum(cross_method_qc$qc_flag == "weak")
      n_discordant <- sum(cross_method_qc$qc_flag == "discordant")
      n_insufficient <- sum(cross_method_qc$qc_flag == "insufficient_data")
      n_total <- nrow(cross_method_qc)

      # Gesamt-QC-Status bestimmen (heuristisch)
      if (n_discordant > 0) {
        qc_overall_status <- "mixed_discordant"
      } else if (n_ok >= n_total / 2) {
        qc_overall_status <- "mostly_consistent"
      } else if (n_weak >= n_total / 2) {
        qc_overall_status <- "mixed_weak"
      } else {
        qc_overall_status <- "mixed"
      }

      message("QC Zusammenfassung: ", n_ok, " ok, ", n_weak, " schwach, ",
              n_discordant, " diskordant, ", n_insufficient, " unzureichend")
      message("Gesamt-QC-Status: ", qc_overall_status)

      # Entscheidungshilfe (nicht automatisch)
      message("\n--- EMPFEHLUNG (keine automatischen Entscheidungen) ---")
      if (qc_overall_status == "mostly_consistent") {
        message("  -> Methoden zeigen gute Uebereinstimmung")
        message("  -> Cell-type adjustment KANN als Sensitivity-Analyse genutzt werden")
        message("  -> Als zusaetzliche Modellvariante, nicht zwingend primaer")
      } else if (qc_overall_status %in% c("mixed_weak", "mixed")) {
        message("  -> Methoden zeigen gemischte/schwache Uebereinstimmung")
        message("  -> Cell-type adjustment nur als EXPLORATIVE Sensitivity")
        message("  -> Als Limitation im Methods-Abschnitt dokumentieren")
      } else {
        message("  -> Einige Zelltypen zeigen diskordante Muster")
        message("  -> Cell-type adjustment NICHT als primaere Analyse empfohlen")
        message("  -> Falls verwendet: als explorativ mit expliziten Einschraenkungen")
      }

      # QC-Ergebnisse fuer nachgelagerte Nutzung speichern
      clinical_deconv_qc_summary <- list(
        qc_table = cross_method_qc,
        delta_qc = delta_qc,
        overall_status = qc_overall_status,
        n_ok = n_ok,
        n_weak = n_weak,
        n_discordant = n_discordant
      )

    } else {
      message("WARNUNG: Weniger als 2 Cross-Method-Paare verfuegbar - QC uebersprungen")
      clinical_deconv_qc_summary <- NULL
    }

    # Combined Daten speichern
    clinical_deconv_combined <- clinical_deconv_merged
    saveRDS(clinical_deconv_combined, clinical_deconv_cache_combined)
    message("\nCombined Deconvolution gespeichert")

  } else {
    message("\nWARNUNG: Cross-Validation nicht moeglich (eine Methode fehlgeschlagen)")

    # Nutze verfuegbare Methode
    if (!is.null(clinical_deconv_cibersort_wide)) {
      clinical_deconv_combined <- clinical_deconv_cibersort_wide
    } else if (!is.null(clinical_deconv_mcp_wide)) {
      clinical_deconv_combined <- clinical_deconv_mcp_wide
    } else {
      clinical_deconv_combined <- NULL
    }

    if (!is.null(clinical_deconv_combined)) {
      saveRDS(clinical_deconv_combined, clinical_deconv_cache_combined)
    }

    clinical_deconv_qc_summary <- NULL
  }

  # ============================================================
  # STEP 6: Merge mit sample_meta_clinical
  # ============================================================

if (!is.null(clinical_deconv_combined)) {

  n_before <- nrow(sample_meta_clinical)

  # Normalize join keys
  sample_meta_clinical$sample_id <- trimws(as.character(sample_meta_clinical$sample_id))
  clinical_deconv_combined$sample_id <- trimws(as.character(clinical_deconv_combined$sample_id))

  # Rerun-safety: entferne alte CIBERSORT_/MCP_ Spalten
  if (any(grepl("^CIBERSORT_|^MCP_", names(sample_meta_clinical)))) {
    message("⚠️ Deconvolution-Spalten existieren bereits -> entferne vor erneutem Join")
    sample_meta_clinical <- sample_meta_clinical %>%
      dplyr::select(-dplyr::matches("^CIBERSORT_|^MCP_"))
  }

  message("\n--- DECONV JOIN DIAGNOSTICS ---")
  message("  sample_meta_clinical: ", n_before, " samples")
  message("  deconv_combined: ", nrow(clinical_deconv_combined), " samples")
  message("  Overlap: ",
          sum(sample_meta_clinical$sample_id %in% clinical_deconv_combined$sample_id),
          " / ", n_before)

  # Join
  sample_meta_clinical <- sample_meta_clinical %>%
    dplyr::left_join(clinical_deconv_combined, by = "sample_id")

  stopifnot(nrow(sample_meta_clinical) == n_before)

  # Anzahl gemappter Samples
  deconv_cols <- grep("^CIBERSORT_|^MCP_", names(sample_meta_clinical), value = TRUE)

  if (length(deconv_cols) > 0) {
    n_with_deconv <- sum(rowSums(!is.na(sample_meta_clinical[, deconv_cols, drop = FALSE])) > 0)
    message("✓ Deconvolution-Features hinzugefügt: ", n_with_deconv, " / ",
            n_before, " samples (", round(n_with_deconv/n_before*100, 1), "%)")
  } else {
    message("⚠️ Keine Deconvolution-Features verfügbar")
  }

  # === PLAUSIBILITÄTSPRÜFUNG ===
  # Erwartung: Monozyten steigen akut nach TAVI (V1 > A)
  # ABER: Inkonsistenz mit Pathway-Analyse muss geprüft werden

  if ("CIBERSORT_Monocyte" %in% names(sample_meta_clinical)) {

    clinical_mono_check <- sample_meta_clinical %>%
      dplyr::filter(timepoint %in% c("A", "V1"), !is.na(CIBERSORT_Monocyte)) %>%
      dplyr::group_by(timepoint) %>%
      dplyr::summarise(
        mean_mono = mean(CIBERSORT_Monocyte, na.rm = TRUE),
        sd_mono   = sd(CIBERSORT_Monocyte, na.rm = TRUE),
        .groups = "drop"
      )

    message("\n--- PLAUSIBILITÄTSPRÜFUNG: Monocytes (CIBERSORT) ---")
    safe_print(clinical_mono_check)

    mono_V1 <- clinical_mono_check$mean_mono[clinical_mono_check$timepoint == "V1"]
    mono_A  <- clinical_mono_check$mean_mono[clinical_mono_check$timepoint == "A"]

    clinical_monocyte_plausible <- (mono_V1 > mono_A)

    if (isTRUE(clinical_monocyte_plausible)) {
      message("✓ Monocytes: V1 > A (biologisch plausibel)")
      message("  → CIBERSORT-Schätzungen konsistent mit Inflammation ↑")
      message("  → Cell-type Adjustment kann verwendet werden")
    } else {
      message("⚠️ KRITISCH: Monocytes V1 ≤ A")
      message("  → Inkonsistent mit Pathway-Analyse (Inflammation V1 > A)")
      message("  → Mögliche Ursachen:")
      message("     1. Compositional constraint (Neutrophile steigen stark → Monozyten relativ ↓)")
      message("     2. Technisches Artefakt")
      message("  → EMPFEHLUNG: Prüfe Neutrophile & T-Zellen für Konsistenz")
      message("  → Cell-type Adjustment NUR verwenden wenn andere Zelltypen plausibel")
      clinical_monocyte_plausible <- FALSE
    }

    # Prüfe Neutrophile (sollten steigen nach TAVI)
    if ("CIBERSORT_Neutrophil" %in% names(sample_meta_clinical)) {
      clinical_neutro_check <- sample_meta_clinical %>%
        dplyr::filter(timepoint %in% c("A", "V1"), !is.na(CIBERSORT_Neutrophil)) %>%
        dplyr::group_by(timepoint) %>%
        dplyr::summarise(
          mean_neutro = mean(CIBERSORT_Neutrophil, na.rm = TRUE),
          .groups = "drop"
        )

      neutro_V1 <- clinical_neutro_check$mean_neutro[clinical_neutro_check$timepoint == "V1"]
      neutro_A  <- clinical_neutro_check$mean_neutro[clinical_neutro_check$timepoint == "A"]

      message("\n  Neutrophils: A = ", round(neutro_A, 3), ", V1 = ", round(neutro_V1, 3))

      if (neutro_V1 > neutro_A) {
        message("  → Neutrophile steigen (V1 > A) — konsistent mit akuter Inflammation")
        message("  → Monozyten-Reduktion könnte compositional constraint sein")
      } else {
        message("  → Neutrophile steigen NICHT — inkonsistent mit Inflammation")
      }
    }

    # ============================================================
    # ADD-ON CHECKS
    # ============================================================

    message("\n--- ADD-ON PLAUSIBILITY CHECKS: T cells & Neutrophils (A vs V1) ---")

    # (1) CIBERSORT T-cell total (sum of all CIBERSORT_T_cell_* subtypes)
    tcell_cols_cib <- grep("^CIBERSORT_T_cell", names(sample_meta_clinical), value = TRUE)

    if (length(tcell_cols_cib) > 0) {

      clinical_tcell_check <- sample_meta_clinical %>%
        dplyr::filter(timepoint %in% c("A", "V1")) %>%
        dplyr::mutate(CIBERSORT_T_cell_total = rowSums(dplyr::across(dplyr::all_of(tcell_cols_cib)), na.rm = TRUE)) %>%
        dplyr::group_by(timepoint) %>%
        dplyr::summarise(
          mean_tcell = mean(CIBERSORT_T_cell_total, na.rm = TRUE),
          sd_tcell   = sd(CIBERSORT_T_cell_total, na.rm = TRUE),
          .groups = "drop"
        )

      message("\n--- PLAUSIBILITÄTSPRÜFUNG: T cells total (CIBERSORT) ---")
      safe_print(clinical_tcell_check)

    } else {
      message("⚠️ Keine CIBERSORT_T_cell* Spalten gefunden → T-cell-total Check übersprungen")
    }

    # (2) CIBERSORT Neutrophil (A→V1) summary (Mean + SD; statt nur Mean)
    if ("CIBERSORT_Neutrophil" %in% names(sample_meta_clinical)) {

      clinical_neutro_check2 <- sample_meta_clinical %>%
        dplyr::filter(timepoint %in% c("A", "V1"), !is.na(CIBERSORT_Neutrophil)) %>%
        dplyr::group_by(timepoint) %>%
        dplyr::summarise(
          mean_neutro = mean(CIBERSORT_Neutrophil, na.rm = TRUE),
          sd_neutro   = sd(CIBERSORT_Neutrophil, na.rm = TRUE),
          .groups = "drop"
        )

      message("\n--- PLAUSIBILITÄTSPRÜFUNG: Neutrophils (CIBERSORT; mean±sd) ---")
      safe_print(clinical_neutro_check2)

    } else {
      message("⚠️ CIBERSORT_Neutrophil nicht vorhanden → Neutrophil summary übersprungen")
    }

    # (3) OPTIONAL: MCP Monocyte (A→V1) check (score-based; no compositional constraint)
    message("\n--- OPTIONAL CHECK: Monocytes (MCP) (A vs V1) ---")

    mcp_mono_candidates <- c("MCP_Monocyte", "MCP_Monocytic_lineage", "MCP_Macrophage/Monocyte")
    mcp_mono_col <- mcp_mono_candidates[mcp_mono_candidates %in% names(sample_meta_clinical)][1]

    if (!is.na(mcp_mono_col)) {

      clinical_mcp_mono_check <- sample_meta_clinical %>%
        dplyr::filter(timepoint %in% c("A", "V1")) %>%
        dplyr::filter(!is.na(.data[[mcp_mono_col]])) %>%
        dplyr::group_by(timepoint) %>%
        dplyr::summarise(
          mean_mcp_mono = mean(.data[[mcp_mono_col]], na.rm = TRUE),
          sd_mcp_mono   = sd(.data[[mcp_mono_col]], na.rm = TRUE),
          .groups = "drop"
        )

      message("Using MCP monocyte column: ", mcp_mono_col)
      safe_print(clinical_mcp_mono_check)

    } else {
      message("⚠️ Keine MCP-Monozyten-Spalte gefunden (erwartet eine von: ",
              paste(mcp_mono_candidates, collapse = ", "), ")")
    }

  } else {
    clinical_monocyte_plausible <- NA
    message("⚠️ CIBERSORT_Monocyte nicht vorhanden")
  }

  message("   → Cell-type features hinzugefügt zu sample_meta_clinical")

} else {
  message("⚠️ Deconvolution nicht durchgeführt → wird als Limitation dokumentiert")
  message("   Begründung: CIBERSORT/MCP-counter nicht verfügbar oder fehlgeschlagen")
  }
}

```

---

# SCHRITT 6: Pathway-Definition & GSVA-Berechnung

**Ziel:** A-priori Pathway-Sets definieren, GSVA-Scores berechnen

**Pathway-Gruppen:**
1. Inflammation: HALLMARK_INFLAMMATORY_RESPONSE, HALLMARK_TNFA_SIGNALING_VIA_NFKB, HALLMARK_IL6_JAK_STAT3_SIGNALING

```{r}
#| label: step6-gsva-pathways
#| echo: false
#| warning: false

message("=== SCHRITT 6: GSVA Pathway-Scores ===")

  # ============================================================
  # Ziel: Lade GSVA-Scores aus DEanalysis.qmd, erstelle A-priori Composite
  # A-priori Basis: RESULTS_STORY.md (Inflammation Core)
  # Literatur: Hänzelmann et al. 2013 (GSVA original)
  # ============================================================

  # Cache-Pfad
  clinical_gsva_composite_cache <- file.path(clinical_cache_dir, "gsva_composite_scores.rds")

  if (file.exists(clinical_gsva_composite_cache)) {
    message("✅ Lade GSVA Composite Cache: ", clinical_gsva_composite_cache)
    clinical_gsva_composite <- readRDS(clinical_gsva_composite_cache)

  } else {
    message("⏳ Berechne GSVA Composite-Scores...")

    # ============================================================
    # GSVA-Cache aus DEanalysis.qmd laden
    # ============================================================

    clinical_gsva_cache_path <- "../../../res/cache/gsva_hallmark_scores.rds"

    if (!file.exists(clinical_gsva_cache_path)) {
      stop(
        "❌ GSVA-Cache nicht gefunden.",
        "\n   Erwarteter Pfad: ", clinical_gsva_cache_path,
        "\n   Bitte erst DEanalysis.qmd Chunk 'gsva-hallmark' ausführen."
      )
    }

    clinical_gsva_scores <- readRDS(clinical_gsva_cache_path)
    message("✓ GSVA-Scores geladen: ", nrow(clinical_gsva_scores), " pathways × ",
            ncol(clinical_gsva_scores), " samples")

    # ============================================================
    # A-priori Pathway-Selektion (literatur-basiert)
    # ============================================================

    # Pathway-Definition basierend auf RESULTS_STORY.md: Inflammation Core
    # Drei Hallmark Pathways, die den Inflammation-Kern repräsentieren:
    #   1. HALLMARK_INFLAMMATORY_RESPONSE
    #   2. HALLMARK_TNFA_SIGNALING_VIA_NFKB
    #   3. HALLMARK_IL6_JAK_STAT3_SIGNALING
    #
    # Methodik: Ungewichteter Mittelwert der drei GSVA Scores
    # Rationale:
    #   - Transparent und in klinischer Literatur etabliert
    #   - Keine datengetriebene Gewichtung (reviewer-sicher)
    #   - Fokus auf robuste, interpretierbare Inflammation-Signatur

    clinical_pathways_apriori <- c(
      "HALLMARK_INFLAMMATORY_RESPONSE",
      "HALLMARK_TNFA_SIGNALING_VIA_NFKB",
      "HALLMARK_IL6_JAK_STAT3_SIGNALING"
    )

    # Prüfe, ob alle drei Pathways verfügbar sind
    clinical_available_pathways <- rownames(clinical_gsva_scores)
    clinical_missing_pathways <- setdiff(
      clinical_pathways_apriori,
      clinical_available_pathways
    )

    if (length(clinical_missing_pathways) > 0) {
      warning(
        "❌ Fehlende Pathways in GSVA-Ergebnissen:\n",
        paste("  -", clinical_missing_pathways, collapse = "\n"),
        "\n   → clinical_inflammation_score wird auf NA gesetzt für alle Samples"
      )
      # Setze alle Scores auf NA
      clinical_gsva_composite <- data.frame(
        sample_id = colnames(clinical_gsva_scores),
        clinical_inflammation_score = rep(NA_real_, ncol(clinical_gsva_scores)),
        stringsAsFactors = FALSE
      )
    } else {
      # Alle drei Pathways vorhanden → berechne Composite
      message("\n--- VERWENDETE PATHWAYS ---")
      for (pw in clinical_pathways_apriori) {
        message("  - ", pw)
      }

      # === COMPOSITE-SCORE (Mittelwert über drei Pathways) ===
      # Methodik: Gleichgewichteter Mittelwert der drei GSVA Scores pro Sample
      # Keine z-Standardisierung, keine PCA
      clinical_inflammation_score_values <- colMeans(
        clinical_gsva_scores[clinical_pathways_apriori, , drop = FALSE],
        na.rm = TRUE
      )

      clinical_gsva_composite <- data.frame(
        sample_id = colnames(clinical_gsva_scores),
        clinical_inflammation_score = clinical_inflammation_score_values,
        stringsAsFactors = FALSE
      )

      # Debug: Show composite scores
      message("\n--- GSVA COMPOSITE CREATED ---")
      message("  Samples: ", nrow(clinical_gsva_composite))
      message("  First 3 sample_ids: ", paste(head(clinical_gsva_composite$sample_id, 3), collapse = ", "))
      message("  First 3 inflammation scores: ", paste(round(head(clinical_gsva_composite$clinical_inflammation_score, 3), 3), collapse
  = ", "))

      # Range-Validierung
      message("\n--- COMPOSITE-SCORE RANGE ---")
      message(sprintf("  Min:  %.3f", min(clinical_gsva_composite$clinical_inflammation_score, na.rm = TRUE)))
      message(sprintf("  Mean: %.3f", mean(clinical_gsva_composite$clinical_inflammation_score, na.rm = TRUE)))
      message(sprintf("  Max:  %.3f", max(clinical_gsva_composite$clinical_inflammation_score, na.rm = TRUE)))
      message(sprintf("  NAs:  %d", sum(is.na(clinical_gsva_composite$clinical_inflammation_score))))

      # Warnung bei zu vielen NAs
      na_pct <- mean(is.na(clinical_gsva_composite$clinical_inflammation_score))
      if (na_pct > 0.1) {
        warning(sprintf("⚠️ clinical_inflammation_score: %.1f%% NAs (Schwelle: 10%%)",
                        na_pct * 100))
      }
    }

    # Speichere Cache
    saveRDS(clinical_gsva_composite, clinical_gsva_composite_cache)
    message("💾 Gespeichert: ", clinical_gsva_composite_cache)
  }

  # ============================================================
  # Merge mit sample_meta_clinical
  # ============================================================

  n_before <- nrow(sample_meta_clinical)

  # Debug: Check sample_id overlap
  message("\n--- GSVA JOIN DIAGNOSTICS ---")
  message("  sample_meta_clinical: ", n_before, " samples")
  message("  First 3 sample_ids: ",
          paste(head(sample_meta_clinical$sample_id, 3), collapse = ", "))
  message("  gsva_composite: ", nrow(clinical_gsva_composite), " samples")
  message("  First 3 sample_ids: ",
          paste(head(clinical_gsva_composite$sample_id, 3), collapse = ", "))
  message("  Overlap: ",
          sum(sample_meta_clinical$sample_id %in% clinical_gsva_composite$sample_id),
          " / ", n_before)

  # Rename column for consistency (handles both new and cached data)
  if ("clinical_inflammation_core_score" %in% names(clinical_gsva_composite)) {
    clinical_gsva_composite <- clinical_gsva_composite %>%
      rename(clinical_inflammation_score = clinical_inflammation_core_score)
  }

  sample_meta_clinical <- sample_meta_clinical %>%
    left_join(clinical_gsva_composite, by = "sample_id")

  # Validierung
  stopifnot(nrow(sample_meta_clinical) == n_before)

  n_with_gsva <- sum(!is.na(sample_meta_clinical$clinical_inflammation_score))
  message("✓ GSVA composite scores hinzugefügt: ", n_with_gsva, " / ", n_before,
          " samples (", round(n_with_gsva/n_before*100, 1), "%)")

  # Note: Complete-case dataset wird nach allen Joins (Step 7) final definiert
  message("   → GSVA composite scores hinzugefügt zu sample_meta_clinical")

  saveRDS(sample_meta_clinical, file.path(clinical_cache_dir, "sample_meta_clinical_gsva.rds"))

  # ============================================================
  # Update sample_meta_clinical_complete with GSVA scores
  # ============================================================
  # Since GSVA was added AFTER initial complete-case creation (Step 5),
  # we need to recreate sample_meta_clinical_complete with GSVA data

  if (exists("triplet_status")) {
    sample_meta_clinical_complete <- sample_meta_clinical %>%
      dplyr::filter(pid %in% triplet_status$pid[triplet_status$complete_triplet]) %>%
      dplyr::filter(!is.na(age))  # Alle mit klinischen Daten

    message("   → sample_meta_clinical_complete updated with GSVA scores")
    message(sprintf("     %d samples from %d complete-triplet patients",
                   nrow(sample_meta_clinical_complete),
                   n_distinct(sample_meta_clinical_complete$pid)))

    # Save updated version
    saveRDS(sample_meta_clinical_complete,
            file.path(clinical_cache_dir, "sample_meta_clinical_complete.rds"))
  } else {
    message("   ⚠️ triplet_status not found, sample_meta_clinical_complete not updated")
  }
```

---

# SCHRITT 7: Delta-Variablen

**Ziel:** Patient-level Deltas für V1-A, V2-V1, V2-A berechnen

```{r}
#| label: step7-delta-variables
#| echo: false
#| warning: false

  message("=== SCHRITT 7: Delta-Variablen (Sensitivity/Utility) ===")                                                                             

  # ============================================================
  # WICHTIG: NICHT-PRIMÄRE ANALYSE
  # ============================================================
  # Zweck: Delta-Variablen für Sensitivity-Checks und deskriptive Analysen
  #
  # Verwendung:
  #   - Sensitivity Check für LMM-Ergebnisse (primäre Methode)
  #   - Paired t-tests (explorativ): z.B. "Inflammation V1 vs A"
  #   - Patient-level Trajektorienplots
  #   - Optional: Delta als Prädiktor für Outcome-Analysen
  #
  # NICHT verwenden für:
  #   - Primäre statistische Inferenz (→ verwende LMM in Step 9+)
  #   - Adjustierte Effektschätzung mit Change-Scores als abhängige Variable
  #
  # Primäre Inferenz erfolgt über:
  #   - Linear Mixed Models (LMM) mit allen verfügbaren Samples (unbalanced OK)
  #   - Modelliert Zeitpunkt-Effekte direkt unter Berücksichtigung von within-patient Korrelation
  #
  # ============================================================

  # Cache-Pfad
  clinical_delta_cache <- file.path(clinical_cache_dir, "delta_data_clinical.rds")

  if (file.exists(clinical_delta_cache)) {
    message("✅ Lade Delta Cache: ", clinical_delta_cache)
    clinical_delta_data <- readRDS(clinical_delta_cache)

  } else {
    message("⏳ Berechne Delta-Variablen...")

    # ============================================================
    # Delta-Berechnung (pro Patient, nur Inflammation Core Score)
    # ============================================================

    # Selektiere relevante Spalten
    clinical_delta_long <- sample_meta_clinical %>%
      filter(!is.na(clinical_inflammation_score)) %>%
      dplyr::select(
        pid, timepoint,
        clinical_inflammation_score
      )

    # ============================================================
    # VALIDATION: Duplikate prüfen (KRITISCH für pivot_wider)
    # ============================================================
    # Pro pid×timepoint darf es maximal einen Eintrag geben
    clinical_delta_duplicates <- clinical_delta_long %>%
      dplyr::count(pid, timepoint) %>%
      filter(n > 1)

    if (nrow(clinical_delta_duplicates) > 0) {
      stop(
        "❌ DUPLIKATE gefunden in pid × timepoint:\n",
        "   Anzahl betroffene Kombinationen: ", nrow(clinical_delta_duplicates), "\n",
        "   Erste 5 Fälle:\n",
        paste(capture.output(print(head(clinical_delta_duplicates, 5))), collapse = "\n"),
        "\n\n   → Bitte Duplikate in vorherigen Steps bereinigen (Step 1-6).\n",
        "   → pivot_wider() kann nicht sicher durchgeführt werden."
      )
    }
    message("✓ Keine Duplikate in pid × timepoint — pivot_wider() ist sicher")

    # Pivot zu Wide (ein Patient pro Zeile, Zeitpunkte als Spalten)
    clinical_delta_wide <- clinical_delta_long %>%
      pivot_wider(
        id_cols = pid,
        names_from = timepoint,
        values_from = clinical_inflammation_score,
        names_prefix = "inflammation_"
      )

    # Delta-Berechnung (nur wenn beide Zeitpunkte vorhanden)
    clinical_delta_data <- clinical_delta_wide %>%
      mutate(
        # Inflammation Core Deltas
        clinical_delta_inflammation_V1_A = if_else(
          !is.na(inflammation_V1) & !is.na(inflammation_A),
          inflammation_V1 - inflammation_A,
          NA_real_
        ),
        clinical_delta_inflammation_V2_V1 = if_else(
          !is.na(inflammation_V2) & !is.na(inflammation_V1),
          inflammation_V2 - inflammation_V1,
          NA_real_
        ),
        clinical_delta_inflammation_V2_A = if_else(
          !is.na(inflammation_V2) & !is.na(inflammation_A),
          inflammation_V2 - inflammation_A,
          NA_real_
        )
      )

    # Merge mit klinischen Baseline-Daten (patient-level)
    clinical_delta_data <- clinical_delta_data %>%
      left_join(clinical_clean, by = "pid")

    # ============================================================
    # MISSINGNESS DIAGNOSTICS (Transparenz)
    # ============================================================

    n_patients_total <- nrow(clinical_delta_data)

    clinical_delta_completeness <- clinical_delta_data %>%
      summarise(
        n_total_patients = n(),
        n_with_A_and_V1 = sum(!is.na(clinical_delta_inflammation_V1_A)),
        n_with_V1_and_V2 = sum(!is.na(clinical_delta_inflammation_V2_V1)),
        n_with_complete_triplet_A_V1_V2 = sum(
          !is.na(inflammation_A) & !is.na(inflammation_V1) & !is.na(inflammation_V2)
        )
      )

    message("\n--- DELTA COMPLETENESS (Missingness Overview) ---")
    message("  Total patients: ", clinical_delta_completeness$n_total_patients)
    message("  Patients with A + V1: ", clinical_delta_completeness$n_with_A_and_V1,
            " (", round(clinical_delta_completeness$n_with_A_and_V1 / n_patients_total * 100, 1), "%)")
    message("  Patients with V1 + V2: ", clinical_delta_completeness$n_with_V1_and_V2,
            " (", round(clinical_delta_completeness$n_with_V1_and_V2 / n_patients_total * 100, 1), "%)")
    message("  Patients with complete triplet (A+V1+V2): ",
            clinical_delta_completeness$n_with_complete_triplet_A_V1_V2,
            " (", round(clinical_delta_completeness$n_with_complete_triplet_A_V1_V2 / n_patients_total * 100, 1), "%)")

    if (clinical_delta_completeness$n_with_A_and_V1 < n_patients_total * 0.9) {
      warning("⚠️ >10% fehlende Deltas V1-A — prüfe Dropout-Pattern")
    }

    # Range-Validierung (Deltas sollten sinnvoll sein)
    clinical_delta_ranges <- clinical_delta_data %>%
      dplyr::select(starts_with("clinical_delta_inflammation_")) %>%
      summarise(across(everything(), list(
        min = ~min(., na.rm = TRUE),
        max = ~max(., na.rm = TRUE),
        mean = ~mean(., na.rm = TRUE),
        sd = ~sd(., na.rm = TRUE),
        n_obs = ~sum(!is.na(.))
      )))

    message("\n--- DELTA RANGES (Inflammation Core) ---")
    safe_print(clinical_delta_ranges)

    # Speichere Cache
    saveRDS(clinical_delta_data, clinical_delta_cache)
    message("💾 Gespeichert: ", clinical_delta_cache)
  }

  message("✓ Delta-Daten verfügbar für Sensitivity-Checks und deskriptive Analysen")

  # ============================================================
  # TRIPLET COMPLETE-CASE DATASET (NICHT primärer Datensatz!)
  # ============================================================
  # Zweck: Subset für Sensitivity-Checks und Trajektorienplots
  #
  # WICHTIG:
  #   - Dieser Datensatz ist NICHT der primäre Analyse-Datensatz
  #   - Primäre Modelle (Step 9+) verwenden ALLE verfügbaren Samples (unbalanced OK)
  #   - Mixed Models nutzen FIML (Full Information Maximum Likelihood)
  #     → können mit fehlenden Zeitpunkten umgehen, ohne Daten zu verlieren
  #   - Complete-case Analyse ist restriktiver und verliert Power
  #
  # Verwendung:
  #   - Paired Sensitivity-Tests (z.B. paired t-test V1 vs A)
  #   - Trajektorien-Visualisierung (alle drei Zeitpunkte pro Patient)
  #   - Vergleich mit primären LMM-Ergebnissen (Robustness-Check)
  #
  # Kriterien:
  #   - Complete triplets (A + V1 + V2 vorhanden)
  #   - Klinische Basisdaten vorhanden (age nicht NA)
  #   - GSVA score vorhanden (inflammation_core_score nicht NA)

  sample_meta_clinical_triplets_complete <- sample_meta_clinical %>%
    filter(
      pid %in% triplet_status$pid[triplet_status$complete_triplet],
      !is.na(age),
      !is.na(clinical_inflammation_score)
    )

  message("\n--- TRIPLET COMPLETE-CASE DATASET (Sensitivity/Utility subset) ---")
  message("  Samples: ", nrow(sample_meta_clinical_triplets_complete))
  message("  Patients: ", n_distinct(sample_meta_clinical_triplets_complete$pid))
  message("  Criteria: Complete triplets (A+V1+V2) + age + inflammation_core_score")
  message("  → This is NOT the primary analysis dataset")
  message("  → Primary models (Step 9+) use ALL available samples (unbalanced OK)")

  saveRDS(
    sample_meta_clinical_triplets_complete,
    file.path(clinical_cache_dir, "sample_meta_clinical_triplets_complete.rds")
  )
  message("💾 Gespeichert: sample_meta_clinical_triplets_complete.rds")

  # Note: sample_meta_clinical (ALL samples, unbalanced) bleibt der primäre Datensatz für longitudinale Mixed Models
```

---

# SCHRITT 8: Table 1 (Deskriptive Statistik)

**Ziel:** STROBE-konforme Table 1 mit klinischen Charakteristika

**Stratifizierung:** Overall + EF_group (für Secondary Analysis 1)

```{r}
#| label: step8-table1
#| echo: false
#| warning: false

message("=== SCHRITT 8: Table 1 — Clinical Characteristics ===")

# ============================================================
# Ziel: STROBE-konforme Table 1 mit Zellenbesetzung-Dokumentation
# Output: Overall + Stratifiziert nach EF, CAD, Valve Type
# ============================================================

# ============================================================
# GUARDRAILS: Prüfe essenzielle Variablen (ERWEITERT)
# ============================================================
required_vars <- c(
  # Demographics
  "age", "sex", "bmi",
  # Scores
  "log_euroscore_ii", "nyha_grouped",
  # Echo
  "pr_echo_ef_percent", "ef_group",
  # Comorbidities
  "diabetes", "hypertension", "dyslipedemia",
  "atrial_fibrillation_flutter", "relevant_cad", "copd",
  # Lab
  "pr_errechnete_gfr_mdrd", "gfr_impaired"
)

missing_vars <- setdiff(required_vars, names(clinical_clean))

if (length(missing_vars) > 0) {
  stop(
    "❌ Essenzielle Variablen fehlen in clinical_clean:\n",
    "   Fehlend: ", paste(missing_vars, collapse = ", "), "\n",
    "   Erforderlich für Table 1: ", paste(required_vars, collapse = ", "), "\n",
    "   → Prüfe Steps 1-3 (Data Import & Cleaning)\n",
    "   → Wahrscheinlich: Step 2 (clinical_data.csv import) oder Step 3 (variable engineering)"
  )
}
message("✓ Alle essentiellen Variablen vorhanden (n=", length(required_vars), ")")

# ============================================================
# DEFENSIVE NUMERIK-KONVERTIERUNG (Dezimalkomma-Robustheit)
# ============================================================
numeric_vars <- c("age", "bmi", "log_euroscore_ii", "pr_errechnete_gfr_mdrd", "pr_echo_ef_percent")

message("⚙ Prüfe numerische Variablen auf Dezimalkomma...")

for (var in numeric_vars) {
  if (is.character(clinical_clean[[var]])) {
    message("  → ", var, " ist character, konvertiere mit Dezimalkomma-Fix...")

    orig_vals <- clinical_clean[[var]]
    n_orig_na <- sum(is.na(orig_vals))

    # Ersetze "," durch "." und konvertiere
    clinical_clean[[var]] <- as.numeric(gsub(",", ".", orig_vals))

    n_new_na <- sum(is.na(clinical_clean[[var]]))
    n_converted_na <- n_new_na - n_orig_na

    if (n_converted_na > 0) {
      failed_idx <- which(is.na(clinical_clean[[var]]) & !is.na(orig_vals))
      failed_examples <- unique(orig_vals[failed_idx])[1:min(5, length(failed_idx))]

      warning(
        sprintf("⚠️ %s: %d Werte konnten nicht konvertiert werden (→ NA)\n", var, n_converted_na),
        "   Beispiele: ", paste(failed_examples, collapse = ", ")
      )
    } else {
      message("    ✓ ", var, " erfolgreich konvertiert (", sum(!is.na(clinical_clean[[var]])), " Werte)")
    }
  } else if (!is.numeric(clinical_clean[[var]])) {
    warning(sprintf("⚠️ %s ist weder character noch numeric (Typ: %s)", var, class(clinical_clean[[var]])[1]))
  }
}

# ============================================================
# KONFIGURATION: Schiefe Variablen (Median statt Mean)
# ============================================================
skewed_vars <- c("pr_errechnete_gfr_mdrd", "log_euroscore_ii")
message("⚙ Schiefe Variablen (Median [IQR]): ", paste(skewed_vars, collapse = ", "))

# ============================================================
# YES/NO STRING HARMONISIERUNG (mit Invalid-Level-Reporting)
# ============================================================
clinical_yes_no_vars <- c(
  "diabetes", "hypertension", "dyslipedemia",
  "atrial_fibrillation_flutter", "relevant_cad", "copd"
)

message("⚙ Harmonisiere Yes/No Variablen zu TRUE/FALSE...")

# Invalid-Level-Check VOR Konvertierung
for (var in clinical_yes_no_vars) {
  if (!var %in% names(clinical_clean)) next

  raw_levels <- unique(tolower(as.character(clinical_clean[[var]])))
  raw_levels <- raw_levels[!is.na(raw_levels)]

  valid_levels <- c("yes", "y", "true", "1", "no", "n", "false", "0")
  invalid_levels <- setdiff(raw_levels, valid_levels)

  if (length(invalid_levels) > 0) {
    invalid_counts <- table(clinical_clean[[var]][
      tolower(as.character(clinical_clean[[var]])) %in% invalid_levels
    ])
    warning(
      sprintf("⚠️ %s: Invalid levels gefunden (→ NA):\n", var),
      paste(sprintf("     '%s': %d", names(invalid_counts), invalid_counts), collapse = "\n")
    )
  }
}

# Konvertierung
clinical_clean <- clinical_clean %>%
  mutate(across(
    all_of(clinical_yes_no_vars),
    ~case_when(
      tolower(as.character(.)) %in% c("yes", "y", "true", "1") ~ TRUE,
      tolower(as.character(.)) %in% c("no", "n", "false", "0") ~ FALSE,
      is.na(.) ~ NA,
      TRUE ~ NA
    ),
    .names = "{.col}"
  ))

message("✓ Yes/No Variablen harmonisiert")

# ============================================================
# KATEGORIAL-LEVEL-VALIDIERUNG
# ============================================================

# --- SEX ---
message("⚙ Validiere sex levels...")
sex_levels <- unique(tolower(as.character(clinical_clean$sex)))
sex_levels <- sex_levels[!is.na(sex_levels)]
valid_sex <- c("female", "male", "f", "m")

if (any(!sex_levels %in% valid_sex)) {
  sex_counts <- table(clinical_clean$sex)
  warning(
    "⚠️ sex: Unerwartete Levels gefunden:\n",
    paste(sprintf("     '%s': %d", names(sex_counts), sex_counts), collapse = "\n")
  )
}

# Harmonisiere sex
clinical_clean <- clinical_clean %>%
  mutate(sex = case_when(
    tolower(as.character(sex)) %in% c("female", "f") ~ "female",
    tolower(as.character(sex)) %in% c("male", "m") ~ "male",
    TRUE ~ NA_character_
  ))

# --- NYHA_GROUPED ---
message("⚙ Validiere nyha_grouped levels...")
nyha_levels <- unique(as.character(clinical_clean$nyha_grouped))
nyha_levels <- nyha_levels[!is.na(nyha_levels)]

if (length(nyha_levels) > 0) {
  message("  Gefundene NYHA levels: ", paste(nyha_levels, collapse = ", "))

  if (!"NYHA_3-4" %in% nyha_levels && !"NYHA_3_4" %in% nyha_levels) {
    warning(
      "⚠️ nyha_grouped: Level 'NYHA_3-4' nicht gefunden.\n",
      "   Gefundene Levels: ", paste(nyha_levels, collapse = ", "), "\n",
      "   Table 1 wird robuste Zählung verwenden (NYHA ≥ 3)."
    )
  }
}

# --- GFR_IMPAIRED ---
message("⚙ Validiere gfr_impaired...")
gfr_class <- class(clinical_clean$gfr_impaired)[1]

if (gfr_class == "logical") {
  message("  gfr_impaired ist logical (OK)")
} else {
  gfr_levels <- unique(tolower(as.character(clinical_clean$gfr_impaired)))
  gfr_levels <- gfr_levels[!is.na(gfr_levels)]
  message("  Gefundene GFR_impaired levels: ", paste(gfr_levels, collapse = ", "))

  # Harmonisiere zu logical
  clinical_clean <- clinical_clean %>%
    mutate(gfr_impaired = case_when(
      tolower(as.character(gfr_impaired)) %in% c("impaired", "yes", "true", "1") ~ TRUE,
      tolower(as.character(gfr_impaired)) %in% c("normal", "preserved", "no", "false", "0") ~ FALSE,
      TRUE ~ NA
    ))

  message("    → Konvertiert zu logical")
}

# ============================================================
# Helper-Funktionen für deskriptive Statistik (mit Missingness)
# ============================================================

clinical_describe_continuous <- function(data, var_name, use_median = FALSE) {
  vec <- data[[var_name]]
  n_obs <- sum(!is.na(vec))
  n_miss <- sum(is.na(vec))

  if (n_obs == 0) {
    return(sprintf("— (n=0, miss=%d)", n_miss))
  }

  if (use_median) {
    med <- median(vec, na.rm = TRUE)
    q1 <- quantile(vec, 0.25, na.rm = TRUE)
    q3 <- quantile(vec, 0.75, na.rm = TRUE)
    sprintf("%.1f [%.1f–%.1f] (n=%d, miss=%d)", med, q1, q3, n_obs, n_miss)
  } else {
    m <- mean(vec, na.rm = TRUE)
    s <- sd(vec, na.rm = TRUE)
    sprintf("%.1f ± %.1f (n=%d, miss=%d)", m, s, n_obs, n_miss)
  }
}

clinical_describe_categorical <- function(data, var_name, level = NULL, fallback_nyha = FALSE) {
  vec <- data[[var_name]]
  n_obs <- sum(!is.na(vec))
  n_miss <- sum(is.na(vec))

  if (n_obs == 0) {
    return(sprintf("0 (0%%, miss=%d)", n_miss))
  }

  if (is.null(level)) {
    level <- unique(vec)[!is.na(unique(vec))][1]
  }

  # Robuste Level-Behandlung für NYHA
  if (fallback_nyha && !any(vec == level, na.rm = TRUE)) {
    # Fallback: Zähle NYHA ≥ 3 (numerisch oder aus String extrahiert)
    nyha_high <- grepl("3|4|III|IV", vec, ignore.case = TRUE) |
                 (suppressWarnings(as.numeric(vec)) >= 3)
    n_level <- sum(nyha_high, na.rm = TRUE)
    if (n_level > 0) {
      pct <- round(n_level / n_obs * 100, 1)
      return(sprintf("%d (%.1f%%, miss=%d) [NYHA≥3]", n_level, pct, n_miss))
    } else {
      return(sprintf("— (miss=%d) [level not found]", n_miss))
    }
  }

  n_level <- sum(vec == level, na.rm = TRUE)
  pct <- round(n_level / n_obs * 100, 1)
  sprintf("%d (%.1f%%, miss=%d)", n_level, pct, n_miss)
}

# ============================================================
# OVERALL Statistik
# ============================================================

message("⏳ Berechne Overall-Statistik...")

clinical_table1_overall <- clinical_clean %>%
  dplyr::summarise(
    Group = "Overall",
    N = n(),

    Age = clinical_describe_continuous(., "age", use_median = FALSE),
    Female = clinical_describe_categorical(., "sex", "female"),
    BMI = clinical_describe_continuous(., "bmi", use_median = FALSE),

    Euroscore_II = clinical_describe_continuous(., "log_euroscore_ii",
                                                 use_median = "log_euroscore_ii" %in% skewed_vars),
    NYHA_3_4 = clinical_describe_categorical(., "nyha_grouped", "NYHA_3-4", fallback_nyha = TRUE),

    EF_continuous = clinical_describe_continuous(., "pr_echo_ef_percent", use_median = FALSE),
    # EF_reduced entfernt (redundant zu EF_continuous und EF_group Stratifizierung)

    Diabetes = clinical_describe_categorical(., "diabetes", TRUE),
    Hypertension = clinical_describe_categorical(., "hypertension", TRUE),
    Dyslipidemia = clinical_describe_categorical(., "dyslipedemia", TRUE),
    Atrial_Fib = clinical_describe_categorical(., "atrial_fibrillation_flutter", TRUE),
    CAD = clinical_describe_categorical(., "relevant_cad", TRUE),
    COPD = clinical_describe_categorical(., "copd", TRUE),

    GFR_MDRD = clinical_describe_continuous(., "pr_errechnete_gfr_mdrd",
                                            use_median = "pr_errechnete_gfr_mdrd" %in% skewed_vars),
    GFR_impaired = clinical_describe_categorical(., "gfr_impaired", TRUE)
  )

# ============================================================
# STRATIFIZIERT nach EF_group (ohne EF_reduced - deterministisch)
# ============================================================

message("⏳ Stratifiziere nach EF_group...")

clinical_table1_ef <- clinical_clean %>%
  group_by(ef_group) %>%
  dplyr::summarise(
    Group = as.character(ef_group[1]),
    N = n(),
    Age = clinical_describe_continuous(pick(everything()), "age", use_median = FALSE),
    Female = clinical_describe_categorical(pick(everything()), "sex", "female"),
    BMI = clinical_describe_continuous(pick(everything()), "bmi", use_median = FALSE),
    Euroscore_II = clinical_describe_continuous(pick(everything()), "log_euroscore_ii",
                                                 use_median = "log_euroscore_ii" %in% skewed_vars),
    NYHA_3_4 = clinical_describe_categorical(pick(everything()), "nyha_grouped", "NYHA_3-4", fallback_nyha = TRUE),
    EF_continuous = clinical_describe_continuous(pick(everything()), "pr_echo_ef_percent", use_median = FALSE),
    # EF_reduced entfernt (deterministisch in EF-stratifizierter Tabelle)
    Diabetes = clinical_describe_categorical(pick(everything()), "diabetes", TRUE),
    Hypertension = clinical_describe_categorical(pick(everything()), "hypertension", TRUE),
    Dyslipidemia = clinical_describe_categorical(pick(everything()), "dyslipedemia", TRUE),
    Atrial_Fib = clinical_describe_categorical(pick(everything()), "atrial_fibrillation_flutter", TRUE),
    # CAD behalten (nicht deterministisch in EF-Strata)
    CAD = clinical_describe_categorical(pick(everything()), "relevant_cad", TRUE),
    COPD = clinical_describe_categorical(pick(everything()), "copd", TRUE),
    GFR_MDRD = clinical_describe_continuous(pick(everything()), "pr_errechnete_gfr_mdrd",
                                            use_median = "pr_errechnete_gfr_mdrd" %in% skewed_vars),
    GFR_impaired = clinical_describe_categorical(pick(everything()), "gfr_impaired", TRUE),
    .groups = "drop"
  ) %>%
  mutate(Group = paste0("LVEF ", as.character(ef_group))) %>%
  dplyr::select(-ef_group)

  # ============================================================
  # KOMBINIERE alle Tabellen
  # ============================================================

  clinical_table1_all <- bind_rows(
    clinical_table1_overall,
    clinical_table1_ef
  )

  # Ausgabe
  message("\n=== TABLE 1: Clinical Characteristics (Overall + EF Stratification) ===")
  safe_print(clinical_table1_all)

  # Speichern
  clinical_table1_cache <- file.path(clinical_output_dir, "table1_clinical_characteristics.csv")
  write.csv(clinical_table1_all, clinical_table1_cache, row.names = FALSE)
  message("💾 Gespeichert: ", clinical_table1_cache)

# ============================================================
# ZELLENBESETZUNG für Interaktionsanalysen (KRITISCH)
# Basis: sample_meta_clinical (ALLE Samples, nicht Triplets)
# Filter auf relevante Timepoint-Vergleiche
# ============================================================

message("\n=== ZELLENBESETZUNG für geplante Interaktionsanalysen ===")

# Validiere sample_meta_clinical
if (!exists("sample_meta_clinical")) {
  stop("❌ sample_meta_clinical existiert nicht. Prüfe Steps 1-6 (Data Integration).")
}
if (!is.data.frame(sample_meta_clinical)) {
  stop("❌ sample_meta_clinical ist kein data.frame (aktueller Typ: ",
       class(sample_meta_clinical)[1], "). Prüfe Step 6 (GSVA merge).")
}
if (!"timepoint" %in% names(sample_meta_clinical)) {
  stop("❌ sample_meta_clinical fehlt 'timepoint' Spalte. Prüfe Step 1 (Metadata).")
}

message("⚙  Basis: sample_meta_clinical (alle verfügbaren Samples)")
message("   Dimensionen: ", nrow(sample_meta_clinical), " samples × ",
        ncol(sample_meta_clinical), " variables")

# --- Timepoint × EF_group (Q1: A vs V1) ---
message("\n--- Timepoint × EF_group (Q1: A vs V1) ---")

clinical_cell_counts_ef <- sample_meta_clinical %>%
  as.data.frame() %>%  # Ensure data.frame format
  filter(timepoint %in% c("A", "V1"), !is.na(ef_group)) %>%
  group_by(timepoint, ef_group) %>%
  summarise(n = n(), .groups = "drop") %>%
  arrange(timepoint, ef_group)

safe_print(clinical_cell_counts_ef)

clinical_min_n_ef <- min(clinical_cell_counts_ef$n, na.rm = TRUE)
if (clinical_min_n_ef < clinical_params$min_n_per_group) {
  message(sprintf(
    "ℹ️ Zellenbesetzung: Minimale Zelle (%.0f) < konservative Schwelle (%.0f)",
    clinical_min_n_ef, clinical_params$min_n_per_group
  ))
  message("   → Interaktion möglich, jedoch aufgrund moderater Imbalance explorativ; primär Haupteffekte analysieren")
} else {
  message(sprintf("✓ Zellenbesetzung OK (min n=%.0f ≥ %.0f)",
                  clinical_min_n_ef, clinical_params$min_n_per_group))
}
message("\n✓ Table 1 und Zellenbesetzungs-Checks abgeschlossen")
message("  → Table 1 enthält: Overall + EF-Stratifizierung")
message("  → Zellenbesetzung EF (A vs V1) geprüft für Secondary Analysis 1")
```

---

# SCHRITT 9: PRIMARY ANALYSIS

**Updated Analysis Plan: EIN Primary Endpoint**

**Primary Endpoint (Confirmatory):**
- Longitudinaler Verlauf des GSVA Inflammationsscores über Zeitpunkte A (Baseline), V1 (Akut post-TAVI), V2 (Recovery)

**Methode:**
- Linear Mixed Model: `GSVA ~ timepoint + (1|pid)`
- Overall F-Test (Type III, Satterthwaite df) für Timepoint-Effekt
- Pre-spezifizierte Kontraste: V1–A, V2–A, V2–V1 mit 95% CI
- Holm-Bonferroni Adjustierung für multiple Kontraste
- Complete-Case Sensitivity (n=36 Triplets)

**Guard-Rails:**
- Residual Diagnostics (Normalität, Heteroscedasticity)
- Model Assumptions Checks
- Keine Zellfraktions-Kovariaten (vermeidet Kollinearität)

**Decision Rules:**
- Primary Success: Overall F-test p < 0.05
- Heteroscedasticity Flag: SD_max/SD_min > 2.5
- Normalität Check: Shapiro-Wilk p < 0.01 → Bootstrap CIs erwägen


```{r}
#| label: step9-primary-inflammation-timecourse
#| echo: false
#| warning: false
#| message: false

# ============================================================
# PRIMARY ANALYSIS (Single Confirmatory Endpoint)
# ============================================================
# Research Question:
# Does the composite GSVA inflammation score change significantly
# over time (Baseline → Acute post-TAVI → Recovery)?
#
# Statistical Approach:
# - Linear Mixed Model: GSVA ~ timepoint + (1|pid)
# - Overall F-Test (Type III) for timepoint effect
# - Pre-specified contrasts: V1–A, V2–A, V2–V1
# - Holm-Bonferroni adjustment for 3 contrasts
# - 95% Confidence Intervals for all estimates
# ============================================================

message("\n========================================")
message("PRIMARY ANALYSIS: Inflammation Timecourse")
message("========================================\n")

# Helper: sichere Plot-Outputs (falls noch nicht definiert)
if (!exists("safe_ggsave")) {
  safe_ggsave <- function(path = NULL, plot = NULL, width, height,
                          dpi = 300, bg = "white", filename = NULL, ...) {
    if (is.null(path)) path <- filename
    if (is.null(path)) stop("safe_ggsave: path/filename fehlt")
    tryCatch({
      ggsave(filename = path, plot = plot, width = width, height = height,
             dpi = dpi, bg = bg, ...)
      TRUE
    }, error = function(e) {
      message("⚠️ ggsave fehlgeschlagen: ", conditionMessage(e))
      FALSE
    })
  }
}
if (!exists("safe_include_graphics")) {
  safe_include_graphics <- function(path) {
    if (file.exists(path)) {
      knitr::include_graphics(path)
    } else {
      message("⚠️ Grafik nicht gefunden: ", path)
      invisible(NULL)
    }
  }
}

# ============================================================
# STEP 1: Data Preparation
# ============================================================
# Use ALL three timepoints (A, V1, V2) for primary analysis
# No restriction to complete cases initially (LMM handles missing data under MAR)

message("STEP 1: Data Preparation")

primary_data <- sample_meta_clinical %>%
  filter(timepoint %in% c("A", "V1", "V2")) %>%
  filter(!is.na(clinical_inflammation_score)) %>%
  droplevels()

# Sample sizes per timepoint
primary_sample_sizes <- primary_data %>%
  group_by(timepoint) %>%
  summarise(n = n_distinct(pid), .groups = "drop")

message(sprintf("  Timepoint A:  n = %d", primary_sample_sizes$n[primary_sample_sizes$timepoint == "A"]))
message(sprintf("  Timepoint V1: n = %d", primary_sample_sizes$n[primary_sample_sizes$timepoint == "V1"]))
message(sprintf("  Timepoint V2: n = %d", primary_sample_sizes$n[primary_sample_sizes$timepoint == "V2"]))

# Complete-case data for sensitivity analysis
primary_data_complete <- sample_meta_clinical_complete %>%
  filter(timepoint %in% c("A", "V1", "V2")) %>%
  filter(!is.na(clinical_inflammation_score)) %>%
  droplevels()

n_complete <- n_distinct(primary_data_complete$pid)
message(sprintf("  Complete triplets (A+V1+V2): n = %d", n_complete))

# ============================================================
# STEP 2: Primary Linear Mixed Model
# ============================================================
# Model: GSVA ~ timepoint + (1|pid)
# - No covariates (within-subject design, no confounding)
# - Random intercept for repeated measures correlation
# - REML estimation for unbiased variance estimates

message("\nSTEP 2: Fitting Primary LMM")

primary_model <- lmerTest::lmer(
  clinical_inflammation_score ~ timepoint + (1 | pid),
  data = primary_data,
  REML = TRUE
)

# Model summary
message("  ✓ Model fitted successfully")
message(sprintf("  Random effects variance: σ²_between = %.3f, σ²_within = %.3f",
                as.data.frame(VarCorr(primary_model))$vcov[1],
                as.data.frame(VarCorr(primary_model))$vcov[2]))

# ============================================================
# STEP 3: Overall F-Test for Timepoint Effect
# ============================================================
# Type III ANOVA with Satterthwaite df approximation
# H0: No difference across timepoints
# Decision: Proceed to contrasts only if p < 0.05

message("\nSTEP 3: Overall F-Test")

primary_anova <- anova(primary_model, type = 3)
primary_f_pvalue <- primary_anova[["Pr(>F)"]][1]  # timepoint effect

message(sprintf("  F-test for timepoint: F(%.1f, %.1f) = %.2f, p = %.4f",
                primary_anova$NumDF[1],
                primary_anova$DenDF[1],
                primary_anova$`F value`[1],
                primary_f_pvalue))

if (primary_f_pvalue < 0.05) {
  message("  ✓ Significant timepoint effect detected (p < 0.05)")
  message("  → Proceeding to pairwise contrasts")
  primary_proceed_contrasts <- TRUE
} else {
  message("  ⚠ No significant timepoint effect (p ≥ 0.05)")
  message("  → Contrasts will be reported descriptively only")
  primary_proceed_contrasts <- FALSE
}

# ============================================================
# STEP 4: Estimated Marginal Means (EMMs) and Contrasts
# ============================================================
# Pre-specified contrasts:
# - V1 - A  (acute change)
# - V2 - A  (recovery vs baseline)
# - V2 - V1 (recovery vs acute)

message("\nSTEP 4: Computing EMMs and Contrasts")

# Estimated Marginal Means
primary_emms <- emmeans::emmeans(primary_model, ~ timepoint)
primary_emms_df <- as.data.frame(primary_emms)

message("  Estimated Marginal Means:")
for (i in 1:nrow(primary_emms_df)) {
  message(sprintf("    %s: %.3f (SE = %.3f, 95%% CI: %.3f - %.3f)",
                  primary_emms_df$timepoint[i],
                  primary_emms_df$emmean[i],
                  primary_emms_df$SE[i],
                  primary_emms_df$lower.CL[i],
                  primary_emms_df$upper.CL[i]))
}

# Pre-specified contrasts
primary_contrasts <- emmeans::contrast(primary_emms,
                                       list("V1 - A" = c(-1, 1, 0),
                                            "V2 - A" = c(-1, 0, 1),
                                            "V2 - V1" = c(0, -1, 1)),
                                       adjust = "none")  # Unadjusted first

primary_contrasts_df <- as.data.frame(summary(primary_contrasts))

message("\n  Pairwise Contrasts (unadjusted):")
for (i in 1:nrow(primary_contrasts_df)) {
  message(sprintf("    %s: Δ = %.3f (SE = %.3f, 95%% CI: %.3f - %.3f, p = %.4f)",
                  primary_contrasts_df$contrast[i],
                  primary_contrasts_df$estimate[i],
                  primary_contrasts_df$SE[i],
                  primary_contrasts_df$lower.CL[i],
                  primary_contrasts_df$upper.CL[i],
                  primary_contrasts_df$p.value[i]))
}

# ============================================================
# STEP 5: Holm-Bonferroni Adjustment for Contrasts
# ============================================================
# Apply Holm correction to the 3 contrasts

message("\nSTEP 5: Holm-Bonferroni Adjustment")

primary_contrasts_df <- primary_contrasts_df %>%
  mutate(p_holm = p.adjust(p.value, method = "holm"))

message("  Holm-adjusted p-values:")
for (i in 1:nrow(primary_contrasts_df)) {
  sig_marker <- ifelse(primary_contrasts_df$p_holm[i] < 0.001, "***",
                      ifelse(primary_contrasts_df$p_holm[i] < 0.01, "**",
                            ifelse(primary_contrasts_df$p_holm[i] < 0.05, "*", "ns")))
  message(sprintf("    %s: p_holm = %.4f %s",
                  primary_contrasts_df$contrast[i],
                  primary_contrasts_df$p_holm[i],
                  sig_marker))
}

# ============================================================
# STEP 6: Model Diagnostics
# ============================================================
# Check assumptions: Normality and Heteroscedasticity

message("\nSTEP 6: Model Diagnostics")

# Extract residuals
primary_data <- primary_data %>%
  mutate(
    resid = residuals(primary_model),
    fitted = fitted(primary_model)
  )

# Shapiro-Wilk test for normality
shapiro_test <- shapiro.test(primary_data$resid)
message(sprintf("  Shapiro-Wilk test: W = %.4f, p = %.4f",
                shapiro_test$statistic, shapiro_test$p.value))

if (shapiro_test$p.value < 0.01) {
  message("  ⚠ WARNING: Residuals deviate from normality (p < 0.01)")
  message("  → Consider bootstrap CIs for robustness")
} else {
  message("  ✓ Residuals approximately normal")
}

# Heteroscedasticity check: SD ratio across timepoints
sd_by_time <- primary_data %>%
  group_by(timepoint) %>%
  summarise(sd_resid = sd(resid, na.rm = TRUE), .groups = "drop")

sd_ratio <- max(sd_by_time$sd_resid) / min(sd_by_time$sd_resid)
message(sprintf("  Residual SD ratio (max/min): %.2f", sd_ratio))

if (sd_ratio > 2.5) {
  message("  ⚠ WARNING: Heteroscedasticity detected (ratio > 2.5)")
  message("  → Consider varIdent model or robust SEs")
} else {
  message("  ✓ Homoscedasticity assumption reasonable")
}

# Save diagnostic plots
png(file.path(clinical_fig_dir, "primary_diagnostics.png"),
    width = 10, height = 5, units = "in", res = 300)
par(mfrow = c(1, 2))
# Residuals vs Fitted
plot(primary_data$fitted, primary_data$resid,
     xlab = "Fitted Values", ylab = "Residuals",
     main = "Primary: Residuals vs Fitted",
     pch = 16, col = rgb(0, 0, 0, 0.5))
abline(h = 0, col = "red", lwd = 2)
# QQ-Plot
qqnorm(primary_data$resid, main = "Primary: Normal Q-Q Plot", pch = 16)
qqline(primary_data$resid, col = "red", lwd = 2)
par(mfrow = c(1, 1))
dev.off()
message("  ✓ Diagnostic plots saved: primary_diagnostics.png")

# ------------------------------------------------------------
# STEP 6b: AUTOMATED ROBUSTNESS ACTIONS (A07 Implementation)
# ------------------------------------------------------------
# Actions not advice: automated robustness checks when diagnostics trigger
# Reference: METHODS_AUDIT.md A07

# TRIGGER 1: Non-Normality → Bootstrap CIs
if (shapiro_test$p.value < 0.01) {
  message("\n--- ROBUSTNESS: Non-normal residuals detected ---")
  message("AUTOMATED ACTION: Running bootstrap confidence intervals")

  robustness_bootstrap_success <- FALSE

  # TRY 1: lme4::bootMer
  if (requireNamespace("lme4", quietly = TRUE)) {
    tryCatch({
      message("  Method: lme4::bootMer on primary_model")

      # Bootstrap function: extract contrasts
      boot_contrast_fn <- function(merMod) {
        emms_boot <- emmeans::emmeans(merMod, ~ timepoint)
        contr_boot <- emmeans::contrast(
          emms_boot,
          list("V1 - A" = c(-1, 1, 0),
               "V2 - A" = c(-1, 0, 1),
               "V2 - V1" = c(0, -1, 1)),
          adjust = "none"
        )
        summary(contr_boot)$estimate
      }

      # Run bootstrap (nsim=999 for speed)
      set.seed(2025)
      boot_results <- lme4::bootMer(
        primary_model,
        FUN = boot_contrast_fn,
        nsim = 999,
        type = "parametric",
        use.u = FALSE
      )

      # Extract CIs (percentile method)
      boot_ci <- apply(boot_results$t, 2, quantile, probs = c(0.025, 0.975), na.rm = TRUE)
      boot_estimates <- boot_contrast_fn(primary_model)

      boot_results_df <- data.frame(
        contrast = c("V1 - A", "V2 - A", "V2 - V1"),
        estimate = boot_estimates,
        ci_lower_boot = boot_ci[1, ],
        ci_upper_boot = boot_ci[2, ],
        method = "lme4::bootMer (parametric)",
        nsim = 999
      )

      # Save CSV
      write.csv(boot_results_df,
                file.path(clinical_output_dir, "primary_contrasts_bootstrap.csv"),
                row.names = FALSE)

      # Save RDS (optional cache)
      if (dir.exists(clinical_cache_dir)) {
        saveRDS(boot_results,
                file.path(clinical_cache_dir, "primary_bootstrap_object.rds"))
      }

      message("  ✓ Bootstrap CIs computed successfully")
      message(sprintf("    V1-A: [%.3f, %.3f]", boot_ci[1,1], boot_ci[2,1]))
      message(sprintf("    V2-A: [%.3f, %.3f]", boot_ci[1,2], boot_ci[2,2]))
      message("  ✓ Saved: primary_contrasts_bootstrap.csv")

      robustness_bootstrap_success <- TRUE

    }, error = function(e) {
      message("  ✗ bootMer failed: ", e$message)
    })
  }

  # FALLBACK 1: Patient-level cluster bootstrap
  if (!robustness_bootstrap_success &&
      requireNamespace("lmerTest", quietly = TRUE)) {
    tryCatch({
      message("  Fallback: Patient-level cluster bootstrap")

      set.seed(2025)
      n_boot <- 999
      boot_contrasts <- matrix(NA, nrow = n_boot, ncol = 3)
      colnames(boot_contrasts) <- c("V1-A", "V2-A", "V2-V1")

      unique_pids <- unique(primary_data$pid)
      n_patients <- length(unique_pids)

      for (i in 1:n_boot) {
        # Resample patients with replacement
        boot_pids <- sample(unique_pids, n_patients, replace = TRUE)
        boot_data <- do.call(rbind, lapply(boot_pids, function(p) {
          primary_data[primary_data$pid == p, ]
        }))
        boot_data$pid_boot <- rep(1:n_patients,
                                   times = sapply(boot_pids, function(p) sum(primary_data$pid == p)))

        # Refit model
        boot_model <- lmerTest::lmer(
          clinical_inflammation_score ~ timepoint + (1 | pid_boot),
          data = boot_data,
          REML = TRUE
        )

        # Extract contrasts
        boot_emms <- emmeans::emmeans(boot_model, ~ timepoint)
        boot_contr <- emmeans::contrast(
          boot_emms,
          list("V1 - A" = c(-1, 1, 0),
               "V2 - A" = c(-1, 0, 1),
               "V2 - V1" = c(0, -1, 1)),
          adjust = "none"
        )
        boot_contrasts[i, ] <- summary(boot_contr)$estimate
      }

      # Compute CIs
      boot_ci <- apply(boot_contrasts, 2, quantile, probs = c(0.025, 0.975), na.rm = TRUE)
      original_contrasts <- summary(primary_contrasts)$estimate

      boot_results_df <- data.frame(
        contrast = c("V1 - A", "V2 - A", "V2 - V1"),
        estimate = original_contrasts,
        ci_lower_boot = boot_ci[1, ],
        ci_upper_boot = boot_ci[2, ],
        method = "cluster bootstrap (patient-level)",
        nsim = n_boot
      )

      write.csv(boot_results_df,
                file.path(clinical_output_dir, "primary_contrasts_bootstrap.csv"),
                row.names = FALSE)

      message("  ✓ Cluster bootstrap CIs computed")
      message(sprintf("    V1-A: [%.3f, %.3f]", boot_ci[1,1], boot_ci[2,1]))
      message("  ✓ Saved: primary_contrasts_bootstrap.csv")

      robustness_bootstrap_success <- TRUE

    }, error = function(e) {
      message("  ✗ Cluster bootstrap failed: ", e$message)
    })
  }

  # FALLBACK 2: Paired Wilcoxon (sensitivity)
  if (!robustness_bootstrap_success) {
    tryCatch({
      message("  Fallback: Paired Wilcoxon test (sensitivity analysis)")

      # A vs V1 (paired)
      paired_a_v1 <- primary_data %>%
        filter(timepoint %in% c("A", "V1")) %>%
        select(pid, timepoint, clinical_inflammation_score) %>%
        tidyr::pivot_wider(names_from = timepoint, values_from = clinical_inflammation_score) %>%
        filter(!is.na(A), !is.na(V1))

      wilcox_a_v1 <- wilcox.test(paired_a_v1$V1, paired_a_v1$A,
                                  paired = TRUE, exact = FALSE)

      # A vs V2 (paired, if possible)
      paired_a_v2 <- primary_data %>%
        filter(timepoint %in% c("A", "V2")) %>%
        select(pid, timepoint, clinical_inflammation_score) %>%
        tidyr::pivot_wider(names_from = timepoint, values_from = clinical_inflammation_score) %>%
        filter(!is.na(A), !is.na(V2))

      wilcox_a_v2 <- if (nrow(paired_a_v2) > 5) {
        wilcox.test(paired_a_v2$V2, paired_a_v2$A, paired = TRUE, exact = FALSE)
      } else NULL

      wilcox_results_df <- data.frame(
        contrast = c("V1 - A", if (!is.null(wilcox_a_v2)) "V2 - A" else NULL),
        n_pairs = c(nrow(paired_a_v1), if (!is.null(wilcox_a_v2)) nrow(paired_a_v2) else NULL),
        p_value = c(wilcox_a_v1$p.value, if (!is.null(wilcox_a_v2)) wilcox_a_v2$p.value else NULL),
        method = "Wilcoxon signed-rank (paired)",
        note = "Sensitivity analysis (non-parametric)"
      )

      write.csv(wilcox_results_df,
                file.path(clinical_output_dir, "primary_contrasts_wilcoxon_sensitivity.csv"),
                row.names = FALSE)

      message(sprintf("  ✓ Wilcoxon V1-A (n=%d): p = %.4f",
                     nrow(paired_a_v1), wilcox_a_v1$p.value))
      if (!is.null(wilcox_a_v2)) {
        message(sprintf("  ✓ Wilcoxon V2-A (n=%d): p = %.4f",
                       nrow(paired_a_v2), wilcox_a_v2$p.value))
      }
      message("  ✓ Saved: primary_contrasts_wilcoxon_sensitivity.csv")

    }, error = function(e) {
      message("  ✗ Wilcoxon sensitivity failed: ", e$message)
      message("  SKIPPED robustness check due to all methods failing")
    })
  }
}

# TRIGGER 2: Heteroskedasticity → varIdent Model
if (sd_ratio > 2.5) {
  message("\n--- ROBUSTNESS: Heteroskedasticity detected ---")
  message("AUTOMATED ACTION: Fitting nlme varIdent model")

  if (requireNamespace("nlme", quietly = TRUE)) {
    tryCatch({
      message("  Method: nlme::lme with weights=varIdent(form=~1|timepoint)")

      # Fit varIdent model
      primary_model_varIdent <- nlme::lme(
        clinical_inflammation_score ~ timepoint,
        random = ~ 1 | pid,
        weights = nlme::varIdent(form = ~ 1 | timepoint),
        data = primary_data,
        method = "REML"
      )

      # Model comparison
      aic_original <- AIC(primary_model)
      aic_varIdent <- AIC(primary_model_varIdent)

      message(sprintf("  AIC comparison:"))
      message(sprintf("    Homoscedastic model: %.1f", aic_original))
      message(sprintf("    varIdent model:      %.1f", aic_varIdent))
      message(sprintf("    ΔAIC = %.1f %s",
                     aic_varIdent - aic_original,
                     ifelse(aic_varIdent < aic_original, "(varIdent better)", "(homoscedastic better)")))

      # Extract contrasts from varIdent model
      varIdent_emms <- emmeans::emmeans(primary_model_varIdent, ~ timepoint)
      varIdent_contrasts <- emmeans::contrast(
        varIdent_emms,
        list("V1 - A" = c(-1, 1, 0),
             "V2 - A" = c(-1, 0, 1),
             "V2 - V1" = c(0, -1, 1)),
        adjust = "none"
      )
      varIdent_contrasts_df <- as.data.frame(summary(varIdent_contrasts))

      # Compare to original
      original_contrasts_df <- as.data.frame(summary(primary_contrasts))

      comparison_df <- data.frame(
        contrast = varIdent_contrasts_df$contrast,
        estimate_original = original_contrasts_df$estimate,
        estimate_varIdent = varIdent_contrasts_df$estimate,
        p_original = original_contrasts_df$p.value,
        p_varIdent = varIdent_contrasts_df$p.value,
        consistency = ifelse(
          (original_contrasts_df$p.value < 0.05) == (varIdent_contrasts_df$p.value < 0.05),
          "CONSISTENT", "INCONSISTENT"
        )
      )

      # Save outputs
      write.csv(comparison_df,
                file.path(clinical_output_dir, "primary_model_varIdent_summary.csv"),
                row.names = FALSE)

      if (dir.exists(clinical_cache_dir)) {
        saveRDS(primary_model_varIdent,
                file.path(clinical_cache_dir, "primary_model_varIdent.rds"))
      }

      message("  ✓ varIdent model fitted successfully")
      message("  Consistency check:")
      for (i in 1:nrow(comparison_df)) {
        message(sprintf("    %s: %s (p: %.4f → %.4f)",
                       comparison_df$contrast[i],
                       comparison_df$consistency[i],
                       comparison_df$p_original[i],
                       comparison_df$p_varIdent[i]))
      }
      message("  ✓ Saved: primary_model_varIdent_summary.csv")

    }, error = function(e) {
      message("  ✗ varIdent model failed: ", e$message)
      message("  SKIPPED varIdent robustness check")
    })
  } else {
    message("  SKIPPED: nlme package not available")
    message("  → varIdent model requires nlme (install with: install.packages('nlme'))")
  }
}

# ============================================================
# STEP 7: Complete-Case Sensitivity Analysis
# ============================================================
# Refit model on complete triplets only (n=36) to check for bias

message("\nSTEP 7: Complete-Case Sensitivity Analysis")

primary_model_complete <- lmerTest::lmer(
  clinical_inflammation_score ~ timepoint + (1 | pid),
  data = primary_data_complete,
  REML = TRUE
)

primary_emms_complete <- emmeans::emmeans(primary_model_complete, ~ timepoint)
primary_contrasts_complete <- emmeans::contrast(
  primary_emms_complete,
  list("V1 - A" = c(-1, 1, 0), "V2 - A" = c(-1, 0, 1), "V2 - V1" = c(0, -1, 1)),
  adjust = "none"
)
primary_contrasts_complete_df <- as.data.frame(summary(primary_contrasts_complete))

message("  Complete-case contrasts:")
for (i in 1:nrow(primary_contrasts_complete_df)) {
  message(sprintf("    %s: Δ = %.3f (95%% CI: %.3f - %.3f, p = %.4f)",
                  primary_contrasts_complete_df$contrast[i],
                  primary_contrasts_complete_df$estimate[i],
                  primary_contrasts_complete_df$lower.CL[i],
                  primary_contrasts_complete_df$upper.CL[i],
                  primary_contrasts_complete_df$p.value[i]))
}

# Check consistency
v1a_all <- primary_contrasts_df$estimate[primary_contrasts_df$contrast == "V1 - A"]
v1a_complete <- primary_contrasts_complete_df$estimate[primary_contrasts_complete_df$contrast == "V1 - A"]
diff_pct <- abs(v1a_all - v1a_complete) / abs(v1a_all) * 100

if (diff_pct < 10) {
  message(sprintf("  ✓ Results consistent (V1-A differs by %.1f%%)", diff_pct))
} else {
  message(sprintf("  ⚠ Results differ (V1-A differs by %.1f%%) - investigate missingness", diff_pct))
}

# ============================================================
# STEP 8: Figure 1 - Primary Inflammation Timecourse
# ============================================================
# Main figure: Violin/Box plot with Mean ± 95% CI

message("\nSTEP 8: Creating Figure 1")

# Prepare summary data for plotting
plot_summary <- primary_emms_df %>%
  mutate(timepoint = factor(timepoint, levels = c("A", "V1", "V2")))

# Create main figure
primary_figure <- ggplot() +
  # Individual data points with jitter
  geom_jitter(data = primary_data,
              aes(x = timepoint, y = clinical_inflammation_score),
              width = 0.15, alpha = 0.3, size = 1.5, color = "gray50") +
  # Violin plots
  geom_violin(data = primary_data,
              aes(x = timepoint, y = clinical_inflammation_score, fill = timepoint),
              alpha = 0.3, trim = TRUE) +
  # Boxplots overlaid
  geom_boxplot(data = primary_data,
               aes(x = timepoint, y = clinical_inflammation_score),
               width = 0.2, alpha = 0, outlier.shape = NA) +
  # Mean points with CI
  geom_pointrange(data = plot_summary,
                  aes(x = timepoint, y = emmean,
                      ymin = lower.CL, ymax = upper.CL),
                  color = "red", size = 1, linewidth = 1.2) +
  # Mean line connecting timepoints
  geom_line(data = plot_summary,
            aes(x = as.numeric(timepoint), y = emmean),
            color = "red", linewidth = 1, linetype = "solid") +
  # Styling
  scale_fill_brewer(palette = "Set2") +
  labs(
    x = "Timepoint",
    y = "GSVA Inflammation Score (Composite)",
    title = "PRIMARY ANALYSIS: Longitudinal Inflammation Score"
  ) +
  theme_bw(base_size = 13) +
  theme(
    plot.title = element_text(face = "bold", hjust = 0.5, size = 14),
    legend.position = "none",
    panel.grid.minor = element_blank()
  ) +
  # Add sample sizes
  annotate("text", x = 1, y = min(primary_data$clinical_inflammation_score, na.rm = TRUE) - 0.3,
           label = sprintf("n = %d", primary_sample_sizes$n[1]), size = 3.5) +
  annotate("text", x = 2, y = min(primary_data$clinical_inflammation_score, na.rm = TRUE) - 0.3,
           label = sprintf("n = %d", primary_sample_sizes$n[2]), size = 3.5) +
  annotate("text", x = 3, y = min(primary_data$clinical_inflammation_score, na.rm = TRUE) - 0.3,
           label = sprintf("n = %d", primary_sample_sizes$n[3]), size = 3.5)

# Save figure
safe_ggsave(
  file.path(clinical_fig_dir, "primary_inflammation_timecourse.png"),
  primary_figure,
  width = 8, height = 6, dpi = 300, bg = "white"
)
message("  ✓ Figure saved: primary_inflammation_timecourse.png")

# ============================================================
# STEP 9: Save Results
# ============================================================

message("\nSTEP 9: Saving Results")

# Save EMMs
write.csv(primary_emms_df,
          file.path(clinical_res_dir, "primary_emms.csv"),
          row.names = FALSE)

# Save contrasts
write.csv(primary_contrasts_df,
          file.path(clinical_res_dir, "primary_contrasts.csv"),
          row.names = FALSE)

# Save model object
saveRDS(primary_model,
        file.path(clinical_cache_dir, "primary_model.rds"))

# Save complete-case results
write.csv(primary_contrasts_complete_df,
          file.path(clinical_res_dir, "primary_contrasts_complete_case.csv"),
          row.names = FALSE)

message("  ✓ EMMs saved: primary_emms.csv")
message("  ✓ Contrasts saved: primary_contrasts.csv")
message("  ✓ Complete-case contrasts saved: primary_contrasts_complete_case.csv")
message("  ✓ Model object saved: primary_model.rds")

# ============================================================
# NOTE: EF, MLR, Lab, and Survival analyses moved to STEP 10 (Secondary)
# This completes the single primary confirmatory endpoint
# ============================================================

message("\n========================================")
message("✓ PRIMARY ANALYSIS COMPLETE")
message("========================================")
```

---

# SCHRITT 10: SECONDARY ANALYSES

**Updated Analysis Plan: Secondary & Exploratory Endpoints**

**Secondary Analyses:**
1. EF-Effekt auf Inflammation (Interaction + Additive)
2. Deconvolution / Myeloid-Lymphoid Ratio (MLR)
3. Klinische Laborwerte (CRP, WBC, NLR) - **PENDING DATA**

**Exploratory:**
4. Survival Analysis - **PENDING DATA**

```{r}
#| label: step10-prereq-check
#| echo: false
#| warning: false

message("=== SCHRITT 10.0: Prerequisites Check ===")

# ============================================================
# Sicherheitsprüfung: Sind alle benötigten Daten verfügbar?
# Falls Steps 1-9 übersprungen wurden (z.B. aus Cache), müssen
# die RDS-Dateien geladen werden
# ============================================================

# Check 1: sample_meta_clinical_complete exists?
if (!exists("sample_meta_clinical_complete")) {
  message("⏳ Lade sample_meta_clinical_complete aus Cache...")
  sample_meta_clinical_complete_path <- file.path(clinical_cache_dir, "sample_meta_clinical_complete.rds")
  if (file.exists(sample_meta_clinical_complete_path)) {
    sample_meta_clinical_complete <- readRDS(sample_meta_clinical_complete_path)
    message("✓ Geladen: ", nrow(sample_meta_clinical_complete), " samples")
  } else {
    stop("❌ sample_meta_clinical_complete nicht gefunden. Bitte Steps 1-9 ausführen.")
  }
}

# Check 2: GSVA scores vorhanden?
if (!"clinical_inflammation_score" %in% names(sample_meta_clinical_complete)) {
  stop("❌ GSVA-Scores fehlen in sample_meta_clinical_complete. Bitte Steps 6-7 ausführen.")
}

message("✓ Prerequisites OK: GSVA-Scores verfügbar")
```

```{r}
#| label: step10-helper-result-extraction
#| echo: false
#| warning: false

message("\n=== SCHRITT 10.1: Helper Functions for Result Extraction ===")

# ============================================================
# Central Helper: Extract standardized results from lm/lmer models
# Purpose: Avoid code duplication, ensure consistent reporting
# ============================================================

extract_model_results <- function(model, term_of_interest = NULL, model_name = "Model") {
  # Extract coefficients with CIs
  coef_table <- broom.mixed::tidy(model, conf.int = TRUE)

  # Filter for fixed effects (only for mixed models)
  if ("effect" %in% names(coef_table)) {
    coef_table <- coef_table %>%
      filter(effect == "fixed")
  }

  # Select relevant columns (handle missing 'df' column in some models)
  available_cols <- intersect(
    c("term", "estimate", "std.error", "conf.low", "conf.high", "statistic", "df", "p.value"),
    names(coef_table)
  )
  coef_table <- coef_table %>%
    dplyr::select(all_of(available_cols))

  # If specific term requested, filter
  if (!is.null(term_of_interest)) {
    coef_table <- coef_table %>%
      filter(grepl(term_of_interest, term, fixed = FALSE))
  }

  # Add model diagnostics
  n_obs <- nobs(model)

  # VIF if multiple predictors
  vif_vals <- tryCatch(car::vif(model), error = function(e) NULL)

  # Return list with all relevant info
  list(
    coefficients = coef_table,
    n = n_obs,
    vif = vif_vals,
    model_name = model_name
  )
}

# ============================================================
# LOPO Cross-Validation for Model Validation (Issue O.1/O.3)
# Leave-One-Patient-Out CV: Robuste interne Validierung
# Purpose: Echte Generalisierung auf neue Patienten testen
# ============================================================

run_loocv <- function(model_formula, data, model_type = "lmer", id_col = "pid") {
  # Leave-One-Patient-Out Cross-Validation (LOPO)
  # Pro Fold: Ein Patient (alle Zeitpunkte) als Testset
  # Prediction: Fixed effects only (keine patient-spezifischen Random Effects)
  # Returns: RMSE, R², n_valid, n_total, pred_df

  # Extract response variable name from formula
  response_var <- as.character(model_formula)[2]

  # Check if id_col exists
  if (!id_col %in% names(data)) {
    stop(sprintf("id_col '%s' nicht in data gefunden", id_col))
  }

  # Unique patients
  unique_patients <- unique(data[[id_col]])
  n_patients <- length(unique_patients)

  message(sprintf("  Starting LOPO CV: %d patients, %d observations",
                  n_patients, nrow(data)))

  # Initialize storage for predictions
  all_predictions <- data.frame(
    pid = character(),
    row_id = integer(),
    y_true = numeric(),
    y_pred = numeric(),
    fold_id = integer(),
    stringsAsFactors = FALSE
  )

  n_folds_valid <- 0
  n_folds_failed <- 0

  # LOPO loop: iterate over patients
  for (fold_idx in seq_along(unique_patients)) {
    patient_id <- unique_patients[fold_idx]

    # Training data: all patients except current one
    train_data <- data[data[[id_col]] != patient_id, ]
    test_data <- data[data[[id_col]] == patient_id, ]

    # Skip if test set is empty
    if (nrow(test_data) == 0) {
      message(sprintf("  ⚠️  Fold %d (pid=%s): Testdaten leer, übersprungen",
                      fold_idx, patient_id))
      n_folds_failed <- n_folds_failed + 1
      next
    }

    # Fit model on training data
    fit_success <- FALSE
    fit_model <- NULL

    if (model_type == "lmer") {
      suppressWarnings({
        tryCatch({
          fit_model <- lmerTest::lmer(
            model_formula,
            data = train_data,
            REML = TRUE,
            control = lme4::lmerControl(optimizer = "bobyqa", calc.derivs = FALSE)
          )
          fit_success <- TRUE
        }, error = function(e) {
          message(sprintf("  ⚠️  Fold %d (pid=%s): Modell-Fit fehlgeschlagen - %s",
                          fold_idx, patient_id, conditionMessage(e)))
        })
      })
    } else if (model_type == "lm") {
      suppressWarnings({
        tryCatch({
          fit_model <- lm(model_formula, data = train_data)
          fit_success <- TRUE
        }, error = function(e) {
          message(sprintf("  ⚠️  Fold %d (pid=%s): Modell-Fit fehlgeschlagen - %s",
                          fold_idx, patient_id, conditionMessage(e)))
        })
      })
    }

    if (!fit_success || is.null(fit_model)) {
      n_folds_failed <- n_folds_failed + 1
      next
    }

    # Predict on test data (fixed effects only for lmer)
    predictions <- NULL
    suppressWarnings({
      tryCatch({
        if (model_type == "lmer") {
          # Fixed effects only: re.form = NA
          predictions <- predict(
            fit_model,
            newdata = test_data,
            re.form = NA,  # Keine Random Effects
            allow.new.levels = TRUE
          )
        } else if (model_type == "lm") {
          predictions <- predict(fit_model, newdata = test_data)
        }
      }, error = function(e) {
        message(sprintf("  ⚠️  Fold %d (pid=%s): Prediction fehlgeschlagen - %s",
                        fold_idx, patient_id, conditionMessage(e)))
      })
    })

    # Check if predictions succeeded
    if (is.null(predictions) || any(is.na(predictions))) {
      message(sprintf("  ⚠️  Fold %d (pid=%s): NA predictions, übersprungen",
                      fold_idx, patient_id))
      n_folds_failed <- n_folds_failed + 1
      next
    }

    # Extract true values
    actuals <- test_data[[response_var]]

    # Store predictions
    fold_predictions <- data.frame(
      pid = as.character(patient_id),
      row_id = which(data[[id_col]] == patient_id),
      y_true = actuals,
      y_pred = predictions,
      fold_id = fold_idx,
      stringsAsFactors = FALSE
    )

    all_predictions <- rbind(all_predictions, fold_predictions)
    n_folds_valid <- n_folds_valid + 1
  }

  # Calculate metrics from all collected predictions
  if (nrow(all_predictions) == 0) {
    message("  ❌ LOPO CV fehlgeschlagen: Keine gültigen Vorhersagen")
    return(list(
      rmse = NA,
      r_squared = NA,
      n_valid = 0,
      n_total = nrow(data),
      n_folds_valid = 0,
      n_folds_total = n_patients,
      pred_df = all_predictions
    ))
  }

  # RMSE
  rmse <- sqrt(mean((all_predictions$y_true - all_predictions$y_pred)^2, na.rm = TRUE))

  # R² out-of-sample
  ss_res <- sum((all_predictions$y_true - all_predictions$y_pred)^2, na.rm = TRUE)
  ss_tot <- sum((all_predictions$y_true - mean(all_predictions$y_true, na.rm = TRUE))^2, na.rm = TRUE)
  r_squared <- 1 - (ss_res / ss_tot)

  message("  ✓ Helper functions loaded")
}
```

## SECONDARY ANALYSIS 1: EF-Effekt auf Inflammation

**Ziel:** Testen, ob Baseline-EF die Inflammationsantwort moduliert

**Methodik:**
- Hierarchisch: erst Interaction, dann Additive Model
- Decision Rules: p < 0.05, VIF < 5, n ≥ 15 per group

```{r}
#| label: step10-secondary-ef-analysis
#| echo: false
#| warning: false

message("\n========================================")
message("SECONDARY 1: EF Effect on Inflammation")
message("========================================\n")

# Data: alle 3 Zeitpunkte mit EF
secondary_ef_data <- sample_meta_clinical %>%
  filter(timepoint %in% c("A", "V1", "V2")) %>%
  filter(!is.na(pr_echo_ef_percent), !is.na(clinical_inflammation_score)) %>%
  mutate(ef_centered = pr_echo_ef_percent - 50) %>%
  droplevels()

message(sprintf("Data: n = %d patients, %d observations",
                n_distinct(secondary_ef_data$pid),
                nrow(secondary_ef_data)))

# Test Interaction
ef_interaction_model <- lmerTest::lmer(
  clinical_inflammation_score ~ timepoint * ef_centered + age + sex + (1|pid),
  data = secondary_ef_data,
  REML = TRUE
)

ef_anova <- anova(ef_interaction_model, type = 3)
ef_interaction_p <- ef_anova["timepoint:ef_centered", "Pr(>F)"]
ef_vif <- car::vif(ef_interaction_model)

message(sprintf("Interaction: p = %.4f, max VIF = %.2f",
                ef_interaction_p, max(ef_vif)))

# Decision Rule
if (ef_interaction_p < 0.05 && max(ef_vif) < 5) {
  message("✓ Report Interaction Model")
  ef_final_model <- ef_interaction_model
} else {
  message("→ Fit Additive Model")
  ef_final_model <- lmerTest::lmer(
    clinical_inflammation_score ~ timepoint + ef_centered + age + sex + (1|pid),
    data = secondary_ef_data,
    REML = TRUE
  )
}

# Save
write.csv(broom.mixed::tidy(ef_final_model, conf.int = TRUE) %>% filter(effect == "fixed"),
          file.path(clinical_res_dir, "secondary_ef_coefficients.csv"),
          row.names = FALSE)

message("✓ EF analysis complete\n")
```

## SECONDARY ANALYSIS 2: Myeloid-Lymphoid Ratio

**Ziel:** Validierung der Immunzell-Verschiebung via Deconvolution

**Cross-Method Validation:** CIBERSORT + MCP-counter

```{r}
#| label: step10-secondary-mlr-analysis
#| echo: false
#| warning: false

message("========================================")
message("SECONDARY 2: Myeloid-Lymphoid Ratio")
message("========================================\n")

# Check if deconvolution data available
has_cib <- all(c("celltype_Monocytes", "celltype_Neutrophils",
                 "celltype_T_cells", "celltype_NK") %in% names(sample_meta_clinical))

if (!has_cib) {
  message("⚠️ SKIPPED: Deconvolution data not available\n")
} else {
  # Compute MLR
  epsilon <- 0.01
  mlr_data <- sample_meta_clinical %>%
    filter(timepoint %in% c("A", "V1", "V2")) %>%
    mutate(
      mlr_cibersort = log2((celltype_Monocytes + celltype_Neutrophils + epsilon) /
                           (celltype_T_cells + celltype_NK + epsilon))
    )

  # LMM
  mlr_model <- lmerTest::lmer(
    mlr_cibersort ~ timepoint + (1|pid),
    data = mlr_data,
    REML = TRUE
  )

  mlr_anova <- anova(mlr_model, type = 3)
  message(sprintf("MLR Timepoint effect: F = %.2f, p = %.4f",
                  mlr_anova["timepoint", "F value"],
                  mlr_anova["timepoint", "Pr(>F)"]))

  # Contrasts
  mlr_emms <- emmeans::emmeans(mlr_model, ~ timepoint)
  mlr_contrasts <- emmeans::contrast(mlr_emms,
                                     list("V1 - A" = c(-1, 1, 0),
                                          "V2 - A" = c(-1, 0, 1)),
                                     adjust = "none")

  message("\nContrasts:")
  print(as.data.frame(summary(mlr_contrasts)) %>%
          select(contrast, estimate, p.value))

  # Save
  write.csv(as.data.frame(summary(mlr_contrasts)),
            file.path(clinical_res_dir, "secondary_mlr_contrasts.csv"),
            row.names = FALSE)

  message("\n✓ MLR analysis complete\n")
}
```

### Explorative GSVA-MLR Assoziation (A04)

**Ziel:** Explorativer Zusammenhang zwischen GSVA Inflammation Score und MLR

**Status:** Hypothesis-generating, NOT independent validation

```{r}
#| label: step10-secondary-gsva-mlr-assoc
#| echo: false
#| warning: false

message("========================================")
message("EXPLORATIVE: GSVA-MLR Association")
message("========================================")
message("NOTE: Hypothesis-generating analysis (not independent validation)\n")

# Check prerequisites: GSVA and MLR data available
has_gsva <- "clinical_inflammation_score" %in% names(sample_meta_clinical) &&
            sum(!is.na(sample_meta_clinical$clinical_inflammation_score)) > 0

has_mlr_computed <- exists("mlr_data") &&
                    "mlr_cibersort" %in% names(mlr_data) &&
                    sum(!is.na(mlr_data$mlr_cibersort)) > 0

if (!has_gsva || !has_mlr_computed) {
  message("⚠️ SKIPPED: Insufficient data for GSVA-MLR association")
  message(sprintf("  GSVA available: %s", has_gsva))
  message(sprintf("  MLR computed: %s", has_mlr_computed))
  if (!has_gsva) {
    message("  Reason: GSVA scores not found (check step6-gsva-pathways)")
  }
  if (!has_mlr_computed) {
    message("  Reason: MLR not computed (check deconvolution data)")
  }
} else {

  # Patient-level delta (A → V1) analysis
  message("Method: Patient-level Δ (A→V1) Spearman correlation")

  # Create paired dataset for A and V1
  gsva_mlr_paired <- sample_meta_clinical %>%
    filter(timepoint %in% c("A", "V1")) %>%
    filter(!is.na(clinical_inflammation_score)) %>%
    left_join(
      mlr_data %>% select(sample_id, mlr_cibersort),
      by = "sample_id"
    ) %>%
    filter(!is.na(mlr_cibersort)) %>%
    select(pid, timepoint, clinical_inflammation_score, mlr_cibersort) %>%
    tidyr::pivot_wider(
      names_from = timepoint,
      values_from = c(clinical_inflammation_score, mlr_cibersort),
      names_sep = "_"
    ) %>%
    filter(!is.na(clinical_inflammation_score_A),
           !is.na(clinical_inflammation_score_V1),
           !is.na(mlr_cibersort_A),
           !is.na(mlr_cibersort_V1))

  # Check sufficient paired data
  if (nrow(gsva_mlr_paired) < 10) {
    message(sprintf("⚠️ SKIPPED: Insufficient paired data (n=%d, need ≥10)",
                   nrow(gsva_mlr_paired)))
    message("  Reason: Too few patients with both GSVA and MLR at A and V1")
  } else {

    # Compute deltas
    gsva_mlr_paired <- gsva_mlr_paired %>%
      mutate(
        delta_gsva = clinical_inflammation_score_V1 - clinical_inflammation_score_A,
        delta_mlr = mlr_cibersort_V1 - mlr_cibersort_A
      )

    # Spearman correlation
    spearman_result <- cor.test(
      gsva_mlr_paired$delta_gsva,
      gsva_mlr_paired$delta_mlr,
      method = "spearman",
      exact = FALSE
    )

    # Create results table
    gsva_mlr_assoc_results <- data.frame(
      analysis = "GSVA-MLR Delta Association",
      n_pairs = nrow(gsva_mlr_paired),
      variable_1 = "Δ GSVA Inflammation (V1-A)",
      variable_2 = "Δ MLR (V1-A)",
      correlation_method = "Spearman",
      rho = spearman_result$estimate,
      p_value = spearman_result$p.value,
      note = "Exploratory analysis; hypothesis-generating only"
    )

    # Save results
    write.csv(gsva_mlr_assoc_results,
              file.path(clinical_output_dir, "secondary_gsva_mlr_assoc.csv"),
              row.names = FALSE)

    message(sprintf("  n pairs (A+V1): %d", nrow(gsva_mlr_paired)))
    message(sprintf("  Spearman rho = %.3f", spearman_result$estimate))
    message(sprintf("  p-value = %.4f", spearman_result$p.value))
    message(sprintf("  Interpretation: %s",
                   ifelse(spearman_result$p.value < 0.05,
                          "Nominally significant (exploratory)",
                          "Not significant")))

    # Optional: Simple scatterplot (only if ggplot2 theme already defined)
    if (requireNamespace("ggplot2", quietly = TRUE)) {
      tryCatch({
        gsva_mlr_plot <- ggplot2::ggplot(
          gsva_mlr_paired,
          ggplot2::aes(x = delta_mlr, y = delta_gsva)
        ) +
          ggplot2::geom_point(size = 2, alpha = 0.7) +
          ggplot2::geom_smooth(method = "lm", se = TRUE, color = "darkred") +
          ggplot2::labs(
            title = "Explorative GSVA-MLR Association (Δ A→V1)",
            subtitle = sprintf("Spearman rho = %.3f, p = %.4f (n=%d)",
                              spearman_result$estimate,
                              spearman_result$p.value,
                              nrow(gsva_mlr_paired)),
            x = "Δ Myeloid-Lymphoid Ratio (V1 - A)",
            y = "Δ GSVA Inflammation Score (V1 - A)"
          ) +
          ggplot2::theme_minimal() +
          ggplot2::theme(
            plot.title = ggplot2::element_text(face = "bold"),
            plot.subtitle = ggplot2::element_text(size = 9, color = "gray40")
          )

        ggplot2::ggsave(
          file.path(clinical_output_dir, "secondary_gsva_mlr_assoc_plot.pdf"),
          plot = gsva_mlr_plot,
          width = 6, height = 5
        )

        message("  ✓ Plot saved: secondary_gsva_mlr_assoc_plot.pdf")

      }, error = function(e) {
        message("  Note: Plot generation skipped (", e$message, ")")
      })
    }

    message("  ✓ Results saved: secondary_gsva_mlr_assoc.csv")
  }
}

message("\n✓ GSVA-MLR association analysis complete\n")
```

## SECONDARY ANALYSIS 3: Klinische Laborwerte (PENDING DATA)

**Status:** Code vorbereitet, aber **DEAKTIVIERT** (eval: false)

```{r}
#| label: step10-secondary-lab-DEACTIVATED
#| echo: false
#| warning: false
#| eval: false

message("========================================")
message("SECONDARY 3: Clinical Lab Markers")
message("========================================\n")

# Diese Analyse ist pre-spezifiziert, wird aber erst nach
# Verfügbarkeit der klinischen Laborparameter aktiviert

# Geplante Analysen:
# - CRP, WBC, Neutrophils, Lymphocytes, NLR
# - Log-Transformation für CRP, NLR
# - LMM: marker ~ timepoint + (1|pid)
# - Korrelation mit GSVA-Score (Spearman)

message("⚠️ Lab analysis DEACTIVATED (data pending)\n")
```

**Hinweis:** Diese Analyse wird aktiviert, sobald Laborwerte verfügbar sind.

```{r}
#| label: step10-completion
#| echo: false
#| warning: false

message("========================================")
message("✓ SECONDARY ANALYSES (STEP 10) COMPLETE")
message("========================================\n")
```

---

# SCHRITT 11: EXPLORATORY ANALYSIS - Survival

**Status: DEACTIVATED (Überlebens-/Outcome-Daten noch nicht verfügbar)**

Diese Analyse ist methodisch vollständig spezifiziert und code-technisch vorbereitet. Sie wird aktiviert, sobald die Follow-up-Daten (Überlebenszeit, Event-Status) verfügbar sind.

## Methodische Spezifikation (Pre-Registered)

**Research Question (Exploratory):**
Sind baseline-nahe Inflammationsmarker (GSVA, MLR) mit klinischen Outcomes assoziiert?

**Analytical Approach:**
- **Landmark Analysis bei V1** (30 Tage post-TAVI)
  - Rationale: Vermeidet Immortal Time Bias, V1 ist klinisch stabilster Zeitpunkt
- **Univariate Cox Proportional Hazards Models**
  - Modell 1: `Surv(time_from_V1, event) ~ GSVA_inflammation_V1`
  - Modell 2: `Surv(time_from_V1, event) ~ MLR_V1`
- **Firth Correction** bei Instabilität (seltene Events)
- **Proportional Hazards Assumption**: Schoenfeld-Test
- **Kaplan-Meier Plots**: Median-Split (nur Visualisierung, NICHT für Inference)

**Decision Rule:**
- Nur durchführen wenn ≥ 8 Events (Peduzzi Rule: 10 Events/Parameter, konservativ)
- Bei < 8 Events: Rein deskriptive KM-Kurven ohne Cox-Modell

**Interpretation:**
- Exploratory, hypothesis-generating
- Keine Multiple Testing Correction
- Ergebnisse benötigen externe Validierung

```{r}
#| label: step11-survival-DEACTIVATED
#| echo: false
#| warning: false
#| eval: false

message("\n========================================")
message("SCHRITT 11: SURVIVAL ANALYSIS (EXPLORATORY)")
message("⚠️  STATUS: DEACTIVATED - Data pending")
message("========================================\n")

# ============================================================
# SURVIVAL ANALYSIS - Methodische Spezifikation
# ============================================================

# Prüfe ob Survival-Daten verfügbar sind
survival_data_available <- all(c("survival_time_days", "event_status") %in%
                                names(sample_meta_clinical))

if (!survival_data_available) {
  message("⚠️  Survival data NOT AVAILABLE")
  message("   Dieser Code ist vollständig spezifiziert und wartet auf Daten-Upload\n")

} else {

  # ============================================================
  # DATA PREPARATION: Landmark Analysis bei V1
  # ============================================================

  message("--- Data Preparation: Landmark Analysis (V1) ---\n")

  # Extrahiere V1-Werte (baseline für Survival)
  survival_v1_data <- sample_meta_clinical %>%
    filter(timepoint == "V1") %>%
    filter(!is.na(clinical_inflammation_score)) %>%
    select(
      pid,
      gsva_inflammation_v1 = clinical_inflammation_score,
      mlr_v1 = mlr_cibersort,  # Falls vorhanden aus SCHRITT 10
      survival_time_days,
      event_status,
      age, sex, pr_echo_ef_percent  # Für adjustierte Modelle (optional)
    ) %>%
    # Time-from-V1 berechnen (V1 ist t=0 für Landmark)
    mutate(
      time_from_v1 = survival_time_days - 30,  # V1 = Tag 30 post-TAVI
      time_from_v1 = pmax(time_from_v1, 0.1)   # Minimum 0.1 Tage
    ) %>%
    # Nur Patienten die bis V1 überlebt haben
    filter(survival_time_days >= 30) %>%
    droplevels()

  n_survival <- nrow(survival_v1_data)
  n_events <- sum(survival_v1_data$event_status, na.rm = TRUE)

  message(sprintf("  N (survived to V1): %d", n_survival))
  message(sprintf("  Events: %d", n_events))
  message(sprintf("  Median Follow-up: %.1f days\n",
                  median(survival_v1_data$time_from_v1, na.rm = TRUE)))

  # ============================================================
  # DECISION RULE: Mindestens 8 Events erforderlich
  # ============================================================

  if (n_events < 8) {
    message("⚠️  INSUFFICIENT EVENTS (n = ", n_events, " < 8)")
    message("   Cox models SKIPPED (unstable)")
    message("   Providing descriptive KM curves only\n")

    survival_results <- list(
      status = "descriptive_only",
      reason = "Too few events for Cox regression"
    )

  } else {

    message("✓ Sufficient events (n = ", n_events, ") → Cox models feasible\n")

    # ============================================================
    # MODEL 1: GSVA Inflammation (V1) → Survival
    # ============================================================

    message("--- MODEL 1: GSVA Inflammation (V1) ---\n")

    # Cox Model
    cox_gsva <- survival::coxph(
      Surv(time_from_v1, event_status) ~ gsva_inflammation_v1,
      data = survival_v1_data
    )

    # Check Convergence
    if (!cox_gsva$info$convergence) {
      message("⚠️  Model did not converge → Trying Firth correction\n")
      cox_gsva <- coxphf::coxphf(
        Surv(time_from_v1, event_status) ~ gsva_inflammation_v1,
        data = survival_v1_data
      )
    }

    # Proportional Hazards Test
    ph_test_gsva <- survival::cox.zph(cox_gsva)
    ph_pvalue_gsva <- ph_test_gsva$table["gsva_inflammation_v1", "p"]

    message(sprintf("  HR per 1-unit GSVA: %.2f", exp(coef(cox_gsva)[1])))
    message(sprintf("  95%% CI: [%.2f, %.2f]",
                    exp(confint(cox_gsva)[1,1]),
                    exp(confint(cox_gsva)[1,2])))
    message(sprintf("  p-value: %.4f", summary(cox_gsva)$coefficients[1, "Pr(>|z|)"]))
    message(sprintf("  PH-Assumption (Schoenfeld): p = %.3f", ph_pvalue_gsva))
    if (ph_pvalue_gsva < 0.05) {
      message("  ⚠️  PH-Assumption VIOLATED → Interpretation cautioned")
    }
    message("")

    # ============================================================
    # MODEL 2: MLR (V1) → Survival
    # ============================================================

    message("--- MODEL 2: Myeloid-Lymphoid Ratio (V1) ---\n")

    # Prüfe ob MLR verfügbar
    if ("mlr_v1" %in% names(survival_v1_data) &&
        sum(!is.na(survival_v1_data$mlr_v1)) > 0) {

      survival_mlr_data <- survival_v1_data %>%
        filter(!is.na(mlr_v1))

      cox_mlr <- survival::coxph(
        Surv(time_from_v1, event_status) ~ mlr_v1,
        data = survival_mlr_data
      )

      if (!cox_mlr$info$convergence) {
        message("⚠️  Model did not converge → Trying Firth correction\n")
        cox_mlr <- coxphf::coxphf(
          Surv(time_from_v1, event_status) ~ mlr_v1,
          data = survival_mlr_data
        )
      }

      ph_test_mlr <- survival::cox.zph(cox_mlr)
      ph_pvalue_mlr <- ph_test_mlr$table["mlr_v1", "p"]

      message(sprintf("  HR per 1-unit MLR: %.2f", exp(coef(cox_mlr)[1])))
      message(sprintf("  95%% CI: [%.2f, %.2f]",
                      exp(confint(cox_mlr)[1,1]),
                      exp(confint(cox_mlr)[1,2])))
      message(sprintf("  p-value: %.4f", summary(cox_mlr)$coefficients[1, "Pr(>|z|)"]))
      message(sprintf("  PH-Assumption: p = %.3f", ph_pvalue_mlr))
      message("")

    } else {
      message("⚠️  MLR data NOT AVAILABLE → Model 2 skipped\n")
      cox_mlr <- NULL
    }

    # ============================================================
    # KAPLAN-MEIER PLOTS (Median Split - Visualization Only)
    # ============================================================

    message("--- Kaplan-Meier Plots (Median Split) ---\n")
    message("⚠️  NOTE: Dichotomization for VISUALIZATION only, NOT for inference\n")

    # GSVA Median Split
    gsva_median <- median(survival_v1_data$gsva_inflammation_v1, na.rm = TRUE)
    survival_v1_data <- survival_v1_data %>%
      mutate(gsva_group = ifelse(gsva_inflammation_v1 >= gsva_median,
                                  "High GSVA", "Low GSVA"))

    # KM Fit
    km_gsva <- survival::survfit(
      Surv(time_from_v1, event_status) ~ gsva_group,
      data = survival_v1_data
    )

    # Log-Rank Test (nur für Plot-Annotation)
    logrank_gsva <- survival::survdiff(
      Surv(time_from_v1, event_status) ~ gsva_group,
      data = survival_v1_data
    )
    logrank_p_gsva <- 1 - pchisq(logrank_gsva$chisq, df = 1)

    # Plot
    km_plot_gsva <- survminer::ggsurvplot(
      km_gsva,
      data = survival_v1_data,
      pval = TRUE,
      pval.method = TRUE,
      conf.int = TRUE,
      risk.table = TRUE,
      risk.table.height = 0.25,
      title = "Kaplan-Meier: GSVA Inflammation (V1)",
      subtitle = sprintf("Median split at GSVA = %.2f (exploratory visualization)",
                         gsva_median),
      xlab = "Time from V1 (days)",
      ylab = "Survival Probability",
      legend.title = "Group",
      legend.labs = c("High GSVA", "Low GSVA"),
      palette = c("#E41A1C", "#377EB8"),
      ggtheme = theme_minimal()
    )

    # Save
    ggsave(
      file.path(clinical_fig_dir, "survival_km_gsva_v1.png"),
      plot = km_plot_gsva$plot,
      width = 8, height = 6, dpi = 300
    )

    message("  ✓ KM plot saved: survival_km_gsva_v1.png")

    # MLR KM (if available)
    if (!is.null(cox_mlr)) {
      mlr_median <- median(survival_v1_data$mlr_v1, na.rm = TRUE)
      survival_v1_data <- survival_v1_data %>%
        mutate(mlr_group = ifelse(mlr_v1 >= mlr_median,
                                   "High MLR", "Low MLR"))

      km_mlr <- survival::survfit(
        Surv(time_from_v1, event_status) ~ mlr_group,
        data = survival_v1_data
      )

      km_plot_mlr <- survminer::ggsurvplot(
        km_mlr,
        data = survival_v1_data,
        pval = TRUE,
        conf.int = TRUE,
        risk.table = TRUE,
        risk.table.height = 0.25,
        title = "Kaplan-Meier: Myeloid-Lymphoid Ratio (V1)",
        subtitle = sprintf("Median split at MLR = %.2f", mlr_median),
        xlab = "Time from V1 (days)",
        ylab = "Survival Probability",
        legend.title = "Group",
        palette = c("#E41A1C", "#377EB8"),
        ggtheme = theme_minimal()
      )

      ggsave(
        file.path(clinical_fig_dir, "survival_km_mlr_v1.png"),
        plot = km_plot_mlr$plot,
        width = 8, height = 6, dpi = 300
      )

      message("  ✓ KM plot saved: survival_km_mlr_v1.png\n")
    }

    # ============================================================
    # SAVE RESULTS
    # ============================================================

    survival_results <- list(
      model_gsva = cox_gsva,
      model_mlr = cox_mlr,
      ph_test_gsva = ph_test_gsva,
      ph_test_mlr = if (!is.null(cox_mlr)) ph_test_mlr else NULL,
      km_gsva = km_gsva,
      km_mlr = if (!is.null(cox_mlr)) km_mlr else NULL,
      n = n_survival,
      n_events = n_events,
      logrank_p_gsva = logrank_p_gsva
    )

    saveRDS(
      survival_results,
      file.path(clinical_cache_dir, "exploratory_survival_results.rds")
    )

    # Export Summary Table
    survival_summary <- data.frame(
      Model = c("GSVA (V1)", if (!is.null(cox_mlr)) "MLR (V1)" else NULL),
      N = c(nrow(survival_v1_data),
            if (!is.null(cox_mlr)) nrow(survival_mlr_data) else NULL),
      Events = c(n_events, if (!is.null(cox_mlr)) n_events else NULL),
      HR = c(exp(coef(cox_gsva)[1]),
             if (!is.null(cox_mlr)) exp(coef(cox_mlr)[1]) else NULL),
      CI_lower = c(exp(confint(cox_gsva)[1,1]),
                   if (!is.null(cox_mlr)) exp(confint(cox_mlr)[1,1]) else NULL),
      CI_upper = c(exp(confint(cox_gsva)[1,2]),
                   if (!is.null(cox_mlr)) exp(confint(cox_mlr)[1,2]) else NULL),
      p_value = c(summary(cox_gsva)$coefficients[1, "Pr(>|z|)"],
                  if (!is.null(cox_mlr)) summary(cox_mlr)$coefficients[1, "Pr(>|z|)"] else NULL),
      PH_test_p = c(ph_pvalue_gsva,
                    if (!is.null(cox_mlr)) ph_pvalue_mlr else NULL),
      stringsAsFactors = FALSE
    )

    write.csv(
      survival_summary,
      file.path(clinical_output_dir, "exploratory_survival_summary.csv"),
      row.names = FALSE
    )

    message("💾 Survival results saved\n")
  }
}

message("========================================")
message("✓ EXPLORATORY ANALYSIS (STEP 11) COMPLETE")
message("   (Currently DEACTIVATED - awaiting data)")
message("========================================\n")
```

---

# Summary & Next Steps

```{r}
#| label: clinical-integration-summary
#| echo: false

message("=== CLINICAL INTEGRATION: Zusammenfassung ===")

# Überprüfe welche Schritte abgeschlossen sind
clinical_steps_completed <- c(
  "1. Data Import" = file.exists(file.path(clinical_cache_dir, "clinical_raw.rds")),
  "2. Variable Engineering" = exists("clinical_clean"),
  "3. Join Metadata" = file.exists(file.path(clinical_cache_dir, "sample_meta_clinical.rds")),
  "4. Dropout Analysis" = file.exists(file.path(clinical_cache_dir, "sample_meta_clinical_complete.rds")),
  "5. Deconvolution" = exists("clinical_deconv_results") || file.exists(file.path(clinical_cache_dir, "deconvolution_mcp.rds")),
  "6. GSVA Pathways" = file.exists(file.path(clinical_cache_dir, "gsva_composite_scores.rds")),
  "7. Delta Variables" = file.exists(file.path(clinical_cache_dir, "delta_data_clinical.rds")),
  "8. Table 1" = file.exists(file.path(clinical_output_dir, "table1_clinical_characteristics.csv")),
  "9. Primary Analysis" = file.exists(file.path(clinical_cache_dir, "primary_model.rds")),
  "10. Secondary Analyses" = file.exists(file.path(clinical_output_dir, "secondary_ef_summary.csv")),
  "11. Exploratory (Survival)" = file.exists(file.path(clinical_cache_dir, "exploratory_survival_results.rds"))
)

message("\n--- COMPLETED STEPS ---")
for (step_name in names(clinical_steps_completed)) {
  status <- ifelse(clinical_steps_completed[step_name], "✓", "✗")
  message(sprintf("  %s %s", status, step_name))
}

# Zähle abgeschlossene Schritte
n_completed <- sum(clinical_steps_completed)
message(sprintf("\n✓ %d/11 Schritte abgeschlossen", n_completed))

# Output-Files
message("\n--- OUTPUT FILES ---")
message("Cache: ", clinical_cache_dir)
message("Results: ", clinical_output_dir)
message("Figures: ", clinical_fig_dir)

if (dir.exists(clinical_fig_dir)) {
  clinical_figs <- list.files(clinical_fig_dir, pattern = "\\.png$")
  message(sprintf("  → %d Figures generiert", length(clinical_figs)))
  for (fig in clinical_figs) {
    message("    - ", fig)
  }
}

message("\n=== NEXT STEPS ===")
message("1. Review Primary Analysis (GSVA Inflammation Timecourse)")
message("2. Review Secondary Analyses (EF, MLR)")
message("3. Check Figures in: ", clinical_fig_dir)
message("4. Activate Lab Analysis (Schritt 10) when data available")
message("5. Activate Survival Analysis (Schritt 11) when follow-up data available")

message("\n⚠️  IMPORTANT NOTE ⚠️")
message("Note: Observational study – associations do not imply causality.")
message("All findings require external validation before clinical application.")

message("\n✓ CLINICAL INTEGRATION abgeschlossen (Schritte 1-11)")
message("   Primary: 1 confirmatory endpoint")
message("   Secondary: 2 active (EF, MLR) + 1 deactivated (Lab)")
message("   Exploratory: 1 deactivated (Survival)")
```

---

# Session Info

```{r}
#| label: session-info
#| echo: false

sessionInfo()
```


